ACORDAO-COMPLETO-2433654

ACÓRDÃO 2560/2022 ATA 44/2022 - PLENÁRIO

VISTOS, relatados e discutidos estes autos em que se analisa o monitoramento das medidas adotadas por força do Acórdão 2513/2018-TCU-Plenário, proferido nos autos do TCProcesso 034.623/2016-7, o qual cuidou de auditoria realizada em projetos culturais financiados pela Lei 8.313/1991 (Lei Rouanet) e mencionados na Operação Boca Livre, da Polícia Federal.
ACORDAM os Ministros do Tribunal de Contas da União, reunidos em Sessão Plenária, ante as razões expostas pelo Relator, em: 
9.1. considerar cumpridas as determinações constantes dos subitens 9.1.4 e 9.1.5 do Acórdão 2513/2018-TCU-Plenário; 
9.2. considerar em cumprimento as determinações constantes dos subitens 9.1.2, 9.1.6, 9.1.10 e 9.2 do Acórdão 2513/2018-TCU-Plenário; 
9.3 considerar implementadas as recomendações constantes dos subitens 9.3.1, 9.3.2, 9.3.7, 9.3.8 e 9.3.9 do Acórdão 2513/2018-TCU-Plenário; 
9.4. considerar prejudicado o monitoramento das determinações e recomendações constantes dos subitens 9.1.1, 9.1.7, 9.1.8, 9.1.9, 9.3.3, 9.3.4, 9.3.5, 9.3.6 e 9.3.10 do Acórdão 2513/2018-TCU-Plenário;
9.5. fixar o prazo de 90 (noventa) dias à Secretaria-Executiva do Ministério do Turismo, para que sejam concluídos os exames das prestações de contas dos projetos culturais do Programa Nacional de Apoio à Cultura - Pronac 15.4674, 16.2180, 15.4225, 09.6277, 12.9046, 10.12458, 13.5253, 12.7212, 10.7097, 11.9806, 13.9298 e 14.10875, devendo ser apurados eventuais danos ao erário, e instauradas, se for o caso, as devidas Tomadas de Contas Especiais, com vistas ao atendimento da determinação constante do subitem 9.1.3 do Acórdão 2513/2018-TCU-Plenário, enviando ao TCU, ao final do aludido prazo, informações a respeito do cumprimento da referida determinação; 
9.6 dar ciência à Secretaria Especial da Cultura, do Ministério do Turismo, com fundamento no art. 9º da Resolução/TCU 315/2020, acerca das seguintes impropriedades:
9.6.1. deixar de fazer constar no Sistema de Apoio às Leis de Incentivo à Cultura - Salic análises detalhadas, realizadas por parecerista credenciado e pela Comissão Nacional de Incentivo à Cultura, relativas aos custos indicados nas propostas para captação de recursos da Lei 8.313/1991, com base em elementos como cotações, tabelas de preços, publicações especializadas, instrumentos matemáticos elaborados por aquela Secretaria e outras fontes disponíveis, de modo a certificar-se e a comprovar que tais custos estão condizentes com os praticados no mercado da respectiva região e com os limites de gastos impostos pela Secretaria de Fomento e Incentivo à Cultura, conforme disposto no art. 6º, caput e § 3º, do Decreto 10.755/2021; 
9.6.2. falta de efetiva segregação das despesas administrativas dos projetos financiados pela Lei 8.313/1991 analisados nas prestações de contas constantes da amostra da auditoria realizada, o que impossibilita verificar se essas despesas estão em conformidade com o limite imposto pelo art. 26 do Decreto 10.755/2021; 
9.6.3. nas prestações de contas dos projetos incentivados pela Lei 8.313/1991, a não apresentação de documentação comprobatória de gastos de maneira segregada, de modo a facilitar a verificação quanto ao cumprimento legal, devendo a segregação ser em dois grupos: a) despesas finalísticas, dividindo-as em: i) remuneração do proponente e de pessoas vinculadas ao proponente (art. 16 da IN/SECULT/MTUR 1/2022) , ii) remuneração de terceiros sem vínculo com o proponente; e, b) despesas não finalísticas, separando-as em: i) despesas administrativas (art. 26 do Decreto 10.755/2021 e art. 15 da IN/SECULT/MTUR 1/2022) , ii) remuneração para captação de recursos (art. 25 do Decreto 10.755/2021 e art. 12 da IN/SECULT/MTUR 1/2022) , iii) custos de divulgação (art. 14 da IN/SECULT/MTUR 1/2022) , iv) destinação de produtos resultantes do projeto cultural ao patrocinador, v) custos com direitos autorais, de modo que a Secretaria de Fomento e Incentivo à Cultura possa comprovar que esses tipos de despesas ocorreram dentro dos limites legais, bem como se torne mais eficiente o processo de análise de prestação de contas realizado; 
9.6.4. não devolução dos saldos não utilizados na execução dos projetos incentivados mediante renúncia fiscal concedida pela Lei 8.313/1991 ao Fundo Nacional da Cultura - FNC, ao qual pertencem referidos saldos, em desacordo ao disposto no art. 5º, inciso V, da Lei 8.313/1991;
9.6.5. ausência de previsão, na Instrução Normativa/SECULT/MTUR 2/2022, da disponibilização de informações de consumo referentes aos projetos culturais incentivados com base na Lei 8.313/1991 no Portal da Transparência, contemplando as etapas de execução do objeto, de acordo com o que foi estabelecido no plano de execução, cenário que dificulta o controle social e que havia sido afastado pela previsão constante do art. 43, § 1º, da revogada Instrução Normativa MC 2/2019;
9.7 dar ciência à Secretaria-Executiva do Ministério do Turismo e à Secretaria Especial da Cultura, com fundamento no art. 9º, inciso I, da Resolução/TCU 315/2020, que a não disponibilização dos documentos relativos ao processo de aprovação e execução dos projetos culturais incentivados pela Lei 8.313/1991 (notas fiscais, faturas, extratos bancários etc.) no portal www.versalic.cultura.gov.br está em desacordo com o preceito geral de transparência do gasto público insculpido no art. 5º, inciso XXXIII, da CF/88 e na Lei 12.527/2011 (Lei de Acesso à Informação) ;
9.8 encaminhar cópia deste Acórdão à Secretaria-Executiva do Ministério do Turismo e à Secretaria Especial da Cultura, informando que o Relatório e o Voto que o fundamentam estão disponíveis no Portal do Tribunal (www.tcu.gov.br/acordaos) ; e 
9.9 encaminhar os presentes autos à SecexEducação, para continuidade do monitoramento.

Monitoramento das medidas adotadas por meio de acórdão que cuidou de auditoria realizada em projetos culturais financiados pela Lei 8.313/1991 (Lei Rouanet) e mencionados na Operação Boca Livre, da Polícia Federal.

Secretaria Especial da Cultura.

3. Interessado: Tribunal de Contas da União.

13.1. Ministros presentes: Bruno Dantas (na Presidência), Walton Alencar Rodrigues, Benjamin Zymler e Jorge Oliveira.
13.2. Ministros-Substitutos convocados: Marcos Bemquerer Costa (Relator) e Weder de Oliveira.

MARCOS BEMQUERER

Em apreciação o Monitoramento das determinações e recomendações endereçadas ao então Ministério da Cultura, sucedido pela Secretaria Especial da Cultura, órgão vinculado ao Ministério do Turismo, por força do Acórdão 2513/2018-TCU-Plenário, proferido no bojo do TC-Processo 034.623/2016-7.
2.	O processo em foco se refere ao Relatório da Auditoria de Conformidade realizada pela Secretaria de Controle Externo da Educação, da Cultura e do Desporto - SecexEducação, objetivando verificar a conformidade da aplicação de recursos públicos em projetos culturais incentivados mediante renúncia fiscal concedida pela Lei 8.313/1991 (Lei Rouanet) e mencionados na Operação Boca Livre, da Polícia Federal.
3.	Os trabalhos levados a efeito pela equipe de fiscalização identificaram os seguintes achados de auditoria:
	3.1. insuficiência da documentação apresentada no âmbito das prestações de contas para comprovar a entrega dos produtos contratados;
	3.2. ausência de instrumentos que comprovem a adequação dos valores contratados aos praticados no mercado;
	3.3. movimentação financeira de recursos provenientes de patrocínios em conta corrente diferente da aberta, em instituição financeira oficial, para movimentação exclusiva dos recursos incentivados;
	3.4. pagamentos realizados sem a comprovação da efetiva prestação dos serviços e economicidade das contratações realizadas;
	3.5. execução de despesas vedadas pela legislação;
	3.6. alteração de valores de itens orçamentários do projeto cultural incentivado acima do limite legal permitido para remanejamento de despesas;
	3.7. utilização de documentação comprobatória idêntica para justificar débitos duplicados dentro de um mesmo projeto cultural; e
	3.8. falta de transparência na movimentação financeira dos projetos culturais financiados, ficando prejudicado o nexo de causalidade entre dispêndio e despesa efetuada.
4.	Nesse contexto, esta Corte aprovou o Acórdão 2513/2018-TCU-Plenário, a seguir reproduzido:
"9.1. determinar ao Ministério da Cultura, com fundamento no art. 250, inciso II, do Regimento Interno/TCU, que, a contar do recebimento deste Acórdão:
9.1.1. no prazo de 30 (trinta) dias, faça constar no Sistema de Apoio às Leis de Incentivo à Cultura - Salic análises detalhadas realizadas por parecerista credenciado e pela Comissão Nacional de Incentivo à Cultura relativas aos custos indicados nas propostas para captação de recursos da Lei 8.313/1991, com base em elementos como cotações, tabelas de preços, publicações especializadas, instrumentos matemáticos elaborados pelo MinC e outras fontes disponíveis, de modo a certificar-se e a comprovar que tais custos estão condizentes com os praticados no mercado da respectiva região e com os limites de gastos impostos pelo MinC, em atendimento ao disposto no art. 6º, caput c/c § 3º, do Decreto 5.761/2006 (item III.1.6) ;
9.1.2. no prazo de 30 (trinta) dias, antes de aprovar propostas de projetos culturais que já possuam outra fonte pública de renda, exija do proponente o plano de trabalho e a respectiva planilha de custos referente à aplicação de recursos estaduais e/ou municipais, de modo a certificar-se e a comprovar que a solicitação para captação de recursos incentivados pela Lei 8.313/1991 não irá se sobrepor à solicitação realizada a outros entes federativos (item III.2.6) ;
9.1.3. no prazo de 120 (cento e vinte) dias, analise conclusivamente as prestações de contas dos projetos culturais do Programa Nacional de Apoio à Cultura - Pronac 5.4674, 16.2180, 15.4225, 09.6277, 12.9046, 10.12458, 13.5253, 12.7212, 10.7097, 11.9806, 13.9298, 14.10875 e, para tanto, leve em consideração as impropriedades/irregularidades mencionadas pela equipe de fiscalização do TCU relacionadas no Quadro-Resumo dos achados de auditoria anexo ao Relatório de Fiscalização (peça 73, p. 95-97) , bem como os principais aspectos descritos como achados de auditoria em cada projeto cultural auditado, constante do Anexo A do referido documento (itens III.4.6; III.5.6; III.6.6; III.7.6; III.8.6; III.9.6; III.10.6; III.11.6 do Relatório de Fiscalização) ;  
9.1.4. no prazo de 30 (trinta) dias, normatize a exigência para que a documentação comprobatória da execução financeira do projeto (notas fiscais, faturas etc.) seja emitida pelo fornecedor do produto/prestador do serviço com a devida identificação do projeto cultural e seu respectivo número Pronac, de modo a evitar que uma mesma documentação comprobatória seja apresentada na prestação de contas de projetos culturais distintos (item III.4.6 do Relatório de Fiscalização) ;
9.1.5. no prazo de 30 (trinta) dias, normatize a exigência de que os proponentes dos projetos culturais incentivados com recursos da Lei 8.313/1991, enquanto não for efetivamente implementada a utilização do cartão magnético para a movimentação de recursos financeiros da Lei Rouanet, apresentem mensalmente ao Ministério da Cultura, por meio do Salic: i) os extratos das contas bancárias específicas dos projetos culturais incentivados emitidos por instituição financeira oficial referente à movimentação dos recursos executada no mês imediatamente anterior ao envio da documentação exigida; ii) as documentações comprobatórias (faturas, notas fiscais etc.) dos débitos lançados nos referidos extratos bancários; e iii) a conciliação bancária entre os mencionados extratos bancários e as documentações comprobatórias dos débitos (item III.12.6) ; 
9.1.6. no prazo de 30 (trinta) dias, defina critérios objetivos por meio dos quais possa conferir, quando da análise das prestações de contas, se os valores praticados pelos proponentes na execução de projetos culturais financiados com recursos da Lei 8.313/1991 a título de remuneração para captação de recursos são compatíveis com os princípios constitucionais da economicidade e da eficiência, de modo a certificar-se e a comprovar que tais custos estão condizentes com os praticados no mercado da respectiva região (item III.13.6) ;
9.1.7. no prazo de 30 (trinta) dias, normatize a exigência para que os proponentes de projetos culturais do tipo 'Plano Anual' e equivalentes, apresentem a documentação comprobatória da execução do 'subprojeto' realizado dentro do plano anual, de modo que a documentação relativa a prestação de contas seja apresentada por intermédio do Sistema de Apoio às Leis de Incentivo à Cultura - Salic em até 30 dias após a realização do evento cultural e disponibilizada para consulta pública na internet (item IV.1.6) ;
9.1.8. no prazo de 180 (cento e oitenta) dias, insira no portal www.versalic.cultura.gov.br toda a documentação comprobatória (notas fiscais, faturas, extratos bancários etc.) apresentada pelos proponentes relativa à execução de todos os projetos culturais das entidades objeto da presente auditoria - Instituto Festival de Música de Santa Catarina, Instituto Tomie Ohtake, Instituto Itaú Cultural, Base Sete Projetos Culturais Ltda., JWAP Promoções e Eventos Ltda., NETT Núcleo Experimental Teatro de Tábuas, Fundação Roberto Marinho (item IV.1.6) ;
9.1.9. no prazo de 365 dias, insira no portal www.versalic.cultura.gov.br toda a documentação comprobatória (notas fiscais, faturas, extratos bancários etc.) da execução dos projetos culturais financiados pela Lei 8.313/1991 que não compõem o chamado 'passivo de prestações de contas do Ministério da Cultura pendentes de análise', referente aos projetos incentivados pela Lei 8.313/1991 (item IV.1.6) ;
9.1.10. no prazo de 120 (cento e vinte) dias, comprove perante ao TCU que houve a restituição aos cofres do Fundo Nacional de Cultura de valores relativos a pagamentos indevidos de tarifas bancárias (item III.9 do Relatório de Fiscalização) ;
9.2. determinar ao Ministério da Cultura, com fulcro no art. 250, inciso II, do Regimento Interno/TCU,  que informe ao TCU o momento de início da efetiva utilização do Cartão de Pagamento do Incentivo Fiscal por parte dos proponentes dos projetos culturais incentivados pela Lei 8.313/1991, e evidencie se o novo modelo de pagamento permite a identificação do destinatário final (nome, CPF/CNPJ) dos recursos públicos aplicados na execução dos projetos culturais incentivados mediante análise dos extratos bancários da conta única do projeto incentivado (item item III.12 do Relatório de Fiscalização) ;
9.3. recomendar ao Ministério da Cultura, com fundamento no art. 250, inciso III, do Regimento Interno/TCU, que:
9.3.1. antes de aprovar propostas de projetos culturais, certifique-se que seus objetos estão suficientemente detalhados, a fim de permitir a identificação do nexo de causalidade entre os dispêndios realizados e os objetos aprovados (item III.2.6) .
9.3.2. analise em conjunto as prestações de contas dos projetos do tipo 'itinerante', a fim de facilitar a identificação de possíveis duplicidades na documentação comprobatória das despesas (item III.2.6) ;
9.3.3. adote medidas junto às secretarias estaduais e municipais de cultura ou órgãos equivalentes, a fim de analisar de maneira conjunta os projetos culturais incentivados com recursos públicos originários de mais de uma esfera federativa e, ao final da avaliação, publique no Sistema de Apoio às Leis de Incentivo à Cultura - Salic os pareceres conclusivos de cada órgão incentivador quanto à aplicação dos recursos públicos (item III.2.6) ;
9.3.4. normatize a exigência para que os proponentes de projetos incentivados pela Lei 8.313/1997 apresentem à pasta ministerial, quando da prestação de contas dos recursos captados, relação de seu quadro de pessoal administrativo que atuou na execução do projeto cultural por meio de documentação hábil capaz de comprovar o vínculo empregatício entre o funcionário e o proponente, tal como Relação Anual de Informações Sociais ou contrato de prestação de serviços (item III.3.6) ;
9.3.5. normatize a exigência para que os proponentes dos projetos culturais incentivados com recursos da Lei 8.313/1991, ao prestarem contas da aplicação dos recursos captados, segreguem a documentação comprobatória das despesas em dois grupos: 1) despesas finalísticas, dividindo-as em: i) remuneração do proponente e de pessoas vinculadas ao proponente (art. 11 da IN MinC 4/2017) , ii) remuneração de terceiros sem vínculo com o proponente; e, 2) despesas não finalísticas, separando-as em: i) despesas administrativas (art. 26, Decreto 5.761/06 e art. 10 da IN MinC 4/17) , ii) remuneração para captação de recursos (art. 25, Decreto 5.761/06 e art. 8º da IN MinC 4/17) , iii) custos de divulgação (art. 9º da IN MinC 4/17) , iv) destinação de produtos resultantes do projeto cultural ao patrocinador, v) custos com direitos autorais (art. 13 da IN MinC 4/2017) , de modo que o MinC possa certificar-se e  comprovar que esses tipos de despesas ocorreram dentro dos limites legais, bem como torne-se mais eficiente o processo de análise de prestação de contas realizado pelo Ministério da Cultura (item III.3.6) ;
9.3.6. elabore documento orientador que exemplifique aos proponentes de projetos culturais incentivados com recursos da Lei 8.313/1991 e ao setor do MinC responsável pela análise de prestação de contas acerca de como devem ser apresentadas as documentações comprobatórias das despesas realizadas pelos proponentes, a fim de conter informações suficientes para comprovar a adequada prestação dos serviços (item III.4.6) ;
9.3.7. comunique os proponentes dos projetos culturais aptos a captarem recursos financeiros oriundos da Lei 8.313/1991 acerca das vedações impostas pela Lei de Diretrizes Orçamentárias em relação à aplicação dos valores incentivados (item III.9.6) ;
9.3.8. ao analisar as prestações de contas dos projetos incentivados pela Lei 8.313/1991, exija dos proponentes que realizaram pagamentos em espécie a seus fornecedores justificativas a respeito das dificuldades que os impediram de realizar o pagamento por meio do cartão ou transferência bancária, assim como documentação comprobatória que permita identificar de forma inequívoca o beneficiário final dos recursos públicos, conforme os valores sacados (item IV.3.6) ;
9.3.9. adote providências junto à Secretaria da Receita Federal do Brasil (RFB) a fim de obter informações suficientes para dar cumprimento às fiscalizações do art. 27 da Lei 8.313/1991 e apresente ao TCU, no prazo de 90 (noventa) dias, a contar do recebimento deste Acórdão, o resultado dessa ação (item III.7.6 do Relatório de Fiscalização) ;
9.3.10. no prazo de 30 (trinta) dias, a contar do recebimento deste Acórdão, com base nos princípios da economicidade, da eficiência, da razoabilidade e da equidade entre o pequeno e o grande produtor cultural, avalie a conveniência e oportunidade de implementar critérios diferenciados para despesas com remuneração para captação de recursos entre os proponentes, de modo a levar em consideração o histórico de captação de recursos, a capacidade do proponente em atrair patrocínios com base no seu histórico de execução de projetos culturais, o porte do proponente, o know-how histórico para captação de recursos junto ao mercado e o histórico de patrocinadores do proponente, a exemplo da definição de limite regressivo para valores admitidos como remuneração para todo aquele que realize a captação de recursos para projetos a serem incentivados pela Lei 8.313/1991 (item III.13.6) ;
9.4. determinar, com fundamento no art. 250, inciso V, do Regimento Interno/TCU, a oitiva do Ministério da Cultura para que, no prazo de 15 (quinze) dias, a contar do recebimento deste Acórdão, manifeste-se quanto:
9.4.1. à legalidade do art. 3º da Instrução Normativa do Ministério da Cultura 34, de 30/11/2017, que instituiu o chamado 'Plano Plurianual de Atividades' com período de execução superior ao prazo anual estipulado pelo art. 24 do Decreto 5.761/2006, com possível desrespeito ao princípio da hierarquia das normas (item IV.2.6) ;
9.4.2. à razoabilidade da implementação do chamado 'Plano Plurianual de Atividades' (art. 3º da Instrução Normativa do Ministério da Cultura 34, de 30/11/2017) , uma vez que as fiscalizações recentes realizadas pelo Ministério da Transparência e Controladoria-Geral da União - CGU e pelo TCU apontaram para a falta de transparência na execução dos planos anuais e a ampliação do prazo de execução desses projetos tende a aumentar a falta de transparência desse tipo de projeto cultural (item IV.2.6) ;
9.4.3.	à legalidade do art. 42 da Instrução Normativa do Ministério da Cultura 4, de 30 de novembro de 2017 que, ao criar a possibilidade da transferência de recursos remanescentes oriundos de renúncia fiscal não utilizados para outro projeto cultural aprovado pelo MinC em favor do mesmo proponente não encontra amparo legal na Lei 8.313/1991 (item IV.4.6) ;
9.5. recomendar à Secretaria Geral de Controle Externo - Segecex que avalie a conveniência e oportunidade de incluir em seu planejamento a realização de auditoria para avaliar o atingimento dos objetivos propostos para o Pronac, previstos no art. 1º da Lei 8.313/1991;
9.6. encaminhar, nos termos do art. 16, § 3º, da Lei 8.443/1992, cópia desta deliberação à Procuradoria da República no Estado de São Paulo, para adoção das medidas cabíveis quanto ao fato de as entidades Instituto Tomie Ohtake, CNPJ: 00.984.768/0001-47 (Pronac 15.4225) , Base Sete Projetos Culturais Ltda., CNPJ: 05.155.740/0001-10 (Pronac 09.6277 e Pronac 12.9046) , e NETT Núcleo Experimental Teatro de Tábuas, CNPJ: 03.377.377/0001-52 (Pronac 13.5253) , terem apresentado documentação comprobatória idêntica para justificar débitos duplicados em projetos culturais por elas executados com recursos oriundos da Lei 8.313/1991; 
9.7. enviar cópia deste Acórdão à Comissão de Segurança Pública e Combate ao Crime Organizado da Câmara dos Deputados - CSPCCO, em resposta à Solicitação do Congresso Nacional constante do TC Processo 033.011/2016-8, assim como ao Ministério da Transparência e Controladoria-Geral da União, para ciência."
5.	Depois de realizar as comunicações processuais pertinentes, a então Secretaria de Controle Externo do Trabalho e Entidades Paraestatais - SecexTrabalho, a quem competiu esta fase processual, empreendeu a análise da documentação juntada em decorrência das medidas acima enumeradas e produziu a instrução a que alude a Peça 28, da qual extraio os seguintes fragmentos:
"15. A seguir, tem-se a análise do cumprimento das deliberações conforme as informações disponibilizadas pelo órgão jurisdicionado.
Determinação 9.1.1 do Acórdão 2513/2018-TCU-Plenário
'9.1.1. no prazo de 30 (trinta) dias, faça constar no Sistema de Apoio às Leis de Incentivo à Cultura - Salic análises detalhadas realizadas por parecerista credenciado e pela Comissão Nacional de Incentivo à Cultura relativas aos custos indicados nas propostas para captação de recursos da Lei 8.313/1991, com base em elementos como cotações, tabelas de preços, publicações especializadas, instrumentos matemáticos elaborados pelo MinC e outras fontes disponíveis, de modo a certificar-se e a comprovar que tais custos estão condizentes com os praticados no mercado da respectiva região e com os limites de gastos impostos pelo MinC, em atendimento ao disposto no art. 6º, caput c/c § 3º, do Decreto 5.761/2006 (item III.1.6) .'
Situação que levou à proposição da deliberação
16. Ficou evidenciado que o extinto Ministério da Cultura vinha aprovando a captação de recursos via renúncia fiscal por meio da Lei nº 8.313/1991 (Lei Rouanet) sem que os projetos a serem incentivados comprovassem a adequação dos custos propostos aos praticados no mercado, em desrespeito ao que preconiza o art. 6º, caput c/c § 3º, do Decreto 5.761/2006 e as Instruções Normativas do MinC nº 1/2010, nº 1/2012 e nº 1/2013, que regulamentam a Lei 8.313/91.
17. Busca realizada nos portais eletrônicos, quando da auditoria, versalic.cultura.gov.br, dados.cultura.gov.br e http://sistemas.cultura.gov.br/salicnet/Salicnet/Salicnet.php, fez ver que esses mecanismos de transparência dos gastos dos recursos oriundos da Lei 8.313/1991 não possuíam informações suficientes para o adequado controle social.
18. Por meio desses portais o cidadão não conseguia ter acesso, por exemplo, à planilha de custos do projeto cultural aprovado e nem aos pareceres emitidos pelos pareceristas credenciados junto ao MinC, pelas entidades vinculadas ao Ministério, quando instadas a se manifestarem, e pela Comissão Nacional de Incentivo à Cultura (CNIC) , peças fundamentais para justificar a aprovação do projeto cultural a ser incentivado.
Providências adotadas e comentários dos gestores
19. As justificativas apresentadas informam que 'a modal implementada no Sistema de Apoio às Leis de Incentivo à Cultura (SALIC) , desde 2017, apresenta parâmetros que possibilitam a preci¿cação nas fases processuais do projeto e sua metodologia é proveniente dos normativos que regem o Programa Nacional de Apoio à Cultura (PRONAC) '. Quando do momento da apresentação da proposta, é preenchido o 'orçamento do projeto', dividido em Custos Vinculados/Remuneração para Captação e Custos por Produto. Os custos vinculados e a remuneração para captação são limitados pela Instrução Normativa nº 2/2019: 
'Art. 8º A remuneração para captação de recursos ¿ca limitada a 10% (dez por cento) do valor do Custo do Projeto (Anexo I) e ao teto de R$ 100.000,00 (cem mil reais) . 
 (...) 
Art. 9º Os custos de divulgação não poderão ultrapassar 30% (trinta por cento) do Valor do Projeto de até R$ 300.000,00 (trezentos mil reais) e não poderão ultrapassar 20% (vinte por cento) para os demais projetos. 
 (...) 
Art. 10. Os custos administrativos não poderão ultrapassar o limite de 15% (quinze por cento) do Valor do Projeto (Anexo I) , sendo admitidas como despesas de administração para os ¿ns do Decreto nº 5.761, de 2006: [...]' 
20. A modal funciona por meio da de¿nição da mediana do preço do item orçamentário na localidade de execução do projeto, realizada a par de informações extraídas da base de dados do próprio SALIC, no momento do cadastramento da proposta pelos proponentes. A métrica utiliza dados de itens orçamentários dos últimos cinco anos por unidade da Federação, área e segmento cultural e unidade de medida.'
 (...) 
21. 'Quando há extrapolação da mediana do preço na localidade de execução, para cima ou para baixo, os valores de itens orçamentários que ¿guram no desvio padrão não são considerados pelo SALIC e somente aqueles valores dentro da Distribuição Normal (ou Distribuição Gaussiana) são considerados nessa distribuição estatística para ¿ns de determinação de mediana do item orçamentário. 
22. Os preços médios, mínimo e máximo dos itens orçamentários estão disponíveis para consulta no Portal da Lei de Incentivo à Cultura (http://leideincenvoacultura.cultura.gov.br/) no menu Ferramentas/SALIC Comparar. Na tela do SALIC Comparar, clicar no menu 'Projetos', submenu 'Itens Orçamentários'. Estão disponíveis à sociedade o menu de Produtos Culturais e uma consulta de itens orçamentários por unidade da Federação, município e unidade de medida que contempla preço mínimo, mediana e preço máximo.
23. 'Na análise de admissibilidade também é veri¿cado o efetivo funcionamento da empresa, a par da inclusão no SALIC de diversos documentos pelo proponente como o comprovante de inscrição e situação cadastral no CNPJ; e a cópia atualizada do Estatuto Social, Contrato Social, Certi¿cado de Microempreendedor Individual ou Requerimento do empresário e respectivas alterações posteriores devidamente registradas no órgão competente ou do ato legal de sua constituição. 
24. A análise de admissibilidade é realizada por técnicos da Secretaria Especial da Cultura (SECULT) e passa pelas seguintes instâncias: Coordenação de Admissibilidade, Coordenação de Aprovação, Coordenação-Geral de Admissibilidade e Aprovação, Departamento de Fomento Indireto (DFIND/SEFIC) e pelo Secretário de Fomento e Incentivo à Cultura. Em caso de dúvidas com relação à natureza cultural do projeto ou enquadramento da proposta, ainda nessa fase, poderá a SECULT consultar as unidades vinculadas e/ou a Comissão Nacional de Incentivo à Cultura (CNIC) .
25. Nas unidades de análise técnica são emitidos os pareceres técnicos que abordam os itens indicados na Instrução Normativa nº 2/2019, a adequação, a necessidade e a proporcionalidade de cada componente do produto cultural, bem como os custos. Os pareceristas são técnicos credenciados por meio de edital para exercer atividade de análise e emissão de parecer técnico sobre projetos culturais. O edital exige domínio da legislação aplicada aos mecanismos de incentivo ¿scal, no âmbito do Ministério e suas Vinculadas, bem como conhecimento de gestão cultural e comprovação de experiência de ao menos dois anos na área cultural. 
26. O parecer contém análise de conteúdo e de custos. Os custos mais relevantes do projeto são de¿nidos pelo produto principal do projeto, que consiste no resultado preponderante do projeto, assim entendido o evento, atividade ou bem cultural primordial, ¿nalístico ou essencial, podendo ser determinado pela pauta mais extensa ou custo. O produto secundário consiste nos demais resultados do projeto cultural, abrangendo eventos, atividades ou bens culturais que dependem, derivam ou se vinculam ao produto principal do projeto, não podendo possuir custo unitário superior ao produto principal. 
27. É importante esclarecer que todos os custos do projeto são objeto de apreciação técnica, sejam eles relacionados ao produto principal ou produto secundário, e têm como parâmetro a métrica apresentada acima. A justi¿cativa técnica dos pareceristas, contudo, só é realizada nos casos de redução ou corte do valor solicitado pelo proponente, o que não impede justi¿cativa de itens pelos pareceristas, quando entender relevante, em itens que não sofreram alteração [grifo nosso]. 
28. Soma-se à metodologia acima descrita, a emissão de orientações aos pareceristas pelas unidades de análise técnica. Nessa etapa, após a análise dos pareceristas, o parecer técnico passa pelas instâncias: Coordenação Técnica do Pronac e Presidente de Unidade Vinculada. 
29. Após a emissão do parecer técnico o projeto é encaminhado para a Comissão Nacional de Incentivo à Cultura (CNIC) , que homologa sua execução. A CNIC é um colegiado de assessoramento formado por representantes dos setores artísticos, culturais e empresariais, sociedade civil e poder público. A Comissão analisa projetos culturais, inclusive sob seus aspectos orçamentários, podendo para tanto solicitar informações adicionais, diligenciando o proponente, emitindo parecer quanto a aprovação, total ou parcial, ou rejeição do projeto cultural. 
30. A decisão ¿nal quanto à homologação, ou não, do projeto cabe originalmente ao Ministro de Estado da Cidadania. Atualmente vigora delegação da referida competência ao Secretário de Fomento e Incentivo à Cultura'.
Análise
31. Inicialmente, cabe destacar a nova IN 2/2019 (23/4/2019) , que 'estabelece procedimentos para apresentação, recebimento, análise, homologação, execução, acompanhamento, prestação de contas e avaliação de resultados de projetos culturais ¿nanciados por meio do mecanismo de Incentivo Fiscal do Programa Nacional de Apoio à Cultura (Pronac) '. 
32. A justificativa apresentada se baseia essencialmente nos parâmetros de preços constantes no SALIC e nas análises comparativas com os orçamentos apresentados pelos proponentes. Tal metodologia teria sido implantada a partir de 2017. 
33. No entanto, as Instruções Normativas do Ministério da Cultura que regulamentavam questões relativas ao mecanismo de incentivos fiscais do Programa Nacional de Apoio à Cultura - IN MinC nº 1/2010, nº 1/2012 e nº 1/2013 - determinavam que 'o parecer técnico, a ser homologado pelo dirigente da unidade responsável pela análise do projeto cultural, aborde, no mínimo, dentre outras coisas, a compatibilidade dos custos previstos com os preços praticados no mercado regional da produção, destacando-se o que se mostrar inadequado, com a justificação dos cortes efetuados, quando for o caso'. (grifado) . E curiosamente, a nova IN 2/2019 trata do tema 'preços praticados no mercado' somente em situações específicas, quais sejam: 'valores relativos aos direitos autorais e conexos', art. 13 e 'propostas/projetos do audiovisual que forem contemplados em editais', parágrafo único do art. 15.
34. A determinação é clara ao exigir 'análises detalhadas realizadas por parecerista credenciado e pela Comissão Nacional de Incentivo à Cultura' em todos as propostas comprovando que tais custos estão condizentes com os praticados no mercado da respectiva região e com os limites de gastos impostos pelo antigo MinC, atual Secretaria de Fomento e Incentivo à Cultura, do Ministério da Cidadania. No entanto, a justificativa apresentada afirma que 'a justi¿cativa técnica dos pareceristas, contudo, só é realizada nos casos de redução ou corte do valor solicitado pelo proponente, o que não impede justi¿cativa de itens pelos pareceristas, quando entender relevante, em itens que não sofreram alteração'.
35. A despeito de todos os esclarecimentos trazidos aos autos, a ação específica a ser executada, fazer 'constar no Sistema de Apoio às Leis de Incentivo à Cultura - Salic análises detalhadas realizadas por parecerista credenciado e pela Comissão Nacional de Incentivo à Cultura relativas aos custos indicados nas propostas para captação de recursos da Lei 8.313/1991' não foi plenamente cumprida.
36. No entanto, deve-se ressaltar que a deliberação consubstanciada no item 9.1.1 possui natureza declaratória que cientifica o destinatário sobre situação irregular, de forma que atue em caráter preventivo, a fim de inibir situações futuras análogas. 
37. Nesse momento, cumpre observar que a Resolução-TCU 315/2020, por tratar de matéria de cunho processual, aplica-se imediatamente na entrada de sua vigência, inclusive abarcando deliberações proferidas antes da edição do referido normativo, conforme se pode interpretar do seu art. 17, § 3º.
38. Assim, voltando à deliberação ora analisada (item 9.1.1) , verifica-se que o dispositivo possui característica de 'ciência', na forma disciplinada no art. 9º, inciso II, da Resolução-TCU 315/2020.
39. Por esse motivo, a deliberação não se enquadra nos critérios previstos no inciso I do art. 2º, da Resolução-TCU 315/2020, mas sendo perfeitamente abarcada pelo inciso II do mesmo artigo.
Evidências que fundamentam as conclusões: 
40. Nota Técnica nº 27/2019, da Secretaria de Fomento e Incentivo à Cultura, do Ministério da Cidadania, de 15/1/2020 (peça 25, p. 27-51) .
	Conclusão
41. Substituir a determinação proposta por ciência, uma vez que esta última, na definição da Resolução-TCU 315/2020, é 'deliberação de natureza declaratória que cientifica o destinatário sobre a ocorrência de irregularidade, quando as circunstâncias não exigirem providências concretas e imediatas, sendo suficiente, para fins do controle, induzir a prevenção de situações futuras análogas'. Em consequência, considerar prejudicado o respectivo monitoramento.
	Proposta de encaminhamento: 
42. Dar ciência à Secretaria Especial da Cultura, do Ministério do Turismo, com fundamento no art. 9º, inc. I, da Resolução-TCU 315, de 2020, que em atendimento ao disposto no art. 6º, caput c/c § 3º, do Decreto 5.761/2006, deve-se fazer constar no Sistema de Apoio às Leis de Incentivo à Cultura - Salic análises detalhadas realizadas por parecerista credenciado e pela Comissão Nacional de Incentivo à Cultura relativas aos custos indicados nas propostas para captação de recursos da Lei 8.313/1991, com base em elementos como cotações, tabelas de preços, publicações especializadas, instrumentos matemáticos elaborados por aquela Secretaria e outras fontes disponíveis, de modo a certificar-se e a comprovar que tais custos estão condizentes com os praticados no mercado da respectiva região e com os limites de gastos impostos pela Secretaria de Fomento e Incentivo à Cultura, do Ministério da Cidadania.
Determinação 9.1.2 do Acórdão 2513/2018-TCU-Plenário
'9.1.2. no prazo de 30 (trinta) dias, antes de aprovar propostas de projetos culturais que já possuam outra fonte pública de renda, exija do proponente o plano de trabalho e a respectiva planilha de custos referente à aplicação de recursos estaduais e/ou municipais, de modo a certificar-se e a comprovar que a solicitação para captação de recursos incentivados pela Lei 8.313/1991 não irá se sobrepor à solicitação realizada a outros entes federativos (item III.2.6) .'
Situação que levou à proposição da deliberação
43. Foi constatada a aprovação, pelo Ministério da Cultura, de propostas para captação de recursos da Lei Rouanet com descrição insuficiente dos objetos por eles abrangidos, criando óbice ao adequado controle da execução do projeto cultural incentivado.
44. A aprovação de projetos culturais com objetos insuficientemente detalhados resulta em falta do nexo de causalidade entre os recursos captados e a finalidade do projeto cultural aprovado, bem como prejudica a transparência na gestão dos recursos incentivados e prejudica a análise técnica de cumprimento do objeto incentivado por meio da Lei 8.313/1991.
45. O Pronac 11.9806 - Museu de Arte do Rio - MAR, executado pela Fundação Roberto Marinho, teve como objetivo geral a viabilização do Museu de Arte do Rio - MAR com a complementação dos recursos já aplicados pela Prefeitura do Rio de Janeiro - R$ 61.946.727,12 - para concepção e execução das obras de restauro e obras civis para implantação do museu.
46. Por se tratar de projeto referente à complementação de recursos anteriormente transferidos pelo município do Rio de Janeiro para execução de obras civis, deveriam constar nos autos, de maneira detalhada, o que já tinha sido realizado com recursos municipais e quais as obras que seriam realizadas com recursos federais, de modo a evitar a sobreposição de recursos públicos para uma mesma finalidade.
47. O objetivo 'execução de obras civis da Escola do Olhar e área externa', por exemplo, não informa se a obra será complementação de algo já executado com recursos municipais ou se será uma obra que se iniciará do zero. 
Providências adotadas e comentários dos gestores
48. O gestor alega que a Instrução Normativa nº 2/2019, no que concerne o tema 'recurso de outras fontes', regulamenta que: 
'Art. 36. O projeto cultural poderá ser alterado na fase de execução, mediante solicitação do proponente, registrada e justi¿cada por meio do Salic, no mínimo, 30 (trinta) dias antes do início da execução da meta ou ação a ser alterada, que somente serão objeto de análise após a liberação para movimentação dos recursos, salvo as alterações de proponente, ¿cha técnica, etapas de trabalho, agência bancária, período de execução e outras fontes de recursos, com o prazo de 30 (trinta) dias para análise. 
[...] 
I - planilha orçamentária adequada à nova composição de fontes de recursos; 
a) o valor obtido e declarado de outras fontes será abado do valor homologado para execução. 
II - comprovantes de recebimento de recursos de outras fontes, como: 
a) extrato bancário em nome do proponente que comprove os valores a serem utilizados; 
b) contrato de patrocínio de recursos diversos, conforme o Anexo I; e 
c) comprovante de seleção em edital público ou privado, com valor especi¿cado.' 
49. Portanto, uma vez que a Instrução Normativa nº 2/2019 cria a regra, compete ao Sistema de Apoio às Leis de Incentivo à Cultura (SALIC) espelhar o normativo. Assim, há no SALIC a possibilidade para o proponente declarar os recursos proveniente de outras fontes, como recursos estaduais ou municipais, mas não somente eles, podendo o proponente declarar também recursos próprios. As categorias disponíveis no Sistema são: Incentivo Fiscal Federal, Incentivo Fiscal Estadual, Incentivo Fiscal Municipal, Recursos Privados de Terceiros, Recursos de Organização não governamental, Recursos de Organismo Internacional, Recursos da Administração Municipal, Recursos da Administração Estadual, Recursos da Administração Federal e Recursos Privados Próprios. 
50. Desta forma, ao preencher o plano orçamentário ou planilha de custos do projeto no SALIC, e ao declarar recursos de outras fontes, o proponente especi¿ca o item, a unidade, dias, quantidade de ocorrência, valor unitário, valor solicitado e a justi¿cativa.
51. Fundamentado no princípio da transparência, todas as planilhas orçamentárias que percorreram o ¿uxo do incentivo ¿scal a partir da Instrução Normativa nº 1/2017 estão disponíveis para consulta pública no Portal da Lei de Incentivo à Cultura , conforme abaixo: 
a) clicar no menu Ferramentas, abrir o SALIC Comparar;
b) clicar no menu CONSULTAR, submenu PROJETOS; 
c) em PRONAC digitar o número do Pronac desejado e clicar em OK; e 
d) clicar no Valor Aprovado para consultar a planilha orçamentária.
Análise
52. Considerando que constam dos projetos somente a informação meramente declaratória do proponente, com relação à utilização de recursos estaduais e/ou municipais nas propostas apresentadas, sem nenhuma ação investigativa por parte da Secretaria de Fomento e Incentivo à Cultura, nem mesmo por amostragem, para verificação e/ou comprovação da possível utilização de recursos outros, além daqueles oriundos da esfera federal, a determinação deve ser considerada em cumprimento. 
Evidências que fundamentam as conclusões: 
53. Nota Técnica nº 27/2019, da Secretaria de Fomento e Incentivo à Cultura, do Ministério da Cidadania, de 15/1/2020 (peça 25, p. 27-51) .
	Conclusão: considerar a determinação em cumprimento.
	Proposta de encaminhamento: 
54. Considerar em cumprimento a determinação contida do item 9.1.2 do Acórdão 2513/2018-TCU-Plenário. 
Determinação 9.1.3 do Acórdão 2513/2018-TCU-Plenário
'9.1.3. no prazo de 120 (cento e vinte) dias, analise conclusivamente as prestações de contas dos projetos culturais do Programa Nacional de Apoio à Cultura - Pronac 15.4674, 16.2180, 15.4225, 09.6277, 12.9046, 10.12458, 13.5253, 12.7212, 10.7097, 11.9806, 13.9298, 14.10875 e, para tanto, leve em consideração as impropriedades/irregularidades mencionadas pela equipe de fiscalização do TCU relacionadas no Quadro-Resumo dos achados de auditoria anexo ao Relatório de Fiscalização (peça 73, p. 95-97) , bem como os principais aspectos descritos como achados de auditoria em cada projeto cultural auditado, constante do Anexo A do referido documento (itens III.4.6; III.5.6; III.6.6; III.7.6; III.8.6; III.9.6; III.10.6; III.11.6 do Relatório de Fiscalização) .'
Situação que levou à proposição da deliberação
55. Achados de auditoria em cada projeto cultural auditado, constantes do Anexo A do referido documento (itens III.4.6; III.5.6; III.6.6; III.7.6; III.8.6; III.9.6; III.10.6; III.11.6 do Relatório de Fiscalização) 
Providências adotadas e comentários dos gestores
56. Os projetos mencionados na determinação do Tribunal de Contas da União, são projetos cujas prestações de contas foram apresentadas em papel, e compõem o passivo de prestação de contas (projetos cuja avaliação de resultado permanece pendente de análise) sob gestão da Secretaria de Gestão de Fundos e Transferência (SGFT/SE) , cabendo a esta Secretaria tão somente a análise de objeto.
 (...) 
57. O projeto 1410875, teve sua análise de objeto iniciada.  Os projetos 154225, 129046, 1012458, 135253, 127212, 107097, 119806 e 139298, aguardam digitalização e encaminhamento à Secretaria de Fomento e Incentivo à Cultura (SEFIC) , para análise do objeto de forma subsidiária, visando o encaminhamento à SGFT/SE, para decisão quanto à aprovação ou reprovação das contas. Quanto aos demais projetos, já estão sob responsabilidade da Secretaria de Gestão de Fundos e Transferência (SGFT/SE/Cidadania) . 
58. Assim, os projetos aguardam na ¿la de análise de objeto, com pedido de priorização, respeitando-se a capacidade operacional da equipe.
Análise
59. Segue abaixo quadro com os projetos com prestações de contas questionadas e a respectiva situação.
	Projeto
	Data término
	Situação prestação de contas

	15.4674
	31/05/2016
	Análise de resposta de diligência
Providências: diligência respondida pelo proponente, esperando decisão.

	16.2180
	10/05/2017
	Em processo de instauração de Tomada de Contas Especial
Providências: aguarda análise de recurso.

	15.4225
	31/03/2017
	Aguarda análise financeira
Providências: projeto encaminhado para avaliação financeira.

	09.6277
	15/03/2011
	Análise Financeira da Prestação de Contas
Providências: em análise financeira.

	12.9046
	31/12/2014
	Análise Financeira da Prestação de Contas
Providências: respondeu diligência. Em análise.

	10.12458
	30/04/2013
	Diligenciado - Prestação de Contas
Providências: 2ª Diligência enviada com prazo de vencimento para 24/08/2020.

	13.5253
	31/12/2015
	Aguarda análise financeira
Providências: projeto encaminhado para avaliação financeira

	12.7212
	31/12/2015
	Apresentou prestação de contas
Providências: recebemos nesta Coordenação-Geral de Acompanhamento e Avaliação, em 05/02/2016, a Prestação de Contas Final com 01 exemplar da Obra: (LENDAS BRASILEIRAS-A ARCA DA MATA) e Material de Divulgação do projeto em tela.

	10.7097
	30/06/2015
	Apresentou prestação de contas
Providências: recebemos nesta Coordenação-Geral de Acompanhamento e Avaliação, em 17/07/2015, Documentação referente a Prestação de Contas.

	11.9806
	30/08/2013
	Apresentou prestação de contas
Providências: recebemos nesta Coordenação-Geral de Acompanhamento e Avaliação, em 02/09/2013, a Prestação de Contas Final com Material de Divulgação do projeto em tela.

	13.9298
	31/12/2014
	Em análise técnica
Providências: projeto encaminhado para avaliação técnica de resultado.

	14.10875
	31/12/2015
	Análise de resposta de diligência
Providências: diligência respondida pelo proponente, esperando decisão.

60. Como se pode observar, não houve análise conclusiva das prestações de contas de nenhum dos projetos constantes da determinação em tela. A segunda coluna mostra as datas de término dos projetos, ficando claro o enorme lapso temporal entre o fim dos projetos, a data do acórdão que determinou a análise das referidas prestações de contas (31/10/2018) e o tempo presente, o que demonstra o atraso dos órgãos envolvidos em cumprir a obrigação legal de analisar a prestação de contas dos projetos executados, obrigação essa já prevista no Decreto nº 5.761, de 27/04/2006, que regulamenta a Lei no 8.313, de 23 de dezembro de 1991, que estabelece a sistemática de execução do Programa Nacional de Apoio à Cultura - Pronac e dá outras providências, na IN nº 1, de 05 de outubro de 2010, do então Ministério da Cultura e normas subsequentes. No entanto, considerando as informações trazidas pelo gestor, mesmo que fora do prazo estabelecido, para o correto encaminhamento do presente item, deve-se remeter às novas orientações emanadas pela Resolução-TCU 315/2020, que objetivam formular deliberações racionais, viáveis, claras, objetivas, que possam culminar em resultados efetivos para a administração pública ao menor custo possível; e tendo em conta que não é necessário impor, de imediato, medidas concretas para sanar a irregularidade ou desconstituir seus efeitos; vê-se como alternativa mais adequada para esse momento processual comunicar à Secretaria de Gestão de Fundos e Transferência (SGFT/SE/Cidadania) sobre a necessidade de finalizar o exame das prestações de contas dos projetos culturais do Programa Nacional de Apoio à Cultura - Pronac 15.4674, 16.2180, 15.4225, 09.6277, 12.9046, 10.12458, 13.5253, 12.7212, 10.7097, 11.9806, 13.9298, 14.10875, apurando eventuais danos ao erário, e instaurando, se for o caso, a (s) tomada (s) de contas especial.
61. Dessa forma, considerando que o concedente dos recursos tem a competência primária para fiscalizar a correta aplicação dos recursos federais transferidos para Estados e Municípios; cabendo ao TCU, via de regra, agir após a devida atuação do ente repassador; e ainda tendo em conta as novas orientações emanadas pela Resolução-TCU 315/2020, sugere-se, nesse momento processual, comunicar à Secretaria de Gestão de Fundos e Transferência (SGFT/SE/Cidadania) sobre a necessidade de finalizar o exame da prestação de contas dos projetos acima listados.
Evidências que fundamentam as conclusões: 
62. Nota Técnica nº 27/2019, da Secretaria de Fomento e Incentivo à Cultura, do Ministério da Cidadania, de 15/1/2020 (peça 25, p. 27-51) e consulta ao site http://versalic.cultura.gov.br/#/home em 4/8/2020.
Conclusão: considerando que a determinação ainda não foi cumprida, deve-se considera-la em cumprimento e fixar prazo à Secretaria-Executiva do Ministério do Turismo (MTur) , para que conclua o exame das prestações de contas elencadas na determinação contida no item 9.1.3 do Acórdão 2513/2018-TCU-Plenário. 
	Proposta de encaminhamento: 
63. fixar o prazo de 90 (noventa) dias à Secretaria-Executiva do Ministério do Turismo (MTur) , para que sejam concluídos os exames das prestações de contas dos projetos culturais do Programa Nacional de Apoio à Cultura - Pronac 15.4674, 16.2180, 15.4225, 09.6277, 12.9046, 10.12458, 13.5253, 12.7212, 10.7097, 11.9806, 13.9298, 14.10875, apurando eventuais danos ao erário, e instaurando, se for o caso, as tomadas de contas especiais. 
Determinação 9.1.4 do Acórdão 2513/2018-TCU-Plenário
'9.1.4. no prazo de 30 (trinta) dias, normatize a exigência para que a documentação comprobatória da execução financeira do projeto (notas fiscais, faturas etc.) seja emitida pelo fornecedor do produto/prestador do serviço com a devida identificação do projeto cultural e seu respectivo número Pronac, de modo a evitar que uma mesma documentação comprobatória seja apresentada na prestação de contas de projetos culturais distintos (item III.4.6 do Relatório de Fiscalização) .'
Situação que levou à proposição da deliberação
63. Foi constatado que a documentação comprobatória da execução dos projetos culturais constantes da amostra da auditoria que deu origem ao presente acórdão não possui a descrição detalhada dos serviços prestados ou produtos entregues ao proponente, bem como carece de informações suficientes para comprovar a adequada aplicação dos recursos captados por meio dos incentivos fiscais da Lei nº 8.313/1991 (Lei Rouanet) .
64. Nos termos do § 1º, art. 73, da IN 1/2010, do § 1º, art. 79, da IN MinC 1/2012 e do § 1º art. 83, da IN MinC 1/2013, 'As faturas, os recibos, as notas fiscais, os cheques emitidos e quaisquer outros documentos de que trata este artigo deverão conter a discriminação dos serviços contratados ou dos produtos adquiridos, o número de registro no Pronac e o nome do projeto'.
65. As descrições constantes nas notas fiscais apresentadas pelas proponentes dos projetos culturais  auditados, em geral, não fornecem detalhamento mínimo do serviço/produto contratado de modo a inviabilizar, dentre outros elementos: a correta aferição das características do objeto adquirido; a adequação dos preços entre o que foi pago e seu valor de mercado; a identificação sobre se o que foi contratado está de acordo com os custos do projeto apresentados ao MinC quando da solicitação para captação de recursos; a adequação entre as quantidades adquiridas e as quantidades apresentadas no projeto enviado ao MinC para solicitar a captação de recursos.
Providências adotadas e comentários dos gestores
66. Segundo as alegações apresentadas, 'a partir do novo modelo de contas estabelecido pela Instrução Normativa nº 1/2017, a prestação de contas é realizada em tempo real a partir de um novo modelo de transação eletrônica, por meio de conta vinculada do Banco do Brasil, que possibilita a comprovação digital dos gastos, a medida em que eles forem realizados pelo proponente. 
67. Os gastos realizados são informados ao Ministério pelo Banco do Brasil em 24 horas (Dia + 1) após a movimentação da conta. O novo procedimento possibilita a vinculação entre o Cadastro de Pessoas Físicas (CPF) e/ou Cadastro Nacional da Pessoa Jurídica (CNPJ) do proponente, com o CPF e/ou CNPJ do fornecedor de serviços ou produtos ao projeto cultural. Além disso, o documento de comprovação da despesa está vinculado no SALIC ao item orçamentário.'
68. O novo modelo de contas pretende, entre outros, mitigar a possibilidade de duplicidade de documentos comprobatórios em mais de um projeto. Além disso, a informação sobre o pagamento com recursos oriundos de incentivo ¿scal concedido pela Administração está disponível para consulta pública no Portal da Lei de Incentivo à Cultura , conforme abaixo:
a) clicar no menu Ferramentas, abrir o SALIC Comparar;
b) clicar no menu CONSULTAR, submenu PROJETOS;
c) em PRONAC digitar o número do Pronac desejado e clicar em OK; e
d) clicar no Valor Comprovado para consultar os pagamentos aos fornecedores do projeto por item orçamentário.
Análise
69. Em consulta ao Salic, conforme links indicados, foi verificado que as alegações apresentadas confirmam o cumprimento da determinação proferida.
Evidências que fundamentam as conclusões: 
70. Nota Técnica nº 27/2019, da Secretaria de Fomento e Incentivo à Cultura, do Ministério da Cidadania, de 15/1/2020 (peça 25, p. 27-51) .
	Conclusão: considerar a determinação cumprida.
	Proposta de encaminhamento: 
71. Considerar cumprida a determinação contida do item 9.1.4 do Acórdão 2513/2018-TCU-Plenário.
Determinação 9.1.5 do Acórdão 2513/2018-TCU-Plenário
'9.1.5. no prazo de 30 (trinta) dias, normatize a exigência de que os proponentes dos projetos culturais incentivados com recursos da Lei 8.313/1991, enquanto não for efetivamente implementada a utilização do cartão magnético para a movimentação de recursos financeiros da Lei Rouanet, apresentem mensalmente ao Ministério da Cultura, por meio do Salic: i) os extratos das contas bancárias específicas dos projetos culturais incentivados emitidos por instituição financeira oficial referente à movimentação dos recursos executada no mês imediatamente anterior ao envio da documentação exigida; ii) as documentações comprobatórias (faturas, notas fiscais etc.) dos débitos lançados nos referidos extratos bancários; e iii) a conciliação bancária entre os mencionados extratos bancários e as documentações comprobatórias dos débitos (item III.12.6) .'
Situação que levou à proposição da deliberação
72. Considerando a amostra auditada, utilizando apenas o extrato da conta corrente de um projeto cultural financiado com recursos da Lei Rouanet, é impossível que se saiba quem foi o destinatário final dos recursos públicos, pois inexiste tal informação nos documentos bancários apresentados.
73. Além disso, observou-se elevada quantidade de pagamentos realizados por meio de cheques, de maneira que no extrato bancário faz constar apenas a rubrica 'cheque compensado', sem identificar o beneficiário do cheque.
74. Outro problema da sistemática de apresentação do extrato bancário da conta movimento, quando da realização da auditoria, diz respeito ao fato de os lançamentos não ocorreram na ordem cronológica de ocorrência dos débitos.
Providências adotadas e comentários dos gestores
75. A citada Nota Técnica traz os seguintes esclarecimentos acerca da questão: no que se refere à normatização de apresentação mensal, pelos proponentes, de i) extratos das contas bancárias, mesmo antes da implementação do novo modelo de contas iniciado a partir da Instrução Normativa nº 1/2019, os projetos executados a partir de 2010 já possuem os extratos das contas registrados no Sistema de Apoio às Leis de Incentivo à Cultura (SALIC) , uma vez que desde 2010 já existia rotina para envio dessas informação pelo Banco do Brasil ao Ministério da Cultura por meio de um arquivo no formato RET com as informações de movimentação ¿nanceira do dia anterior. 
76. Quanto à apresentação mensal, pelos proponentes, de ii) documentações comprobatórias (faturas, notas ¿scais etc.) dos débitos lançados nos referidos extratos bancários e iii) conciliação bancária entre os mencionados extratos bancários e as documentações comprobatórias dos débitos, a Instrução Normativa nº 2/2019 regulamenta que: 
'Art. 47. As doações e os patrocínios captados pelos proponentes em razão do mecanismo de incentivo, decorrentes de renúncia ¿scal tornam-se recursos públicos, e os projetos culturais estão sujeitos ao acompanhamento e à avaliação de resultados. § 1º A comprovação ¿nanceira no Salic deverá ser feita pelo proponente, à medida que os correspondentes débitos verem sido lançados no extrato bancário, com a respectiva anexação de documentos comprobatórios, podendo constituir-se de:
I - cópia dos despachos adjudicatórios e homologações das licitações realizadas ou justi¿cava para sua dispensa ou inexigibilidade, com o respectivo embasamento legal, quando o proponente pertencer à administração pública;
II - cópia das cotações de preços, nas hipóteses previstas nesta Instrução Normativa;
III - cópias das notas ¿scais, recibos diversos, Recibo de Pagamento ao Contribuinte Individual (RPCI) , faturas, contracheques, entre outros; 
IV - memória de cálculo do rateio das despesas, quando for o caso; e 
V - comprovante do recolhimento ao FNC de eventual saldo não utilizado na execução do projeto, incluídos os rendimentos da aplicação ¿nanceira.' 
[...]
77. Em cumprimento do regulamento, o Sistema de Apoio às Leis de Incentivo à Cultura - SALIC, já possui módulo no qual o proponente apresenta realiza sua comprovação ¿nanceira, ao mesmo tempo em que realiza a conciliação bancária.
Análise
78. A justificativa apresentada comprova o cumprimento da determinação contida no item 9.1.5 do Acórdão 2513/2018-TCU-Plenário.
Evidências que fundamentam as conclusões: 
79. Nota Técnica nº 27/2019, da Secretaria de Fomento e Incentivo à Cultura, do Ministério da Cidadania, de 15/1/2020 (peça 25, p. 27-51) .
Conclusão: considerar a determinação cumprida.
Proposta de encaminhamento: 
80. Considerar cumprida a determinação contida do item 9.1.5 do Acórdão 2513/2018-TCU-Plenário.
Determinação 9.1.6 do Acórdão 2513/2018-TCU-Plenário
'9.1.6. no prazo de 30 (trinta) dias, defina critérios objetivos por meio dos quais possa conferir, quando da análise das prestações de contas, se os valores praticados pelos proponentes na execução de projetos culturais financiados com recursos da Lei 8.313/1991 a título de remuneração para captação de recursos são compatíveis com os princípios constitucionais da economicidade e da eficiência, de modo a certificar-se e a comprovar que tais custos estão condizentes com os praticados no mercado da respectiva região (item III.13.6) .'
Situação que levou à proposição da deliberação
81. Para todos os projetos culturais analisados cujo proponente solicitou ao MinC orçamento para realizar despesas relativas a remuneração para captação de recursos e teve o pleito aprovado, houve a realização de despesas até o limite do valor legal permitido à época da execução do projeto, que, nos casos analisados, era de R$ 100.000,00, sem que houvesse qualquer documentação comprobatória dos serviços realizados pelo fornecedor e que atestassem a economicidade das contratações e sua adequação aos valores praticados no mercado.
Providências adotadas e comentários dos gestores
82. A justificativa apresentada aponta que 'não há repasse direto de valores do Ministério aos proponentes culturais. Os proponentes são responsáveis por realizar a captação de recursos junto às pessoas físicas e jurídicas.' 
83. Há uma série de considerações sobre os aspectos culturais e mercadológicos utilizados para a captação de recursos. Informa que 'idealmente, todo e qualquer projeto aprovado por meio do mecanismo do incentivo ¿scal, deveria receber recursos para ser executado. Contudo, o mecanismo trabalha com grau de incerteza e envolve questões como àquelas trazidas nos parágrafos anteriores acerca da relação entre os projetos e patrocínio e/ou doação. Assim, uma vez que a incerteza quanto à captação é parte intrínseca ao mecanismo, o Ministério optou por determinar o limite previsto no Decreto 5.761/2016 em R$ 100.000,00: 
Instrução Normativa 02/2019 
'Art. 8º A remuneração para captação de recursos ¿ca limitada a 10% (dez por cento) do valor do Custo do Projeto (Anexo I) e ao teto de R$ 100.000,00 (cem mil reais) . 
§ 1º Os valores destinados à remuneração para captação de recursos somente poderão ser pagos proporcionalmente às parcelas já captadas.' 
84. O valor de R$ 100.000,00 trazido no caput do art. 8º acima transcrito foi de¿nido tendo como fundamento o desejo da administração em despertar maior interesse em projetos abaixo de R$ 1.000.000,00...'
 (...) 
85. 'Além disso, a opção da Administração pelos pagamentos serem realizados à proporcionalidade de parcelas captadas, (...) decorre da inexistência de cadastro o¿cial de captadores no Brasil, uma vez que a pro¿ssão não é regulamentada. Soma-se a ausência de regulamentação a realidade dos projetos culturais apresentadas via Lei Rouanet:  inúmeros proponentes são pessoa física ou pessoa jurídica de pequeno porte, especialmente na faixa dos projetos até R$ 1.000.000,00. Assim, é oportunizado ao proponente de projetos até R$ 1.000.00,00 contratar um captador que, de outra forma, não estaria disponível para projetos de menor porte. 
86. Não obstante a motivação acima apresentada, estão em estudo a implementação de melhorias no modelo que, caso aprovadas, trarão mudanças à captação de recurso dos projetos no incentivo ¿scal. Assim, entende-se que o percentual destinado à remuneração de captação está baseado em critérios objetivos e dialoga com a complexidade do mecanismo de incentivo ¿scal.'
Análise
87. Ressalte-se que a Nota Técnica nº 27/2019, que embasa as alegações apresentadas é datada de 15/01/2020, enquanto o Acórdão 2513/2018-TCU-Plenário foi proferido na sessão de 31/10/2018, havendo, portanto, um lapso de tempo superior a um ano entre a determinação exarada e as alegações apresentadas. A despeito de todo o arrazoado, o ponto que vai ao encontro da referida determinação é a afirmação de que 'estão em estudo a implementação de melhorias no modelo que, caso aprovadas, trarão mudanças à captação de recurso dos projetos no incentivo ¿scal'. Ainda assim, muito incipiente para considerar a determinação cumprida, já que não são informados dados que sejam condizentes com os 'critérios objetivos' da determinação contida no item 9.1.6. Dessa maneira, considerando as justificativas apresentadas considera-se em cumprimento a referida deliberação.
Evidências que fundamentam as conclusões: 
88. Nota Técnica nº 27/2019, da Secretaria de Fomento e Incentivo à Cultura, do Ministério da Cidadania, de 15/1/2020 (peça 25, p. 27-51) .
	Conclusão: considerar em cumprimento a determinação contida no item 9.1.6.
	Proposta de encaminhamento: 
89. Considerar em cumprimento a determinação do item 9.1.6 do Acórdão 2513/2018-TCU-Plenário, dispensando-se a formulação de providências adicionais ante o que dispõe o art. 16, parágrafo único, inciso II, da Resolução-TCU 315/2020.
Determinação 9.1.7 do Acórdão 2513/2018-TCU-Plenário
'9.1.7. no prazo de 30 (trinta) dias, normatize a exigência para que os proponentes de projetos culturais do tipo 'Plano Anual' e equivalentes, apresentem a documentação comprobatória da execução do 'subprojeto' realizado dentro do plano anual, de modo que a documentação relativa a prestação de contas seja apresentada por intermédio do Sistema de Apoio às Leis de Incentivo à Cultura - Salic em até 30 dias após a realização do evento cultural e disponibilizada para consulta pública na internet  (item IV.1.6) .
	Situação que levou à proposição da deliberação
90. Em busca realizada nos portais eletrônicos versalic.cultura.gov.br, dados.cultura.gov.br e http://sistemas.cultura.gov.br/salicnet/Salicnet/Salicnet.php, observou-se que esses mecanismos de transparência dos gastos dos recursos oriundos da Lei 8.313/1991 não possuem informações suficientes para o adequado controle social.
91. Ressalta-se que, mesmo nos portais eletrônicos de transparência do MinC, em relação aos projetos culturais do tipo 'Plano Anual de Atividades' não há segregação das prestações de contas dos diversos subprojetos executados pelos proponentes ao longo de um ano, o que reduz ainda mais a transparência na aplicação dos recursos públicos para essa modalidade de projeto, pois permanece as dificuldades encontradas por CGU e TCU no que tange à análise desse tipo de projeto: dificuldade em vincular cada gasto apresentado a seu 'subprojeto'.
	Providências adotadas e comentários dos gestores
92. Inicialmente, traz-se informação acerca da diferença entre 'produto principal' e 'produto secundário': 'a nova sistemática estabelecida pela Instrução Normativa 1/2017, que permanece em vigor na Instrução Normativa nº 2/2019, prevê que todos os projetos, inclusive Planos Anuais, sejam executados a partir da entrega de produto principal e produtos secundários (chamado pelo TCU de subprojeto) . 
93. Conceitua a IN nº 2/2019: 
'ANEXO I - GLOSSÁRIO 
[...] 
XXXII - Produto principal: resultado preponderante do projeto, assim entendido o evento, atividade ou bem cultural primordial, ¿nalístico ou essencial, podendo ser determinado pela pauta mais extensa ou custo mais elevado. 
XXXIII - Produto secundário: demais resultados do projeto cultural, abrangendo eventos, atividades ou bens culturais que dependem, derivam ou se vinculam ao produto principal do projeto.' 
94. E conclui: quanto à normatização de apresentação da prestação de contas em até 30 dias após a realização do evento cultural, com disponibilização para consulta pública na internet, a Instrução Normativa prevê: 
'Art. 43. Os projetos culturais terão sua execução acompanhada de forma a assegurar a consecução do seu objeto, permitida a delegação, conforme previsto no art. 8º do Decreto nº 5.761, de 2006.
 § 1º O acompanhamento previsto no caput será realizado por meio de monitoramento, mediante comprovação da execução pelo proponente no Salic ao longo do projeto, e da disponibilidade de informações de consumo no Portal da Transparência, contemplando as etapas de execução do objeto, de acordo com o que foi estabelecido no plano de execução. 
[...] 
§ 6º Quando o proponente deixar de realizar alguma comprovação prevista no § 1º, o Ministério da Cidadania o noti¿cará, uma única vez, para que, no prazo de 20 (vinte) dias, regularize a situação do projeto, sob pena de registro de inadimplência na forma do art. 58.'
Análise
95. Embora o texto da citada instrução normativa não faça previsão explícita de que a prestação de contas seja prestada até 30 dias após a realização do evento, considerando o disposto no art. 43 da Instrução Normativa nº 2/2019, deve-se considerar a determinação cumprida.
Evidências que fundamentam as conclusões: 
96. Nota Técnica nº 27/2019, da Secretaria de Fomento e Incentivo à Cultura, do Ministério da Cidadania, de 15/1/2020 (peça 25, p. 27-51) .
	Conclusão: considerar a determinação cumprida.
	Proposta de encaminhamento: 
97. Considerar cumprida a determinação contida do item 9.1.7 do Acórdão 2513/2018-TCU-Plenário.
Determinação 9.1.8 do Acórdão 2513/2018-TCU-Plenário
'9.1.8. no prazo de 180 (cento e oitenta) dias, insira no portal www.versalic.cultura.gov.br toda a documentação comprobatória (notas fiscais, faturas, extratos bancários etc.) apresentada pelos proponentes relativa à execução de todos os projetos culturais das entidades objeto da presente auditoria - Instituto Festival de Música de Santa Catarina, Instituto Tomie Ohtake, Instituto Itaú Cultural, Base Sete Projetos Culturais Ltda., JWAP Promoções e Eventos Ltda., NETT Núcleo Experimental Teatro de Tábuas, Fundação Roberto Marinho (item IV.1.6) .'
Situação que levou à proposição da deliberação
98. Em busca realizada nos portais eletrônicos versalic.cultura.gov.br, dados.cultura.gov.br e http://sistemas.cultura.gov.br/salicnet/Salicnet/Salicnet.php, observou-se que esses mecanismos de transparência dos gastos dos recursos oriundos da Lei 8.313/1991 não possuem informações suficientes para o adequado controle social.
99. Por meio desses portais o cidadão não consegue ter acesso, por exemplo, à planilha de custos do projeto cultural aprovado e nem aos pareceres emitidos pelos pareceristas credenciados junto ao MinC, pelas entidades vinculadas ao Ministério, quando instadas a se manifestarem, e pela Comissão Nacional de Incentivo à Cultura, que são peças fundamentais para justificar a aprovação do projeto cultural a ser incentivado.
100. De igual modo, os portais mencionados não apresentam os extratos bancários das contas específicas dos projetos culturais incentivados, com a respectiva anexação de documentos comprobatórios (notas fiscais, faturas, recibos etc.) dos débitos lançados, apesar de indicar a quem foi efetuado o pagamento, identificando o fornecedor pelo seu nome e CPF/CNPJ.
101. Ressalta-se que, mesmo nos portais eletrônicos de transparência do MinC, em relação aos projetos culturais do tipo 'Plano Anual de Atividades' não há segregação das prestações de contas dos diversos subprojetos executados pelos proponentes ao longo de um ano, o que reduz ainda mais a transparência na aplicação dos recursos públicos para essa modalidade de projeto, pois permanece as dificuldades encontradas por CGU e TCU no que tange à análise desse tipo de projeto: dificuldade em vincular cada gasto apresentado a seu 'subprojeto'.
Providências adotadas e comentários dos gestores
102. Trata-se de demanda que em momento anterior esteve sob gestão do Comitê Gestor do Passivo e Gerências e a partir da edição da Portaria 942/2019, passou a compor competência da Secretaria de Gestão de Fundos e Transferências (SGFT/SE) .
Análise
103. O Decreto Nº 10.359, de 20 de maio de 2020 estabelece:
'Art. 41. À Secretaria Especial e às Secretarias Nacionais compete fiscalizar ou supervisionar a execução dos instrumentos de repasse de recursos, de contratos e de instrumentos congêneres e analisar e emitir parecer conclusivo sobre as prestações de contas, parciais ou finais, quanto aos seus aspectos técnicos, nas suas áreas de competência.§ 1º Na hipótese de não aprovação das prestações de contas a que se refere o caput, após exauridas as providências cabíveis, a Secretaria Especial e as Secretarias Nacionais proporão medidas sob sua responsabilidade.
§ 2º O Secretário Especial e os Secretários Nacionais decidirão sobre a aprovação das prestações de contas dos recursos vinculados às suas unidades gestoras, com fundamento em pareceres técnicos e financeiros conclusivos e devidamente aprovados pelos titulares das áreas responsáveis por sua elaboração.'
104. Importante ressaltar que a ausência dos documentos citados constitui afronta à Lei nº 12.527/2011 - Lei de Acesso à Informação.
105. A Portaria nº 942, de 17 de maio de 2019, do Gabinete do Ministro da Cidadania, estabelece em seu art. 1º que:
'Fica delegada ao Secretário de Gestão de Fundos e Transferências a competência para decidir sobre a aprovação da prestação de contas e autorizar a suspensão ou cancelamento dos registros de inadimplência nos sistemas da Administração Pública Federal, referentes aos processos regidos pelas seguintes normas:
I - Decreto nº 6.170, de 25 de julho de 2007;
II - Portaria Interministerial MP/MF/CGU nº 127, de 29 de maio de 2008;
III - Portaria Interministerial MP/MF/CGU nº 507, de 24 de novembro de 2011; IV - Portaria Interministerial MP/MF/CGU nº 424, de 30 de dezembro de 2016; V - Instrução Normativa nº 01, de 15 de janeiro de 1997, da Secretaria do Tesouro Nacional;
VI - Lei nº 8.313, de 23 de dezembro de 1991;
VII - Lei nº 13.018, de 22 de julho de 2014;
VIII - Lei nº 13.019, de 31 de julho de 2014; e
IX - Lei nº 11.438, de 29 de dezembro de 2006.'
106. A presente deliberação, assim como aquela descrita no item 9.1.1 possui natureza declaratória que cientifica o destinatário sobre situação irregular, de forma que atue em caráter preventivo, a fim de inibir situações futuras análogas. 
107. Nesse momento, cumpre observar que a Resolução-TCU 315/2020, por tratar de matéria de cunho processual, aplica-se imediatamente na entrada de sua vigência, inclusive abarcando deliberações proferidas antes da edição do referido normativo, conforme se pode interpretar do seu art. 17, § 3º.
108. Assim, voltando à deliberação ora analisada (item 9.1.8) , verifica-se que o dispositivo possui característica de 'ciência', na forma disciplinada no art. 9º, inciso II, da Resolução-TCU 315/2020. 
109. Por esse motivo, a deliberação não se enquadra nos critérios previstos no inciso I do art. 2º, da Resolução-TCU 315/2020, mas sendo perfeitamente abarcada pelo inciso II do mesmo artigo.
Evidências que fundamentam as conclusões: 
110. Nota Técnica nº 27/2019, da Secretaria de Fomento e Incentivo à Cultura, do Ministério da Cidadania, de 15/1/2020 (peça 25, p. 27-51) .
	Conclusão
111. Substituir a determinação proposta por ciência, uma vez que esta última, na definição da Resolução-TCU 315/2020, é 'deliberação de natureza declaratória que cientifica o destinatário sobre a ocorrência de irregularidade, quando as circunstâncias não exigirem providências concretas e imediatas, sendo suficiente, para fins do controle, induzir a prevenção de situações futuras análogas'.
	Proposta de encaminhamento: 
112. Dar ciência à Secretaria-Executiva do Ministério do Turismo, com fundamento no art. 9º, inc. I, da Resolução-TCU 315, de 2020, de que a não disponibilização dos documentos relativos ao processo de aprovação e execução dos projetos culturais incentivados pela Lei 8.313/1991 (notas fiscais, faturas, extratos bancários etc.) no portal www.versalic.cultura.gov.br, está em desacordo com o preceito geral de transparência do gasto público insculpido no art. 5º, inciso XXXIII da CF/88 e na Lei de Acesso à Informação.
Determinação 9.1.9 do Acórdão 2513/2018-TCU-Plenário
'9.1.9. no prazo de 365 dias, insira no portal www.versalic.cultura.gov.br toda a documentação comprobatória (notas fiscais, faturas, extratos bancários etc.) da execução dos projetos culturais financiados pela Lei 8.313/1991 que não compõem o chamado 'passivo de prestações de contas do Ministério da Cultura pendentes de análise', referente aos projetos incentivados pela Lei 8.313/1991 (item IV.1.6) .'
Situação que levou à proposição da deliberação
113. Em busca realizada nos portais eletrônicos versalic.cultura.gov.br, dados.cultura.gov.br e http://sistemas.cultura.gov.br/salicnet/Salicnet/Salicnet.php, observou-se que esses mecanismos de transparência dos gastos dos recursos oriundos da Lei 8.313/1991 não possuem informações suficientes para o adequado controle social.
114. Por meio desses portais o cidadão não consegue ter acesso, por exemplo, à planilha de custos do projeto cultural aprovado e nem aos pareceres emitidos pelos pareceristas credenciados junto ao MinC, pelas entidades vinculadas ao Ministério, quando instadas a se manifestarem, e pela Comissão Nacional de Incentivo à Cultura, que são peças fundamentais para justificar a aprovação do projeto cultural a ser incentivado.
115. De igual modo, os portais mencionados não apresentam os extratos bancários das contas específicas dos projetos culturais incentivados, com a respectiva anexação de documentos comprobatórios (notas fiscais, faturas, recibos, etc.) dos débitos lançados, apesar de indicar a quem foi efetuado o pagamento, identificando o fornecedor pelo seu nome e CPF/CNPJ.
116. Ressalta-se que, mesmo nos portais eletrônicos de transparência do MinC, em relação aos projetos culturais do tipo 'Plano Anual de Atividades' não há segregação das prestações de contas dos diversos subprojetos executados pelos proponentes ao longo de um ano, o que reduz ainda mais a transparência na aplicação dos recursos públicos para essa modalidade de projeto, pois permanece as dificuldades encontradas por CGU e TCU no que tange à análise desse tipo de projeto: dificuldade em vincular cada gasto apresentado a seu 'subprojeto'.
Providências adotadas e comentários dos gestores
117. O gestor informa que 'não obstante a determinação do TCU circunscrever a disponibilização das informações aos projetos que não compõe o passivo de prestação de contas (passivo aqui compreendido como projetos cujas prestações de contas apresentadas não foram analisadas no prazo determinado pelo normativo) , a implementação acima é mais abrangente, uma vez que permite que todos os projetos que apresentaram prestação de contas em formato digital (obrigatório a partir de outubro de 2018) , integrantes do passivo ou não, tenham sua transparência plena disponibilizada no VerSalic.'
Análise
118. A determinação proferida está em consonância com aquela contida no item anterior 9.1.8. Assim, considerando o disposto na Resolução-TCU 315/2020 não há o que acrescentar em relação ao monitoramento da presente determinação, já que o encaminhamento proposto para a determinação 9.1.8 do Acórdão 2513/2018-TCU-Plenário engloba o universo de todos os projetos culturais financiados com base na Lei 8.313/1991.
Evidências que fundamentam as conclusões: 
119. Nota Técnica nº 27/2019, da Secretaria de Fomento e Incentivo à Cultura, do Ministério da Cidadania, de 15/1/2020 (peça 25, p. 27-51) .
	Conclusão: considerar a determinação prejudicada.
	Proposta de encaminhamento: 
120. Considerar prejudicado o monitoramento da determinação contida no item 9.1.9 do Acórdão 2513/2018-TCU-Plenário.
Determinação 9.1.10 do Acórdão 2513/2018-TCU-Plenário
'9.1.10. no prazo de 120 (cento e vinte) dias, comprove perante ao TCU que houve a restituição aos cofres do Fundo Nacional de Cultura de valores relativos a pagamentos indevidos de tarifas bancárias (item III.9 do Relatório de Fiscalização) ;'
Situação que levou à proposição da deliberação
121. Verificou-se que, a despeito da clara vedação legal, o Banco do Brasil cobrou dos proponentes dos projetos culturais incentivados tarifas bancárias incidentes sobre a movimentação de recursos oriundos da Lei 8.313/1991 (Lei Rouanet) nas contas especificas criadas para a execução das ações culturais.
122. De igual modo, apesar da vedação ao pagamento de tarifas bancárias com recursos da Lei Rouanet, os proponentes estão utilizando recursos públicos para tal fim.
123. Concluiu-se que houve despesas em favor de instituições financeiras a título de pagamento de tarifas bancárias com recursos que deveriam ser aplicados no desenvolvimento da cultura do país.
Providências adotadas e comentários dos gestores
124. A Nota Técnica nº 27/2019 traz os seguintes esclarecimentos, com relação à questão contida na determinação em tela: 'a cobrança de tarifas bancárias nas contas dos projetos de incentivo ¿scal do Programa Nacional de Apoio à Cultura (PRONAC) é prerrogativa exclusiva do Banco do Brasil, razão pela qual o atendimento de fato da determinação é circunscrito àquela instituição. Não obstante, a Secretaria de Fomento e Incentivo à Cultura atuou, de maneira interveniente, com o objetivo de fazer cumprir a determinação. 
125. Inicialmente, esta Secretaria, ao tomar conhecimento de eventual cobrança indevida de taxas e tarifas realizadas pelo Banco do Brasil nas contas dos projetos culturais, o o¿cia a restituí-las, uma vez que todas as contas cadastradas no sistema corporativo do Banco do Brasil, vinculadas a projetos bene¿ciados pelos incentivos ¿scais ao amparo da Lei 8.313/91, possuem isenção das seguintes tarifas: 
Instrução Normativa nº 2/2019 
'Anexo V - Tarifas Bancárias 
Todas as contas cadastradas no sistema corporativo do Banco do Brasil, vinculadas a projetos bene¿ciados elos incenvos ¿scais ao amparo da Lei nº 8.313, de 1991, possuem isenção das seguintes tarifas:
PESSOA FÍSICA E JURÍDICA 
MANUTENÇÃO C/C ATIVA - PF E PJ
GERENCIADOR FINANCEIRO - CONEXÃO
CADASTRO PF E PJ - CONFECÇÃO 
CADASTRO PF E PJ - RENOVAÇÃO SEMESTRAL TRANSFERÊNCIA ENTRE CONTAS CORRENTES (ORIGEM PF E PJ) - RPG 
TRANSFERÊNCIA ELETRÔNICA (DOC/TED) - RPG 
CARTÃO MANUTENÇÃO PF E PJ EXTRATOS TAA - TERMINAL DE AUTOATENDIMENTO 
EXTRATOS DE INTERNET 
AGENDA FINANCEIRA'
126. Assim, com o objetivo de fazer cumprir a determinação de maneira imediata, o Ministério da Cultura encaminhou à Gerência de Relacionamento da Agência Governo Federal do Banco do Brasil o Ofício SEI nº 17/2019/CGEFI/DFIND/SEFIC-SECULT por meio do qual solicitou 'a este Banco do Brasil/S.A que promova, no tocante às contas captação e movimento dos projetos culturais da Lei Rouanet, a restituição aos cofres públicos do Fundo Nacional de Cultura de valores relativos a pagamentos indevidos de tarifas bancárias de maneira global, e não de maneira individualizada como é o procedimento adotado por esta secretaria'. 
127. Em resposta, o Banco do Brasil exarou o documento 'Agência Governo Federal - 2019/562' no qual registra: 
'1. [...] solicitamos que essa Secretaria Especial da Cultura - SEC apresente ao Banco do Brasil o detalhamento dos valores relativos às supostas cobranças indevidas de tarifas bancárias, com relação ao acordo Banco e SEC, ao amparo da Lei n° 8.313/91 - Lei de Incentivo à Cultura ('Rouanet') . 
2. Para tanto, o detalhamento da cobrança das tarifas bancárias deverá conter as seguintes informações: valor, data, n° conta corrente captação/livre movimentação e n° agência. 
3. Após o recebimento do detalhamento e sua posterior análise, prontamente informaremos essa Secretaria Especial da Cultura.'  
128. Uma vez que esta Secretaria não possui ferramenta para realizar varredura das contas e gerar relatório com o grau de detalhamento, tal qual exigido pelo Banco do Brasil, para restituição de taxas e tarifas indevidas, optou-se pela manutenção do procedimento de maneira individualizada. 
129. Assim, uma vez que o atendimento de fato da determinação é circunscrito ao Banco do Brasil e que a Secretaria de Fomento e Incentivo à Cultura atuou, de maneira interveniente, com o objetivo de fazer cumprir a determinação, entende-se que no âmbito das possibilidades da Secretaria de Fomento e Incentivo à Cultura a determinação foi atendida.
Análise
130. Em que pese a Secretaria de Fomento e Incentivo à Cultura ter informado que 'atuou, de maneira interveniente, com o objetivo de fazer cumprir a determinação, entende-se que no âmbito das possibilidades da Secretaria de Fomento e Incentivo à Cultura a determinação foi atendida.' Tal fato não corresponde inteiramente à verdade, já que não há informações concretas sobre quaisquer valores que tenham sido restituídos aos cofres do Fundo Nacional de Cultura relativos a pagamentos indevidos de tarifas bancárias. Portanto, não houve ainda o cumprimento da determinação acima.
Evidências que fundamentam as conclusões: 
131. Nota Técnica nº 27/2019, da Secretaria de Fomento e Incentivo à Cultura, do Ministério da Cidadania, de 15/1/2020 (peça 25, p. 27-51) .
	Conclusão: considerar a determinação em cumprimento.
	Proposta de encaminhamento: 
132. Considerar em cumprimento a determinação do item 9.1.10 do Acórdão 2513/2018-TCU-Plenário, dispensando-se a formulação de providências adicionais ante o que dispõe o art. 16, parágrafo único, inciso II, da Resolução-TCU 315/2020.
Determinação 9.2 do Acórdão 2513/2018-TCU-Plenário
'9.2. determinar ao Ministério da Cultura, com fulcro no art. 250, inciso II, do Regimento Interno/TCU,  que informe ao TCU o momento de início da efetiva utilização do Cartão de Pagamento do Incentivo Fiscal por parte dos proponentes dos projetos culturais incentivados pela Lei 8.313/1991, e evidencie se o novo modelo de pagamento permite a identificação do destinatário final (nome, CPF/CNPJ) dos recursos públicos aplicados na execução dos projetos culturais incentivados mediante análise dos extratos bancários da conta única do projeto incentivado (item III.12 do Relatório de Fiscalização) .'
Situação que levou à proposição da deliberação
133. Considerando a amostra auditada, utilizando apenas o extrato da conta corrente de um projeto cultural financiado com recursos da Lei Rouanet é impossível que se saiba quem foi o destinatário final dos recursos públicos, pois inexiste tal informação nos documentos bancários apresentados.
134. Além disso, observou-se elevada quantidade de pagamentos realizados por meio de cheques, de maneira que no extrato bancário faz constar apenas a rubrica 'cheque compensado', sem identificar o beneficiário do cheque.
135. O art. 80 da IN MinC 1/2017 e o art. 29 da IN MinC 4/2017, ao estipularem que os recursos captados por intermédio da Lei Rouanet deverão ser movimentados por meio de cartão magnético ou gerenciador financeiro, tende a promover a transparência do gasto público, desde que informe no extrato da conta corrente do Pronac o destinatário final dos recursos.
Providências adotadas e comentários dos gestores
136. A informação trazida aos autos noticia que 'a efetiva implementação do novo modelo de contas, entre os quais ¿guram a conta única e o cartão de pagamento do incentivo ¿scal, é prerrogativa exclusiva do Banco do Brasil, razão pela qual o atendimento à determinação é circunscrito àquela instituição. Não obstante, a Secretaria de Fomento e Incentivo à Cultura tem atuado com o objetivo de concluir tais produtos para implementação do modelo, cartão do Banco do Brasil.' Que a referida Secretaria tem feito gestão junto ao BB e recorrido à Controladoria-Geral da União para implantação do referido cartão e conclui que 'não obstante os esforços realizados pela Secretaria de Fomento e Incentivo à Cultura, o atendimento da determinação é circunscrito ao Banco do Brasil, que até a presente data não concluiu o novo modelo de contas com cartão.'
Análise
137. Nas justificativas apresentadas algumas questões merecem ser consideradas: 
a) a Secretaria de Fomento e Incentivo à Cultura tem se empenhado para a implantação do Cartão de Pagamento do Incentivo Fiscal; 
b) há um componente técnico que realmente depende da atuação do Banco do Brasil para que o referido cartão seja implantado. 
138. A despeito das considerações apresentadas pela referida Secretaria e de seus esforços não há notícias da efetiva implantação do referido cartão, razão pela qual a deliberação não pode ser considerada cumprida a determinação correspondente. Como informação adicional, em consulta ao site http://gestaoestrategica.cultura.gov.br/indicadores/ , em 11/08/2020, consta que a meta 'Disponibilização do Cartão de Pagamento do Incentivo Fiscal pelo Banco do Brasil - BB' está 75% realizada.
Evidências que fundamentam as conclusões: 
139. Nota Técnica nº 27/2019, da Secretaria de Fomento e Incentivo à Cultura, do Ministério da Cidadania, de 15/1/2020 (peça 25, p. 27-51) .
	Conclusão: considerar a determinação em cumprimento.
	Proposta de encaminhamento: 
140. Considerar em cumprimento a determinação do item 9.2 do Acórdão 2513/2018-TCU-Plenário, dispensando-se a formulação de providências adicionais ante o que dispõe o art. 16, parágrafo único, inciso II, da Resolução-TCU 315/2020.
Recomendação 9.3.1 do Acórdão 2513/2018-TCU-Plenário
'9.3.1. antes de aprovar propostas de projetos culturais, certifique-se que seus objetos estão suficientemente detalhados, a fim de permitir a identificação do nexo de causalidade entre os dispêndios realizados e os objetos aprovados (item III.2.6) .'
Situação que levou à proposição da deliberação
141. A aprovação de projetos culturais com objetos insuficientemente detalhados resulta em falta do nexo de causalidade entre os recursos captados e a finalidade do projeto cultural aprovado, bem como prejudica a transparência na gestão dos recursos incentivados e prejudica a análise técnica de cumprimento do objeto incentivado por meio da Lei 8.313/1991.
Providências adotadas e comentários dos gestores
142. Alega que o ¿uxo de admissibilidade e aprovação, descrito nas respostas aos questionamentos anteriores, mitiga a existência de projetos com produto principal e secundário sem detalhamento. Acrescenta ainda que, 'além disso, o Anexo III da Instrução Normativa nº 2/2019 elenca extensamente documentos obrigatórios, os quais são especi¿cados em nível de área e, por vezes, de segmento cultural, quando da submissão de proposta cultural'.
Análise
143. S.M.J. o citado anexo III da IN nº 02/2019 é repetição do anexo da IN nº 5/2017 (que por sua vez reproduz o anexo da Instrução Normativa MinC nº 1 de 20/03/2017) , que tratava do mesmo tema. Não resta dúvida de que é exigido um rol extenso de documentos para a aprovação de projetos culturais. Espera-se que tal exigência reflita no atendimento à recomendação exarada no item 9.3.1 do Acórdão 2513/2018-TCU-Plenário, a qual pode ser considerada atendida. 
Evidências que fundamentam as conclusões: 
144. Nota Técnica nº 27/2019, da Secretaria de Fomento e Incentivo à Cultura, do Ministério da Cidadania, de 15/1/2020 (peça 25, p. 27-51) .
	Conclusão: considerar implementada a recomendação.
	Proposta de encaminhamento: 
145. Considerar implementada a recomendação contida do item 9.3.1 do Acórdão 2513/2018-TCU-Plenário.
Recomendação 9.3.2 do Acórdão 2513/2018-TCU-Plenário
'9.3.2. analise em conjunto as prestações de contas dos projetos do tipo 'itinerante', a fim de facilitar a identificação de possíveis duplicidades na documentação comprobatória das despesas (item III.2.6) .'
Situação que levou à proposição da deliberação
146. Projetos do tipo 'itinerante', a exemplo do Pronac 10.12458, em função de serem realizados de maneira continuada, elevam o risco de que o proponente se utilize de uma mesma documentação comprobatória para justificar despesas iguais para projetos culturais diferentes.
Providências adotadas e comentários dos gestores
147. O gestor informa que 'uma vez que o relatório de ¿scalização do TCU foi elaborado tendo como suporte projetos cuja prestação de contas eram apresentada ao Ministério em papel, é relevante trazer aos autos, uma vez mais, que o novo modelo de contas iniciado com a Instrução Normativa nº 1/2017, com prestação de contas digital apresentada pelo proponente, é capaz de migar a apresentação de documentação comprobatória em duplicidade para qualquer tipo de projeto, inclusive para projetos 'itinerantes'. 
148. Além disso, tanto normativo quando os processos estão em constantes melhoria, e por tal razão, a Pasta tem estudado implementação de soluções tecnológicas que farão com que eventuais duplicidades na comprovação ¿nanceira tendam a zero. Entre essas soluções, merece destaque os estudos e desenvolvimento de módulos no SALIC para consumo dos dados da Receita Federal no que concerne a Nota Fiscal Eletrônica (NF-e) . Apesar dos avanços, o consumo da NF-e por meio do SALIC ainda não está implementado. 
149. Trata-se de recomendação superada a partir do novo modelo de contas, o qual continua evoluindo com o objetivo de que eventuais duplicidades tendam a zero'.
Análise
150. Em função dos avanços implementados no acompanhamento da execução dos projetos, bem como no incremento da transparência proporcionado pelo Salic, entendemos que a recomendação pode ser considerada atendida.
Evidências que fundamentam as conclusões: 
151. Nota Técnica nº 27/2019, da Secretaria de Fomento e Incentivo à Cultura, do Ministério da Cidadania, de 15/1/2020 (peça 25, p. 27-51) .
	Conclusão: considerar implementada a recomendação.
	Proposta de encaminhamento: 
152. Considerar implementada a recomendação contida do item 9.3.2 do Acórdão 2513/2018-TCU-Plenário.
Recomendação 9.3.3 do Acórdão 2513/2018-TCU-Plenário
'9.3.3. adote medidas junto às secretarias estaduais e municipais de cultura ou órgãos equivalentes, a fim de analisar de maneira conjunta os projetos culturais incentivados com recursos públicos originários de mais de uma esfera federativa e, ao final da avaliação, publique no Sistema de Apoio às Leis de Incentivo à Cultura - Salic os pareceres conclusivos de cada órgão incentivador quanto à aplicação dos recursos públicos (item III.2.6) '
Situação que levou à proposição da deliberação
153. O Pronac 11.9806 - Museu de Arte do Rio - MAR, executado pela Fundação Roberto Marinho, teve como objetivo geral a viabilização do Museu de Arte do Rio - MAR com a complementação dos recursos já aplicados pela Prefeitura do Rio de Janeiro - R$ 61.946.727,12 - para concepção e execução das obras de restauro e obras civis para implantação do museu.
154. Por se tratar de projeto referente à complementação de recursos anteriormente transferidos pelo município do Rio de Janeiro para execução de obras civis, deveriam constar nos autos, de maneira detalhada, o que já tinha sido realizado com recursos municipais e quais as obras que seriam realizadas com recursos federais, de modo a evitar a sobreposição de recursos públicos para uma mesma finalidade.
155. O objetivo 'execução de obras civis da Escola do Olhar e área externa', por exemplo, não informa se a obra será complementação de algo já executado com recursos municipais ou se será uma obra que se iniciará do zero. 
Providências adotadas e comentários dos gestores
156. O gestor informa que 'eventuais captações de recursos em duplicidade ou omissões de informação quanto ao recebimento de apoio ¿nanceiro de quaisquer outras fontes são vedadas pelo Decreto 5.761, de 27 de abril de 2006, artigo 48, § 3º, e sujeitam o proponente às sanções e penalidades previstas nos normativos.
157. De tal forma, há, no Sistema de Apoio às Leis de Incentivo à Cultura (SALIC) , campo para que o proponente declare os recursos provenientes de outras fontes, aqui se incluem recursos estaduais ou municipais, mas não somente eles, podendo o proponente declarar também recursos próprios. 
158. Contudo, ainda que a informação de outras fontes esteja disponível no Sistema, compete ao Ministério avaliar os resultados de projetos referentes aos recursos que foram incentivados por meio de programas que são geridos pela Pasta, não adentrando em análises de recursos incentivados por outros entes Federativos. 
159. A recomendação está atendida no que diz respeito à possibilidade no SALIC de declaração do proponente de recursos de outras fontes aportados no projeto. Quanto à avaliação de resultados conjunta, os entes federativos possuem autonomia política, ¿nanceira e administrativa, estando a análise do Ministério limitada ao incentivos ¿scais federais autorizados pela Pasta'.
Análise
160. O gestor alega que 'os entes federativos possuem autonomia política, ¿nanceira e administrativa estando a análise do Ministério limitada ao incentivos ¿scais federais autorizados pela Pasta'. O que se espera do gestor de recursos destinados ao setor cultural é uma postura proativa, que busque mecanismos conjuntos com os outros entes federativos, para evitar uma possível utilização de recursos públicos de entes diferentes para a execução do mesmo objeto, ou parte dele. Não há como negar que tal deliberação afronta o caráter discricionário intrínseco ao ato de gerir a coisa pública. Conforme disposto no art. 11 da Resolução-TCU 315/2020 'as recomendações devem contribuir para o aperfeiçoamento da gestão e dos programas e ações de governo, em termos de economicidade, eficiência e efetividade, cabendo à unidade jurisdicionada avaliar a conveniência e a oportunidade de implementá-las'. Assim, cabe ao gestor a avaliar a conveniência e a oportunidade de implementar a presente recomendação, ficando prejudicado seu monitoramento.
Evidências que fundamentam as conclusões: 
161. Nota Técnica nº 27/2019, da Secretaria de Fomento e Incentivo à Cultura, do Ministério da Cidadania, de 15/1/2020 (peça 25, p. 27-51) .
	Conclusão: considerar prejudicado o monitoramento da recomendação.
	Proposta de encaminhamento: 
162. Considerar prejudicado o monitoramento da recomendação do item 9.3.3 do Acórdão 2513/2018-TCU-Plenário.
Recomendação 9.3.4 do Acórdão 2513/2018-TCU-Plenário
'9.3.4. normatize a exigência para que os proponentes de projetos incentivados pela Lei 8.313/1991 apresentem à pasta ministerial, quando da prestação de contas dos recursos captados, relação de seu quadro de pessoal administrativo que atuou na execução do projeto cultural por meio de documentação hábil capaz de comprovar o vínculo empregatício entre o funcionário e o proponente, tal como Relação Anual de Informações Sociais ou contrato de prestação de serviços (item III.3.6) .'
Situação que levou à proposição da deliberação
163. Em análise aos processos de prestações de contas encaminhados ao MinC relativos aos projetos culturais constantes da amostra da presente auditoria, verificou-se que nos autos inexiste efetiva segregação das despesas administrativas dos projetos financiados pela Lei 8.313/91, o que impossibilitou verificar se essas despesas estão em conformidade com o limite imposto pelo art. 26 do Decreto 5.761/06 e com as exigências constantes no art. 27 da IN MinC 1/2010, no art. 32 da IN MinC 1/2012 e no art. 36, da IN MinC 1/2013.  O art. 26 do Decreto 5.761/06 define que as despesas administrativas vinculadas ao projeto não podem ultrapassar 15% do orçamento total do respectivo projeto.
164. O Ministério da Cultura não tem conhecimento de quem são as pessoas que compõem o quadro administrativo de cada proponente, de modo que resta prejudicada a verificação posterior por parte do MinC quanto a legalidade e legitimidade dos pagamentos realizados pelos proponentes relativos à despesa com pessoal administrativo.
165. Não é possível afirmar que as despesas administrativas realizadas nos projetos culturais auditados estão limitadas a quinze por cento do valor total do projeto cultural, em conformidade com o art. 26 do Decreto 5.761/06, pois nos processos de prestações de contas enviados ao MinC inexiste efetiva segregação dessas despesas em relação às demais. 
Providências adotadas e comentários dos gestores
166. Com relação à recomendação em tela, é trazida a informação de que 'assim, uma vez enquadrados dentro do preconizado pela Instrução Normativa os custos administrativos serão comprovados pelo proponente por intermédio de anexação no Sistema de Apoio às Leis de Incentivo à Cultura dos comprovantes de pagamento que comprovam a execução de suas despesas, inclusive àqueles relacionados às pessoas que atuaram no projeto, cuja rubrica foi aprovada na etapa de admissibilidade e aprovação.
167. O conhecimento de quem são as pessoas que compõem o quadro administrativo de cada proponente, não exerceria qualquer tipo de impedimento para contratação pelos proponentes, sejam eles pessoas físicas e pessoas jurídicas, de pro¿ssionais para atuarem em um projeto cultural nas rubricas de custos administrativos tal qual normatizada pela IN.
168. Entende-se pela inviabilidade da normatização pretendida pelo douto Tribunal. Ainda que o proponente apresente listagem de pessoas que compõe seu quadro administrativo, é de livre escolha quais pro¿ssionais atuarão em seu projeto.
Análise
169. Uma primeira questão salta aos olhos ao se deparar com os esclarecimentos trazidos aos autos: por que 'inviabilidade da normatização'? Como o próprio jurisdicionado trouxe à baila, no que diz respeito aos custos administrativos, normatiza a IN: 
'Art. 10. Os custos administrativos não poderão ultrapassar o limite de 15% (quinze por cento) do Valor do Projeto (Anexo I) , sendo admitidas como despesas de administração para os ¿ns do Decreto nº 5.761, de 2006:
I - material de consumo para escritório;
II - locação de imóvel durante a execução do projeto a ¿m de abrigar exclusivamente atividades administravas; 
III - serviços de postagem e correios; 
IV - transporte e insumos destinados a pessoal administrativo; 
V - contas de telefone, água, luz ou de internet, durante a execução do projeto; 
VI - pagamentos de pessoal administrativo e os respectivos encargos sociais, trabalhistas e previdenciários. 
Parágrafo único. Quando utilizado acima de 50% (cinquenta por cento) do valor dos custos de administração em única rubrica, será necessária justi¿cativa de economicidade.'
170. A limitação com os custos administrativos é um impositivo legal, não havendo qualquer ilegalidade e muito menos 'inviabilidade da normatização', já que há uma previsão legal para tal exigência. 
171. Assim, não fica claro a razão do não atendimento à presente recomendação. O fato de ser da livre escolha para o proponente quais pro¿ssionais atuarão em seu projeto, não é relevante para a questão. A questão são os valores a serem dispendidos com despesas administrativas, devendo o proponente segregar as despesas, incluindo para tal os pagamentos de pessoal administrativo. 
172. Por essa razão, e seguindo a recente Resolução 315/2020, que dispõe sobre a elaboração de deliberações que contemplem medidas a serem tomadas pelas unidades jurisdicionadas no âmbito do TCU, deve-se substituir a presente recomendação por ciência, uma vez que esta última, na definição da referida resolução, é deliberação de natureza declaratória que cientifica o destinatário sobre a ocorrência de irregularidade, quando as circunstâncias não exigirem providências concretas e imediatas, sendo suficiente, para fins do controle, induzir a prevenção de situações futuras análogas.
Evidências que fundamentam as conclusões: 
173. Nota Técnica nº 27/2019, da Secretaria de Fomento e Incentivo à Cultura, do Ministério da Cidadania, de 15/1/2020 (peça 25, p. 27-51) .
	Conclusão: substituir a presente recomendação por ciência ao órgão jurisdicionado, considerando prejudicado o respectivo monitoramento.
	Proposta de encaminhamento: 
174. Dar ciência à Secretaria Especial da Cultura (Secult) , com fundamento no art. 9º da Resolução-TCU 315/2020, de que inexiste efetiva segregação das despesas administrativas dos projetos financiados pela Lei 8.313/91 analisados nas de prestações de contas constantes da amostra da auditoria realizada, o que impossibilita verificar se essas despesas estão em conformidade com o limite imposto pelo art. 26 do Decreto 5.761/06.
	Recomendação 9.3.5 do Acórdão 2513/2018-TCU-Plenário
'9.3.5. normatize a exigência para que os proponentes dos projetos culturais incentivados com recursos da Lei 8.313/1991, ao prestarem contas da aplicação dos recursos captados, segreguem a documentação comprobatória das despesas em dois grupos: 1) despesas finalísticas, dividindo-as em: i) remuneração do proponente e de pessoas vinculadas ao proponente (art. 11 da IN MinC 4/2017) , ii) remuneração de terceiros sem vínculo com o proponente; e, 2) despesas não finalísticas, separando-as em: i) despesas administrativas (art. 26, Decreto 5.761/06 e art. 10 da IN MinC 4/17) , ii) remuneração para captação de recursos (art. 25, Decreto 5.761/06 e art. 8º da IN MinC 4/17) , iii) custos de divulgação (art. 9º da IN MinC 4/17) , iv) destinação de produtos resultantes do projeto cultural ao patrocinador, v) custos com direitos autorais (art. 13 da IN MinC 4/2017) , de modo que o MinC possa certificar-se e  comprovar que esses tipos de despesas ocorreram dentro dos limites legais, bem como torne-se mais eficiente o processo de análise de prestação de contas realizado pelo Ministério da Cultura (item III.3.6) .'
Situação que levou à proposição da deliberação
175. A despeito de os normativos regulamentadores da Lei 8.313/1991 estipularem limites para tipos específicos de gastos, como divulgação do projeto, remuneração do proponente e remuneração para captação de recursos, além dos gastos administrativos, o MinC não exige que as prestações de contas dos projetos incentivados pela Lei Rouanet apresentem documentação comprobatória desses gastos de maneira segregada, de modo a facilitar a verificação quanto ao cumprimento legal.
Providências adotadas e comentários dos gestores
176. É informado pelo gestor que 'o SALIC já comporta segregação das despesas em a) pré-produção; b) produção; c) pós-produção; d) recolhimento; e e) assessoria contábil e jurídica. Além disso, também estão segregados os custos vinculados (custos administrativos e custos de divulgação) . Além disso, já está em fase de testes a implementação de rotina na avaliação de resultados que convencionou-se chamar de 'análise preditiva'. Quando o proponente enviar sua prestação de contas à Secretaria Especial da Cultura, o SALIC roda um algoritmo que varre a comprovação ¿nanceira do proponente em busca de inconsistências e automaticamente realiza a primeira diligência na fase de avaliação de resultados para que o proponente possa superá-las, antes da distribuição às equipes técnicas. Essa nova rotina tornará mais e¿ciente o processo de avaliação de resultados'.
Análise
177. A segregação de despesas que o gestor cita (a. pré-produção; b. produção; c. pós-produção; d. recolhimento; e e. assessoria contábil e jurídica) não contemplam as rubricas previstas na legislação, que tornam o controle mais eficaz e evitam possíveis fraudes. 
178. Consta também, das informações fornecidas, um espelho do Salic com um 'relatório de despesas'. Neste relatório a alegada segregação não discrimina despesas realizadas. Como dito há uma 'segregação da documentação comprobatória em grupos'. Os custos de administração, por exemplo, estão todos englobados, sem respeitar o disposto do art. 10 da IN 2/2019. Faz-se uma concentração das despesas em grupos e depois tais grupos são segregados. Os termos usados já denotam uma aglutinação dos gastos, contrariando os normativos legais e não atendendo à recomendação encaminhada.
179. Dessa maneira e com fundamento na Resolução 315/2020 deve-se substituir a presente recomendação por ciência, cientificando a Secretaria de Fomento e Incentivo à Cultura do Ministério da Cidadania que as prestações de contas dos projetos incentivados pela Lei Rouanet devem apresentar documentação comprobatória desses gastos de maneira segregada, de modo a facilitar a verificação quanto ao cumprimento legal.
Evidências que fundamentam as conclusões: 
180. Nota Técnica nº 27/2019, da Secretaria de Fomento e Incentivo à Cultura, do Ministério da Cidadania, de 15/1/2020 (peça 25, p. 27-51) .
	Conclusão: substituir a presente recomendação por ciência ao órgão jurisdicionado, considerando prejudicado o respectivo monitoramento.
	Proposta de encaminhamento: 
181. Dar ciência à Secretaria Especial da Cultura (Secult) que as prestações de contas dos projetos incentivados pela Lei Rouanet devem apresentar documentação comprobatória desses gastos de maneira segregada, de modo a facilitar a verificação quanto ao cumprimento legal, segregando a documentação comprobatória das despesas em dois grupos: 1) despesas finalísticas, dividindo-as em: i) remuneração do proponente e de pessoas vinculadas ao proponente (art. 11 da IN 2/2019 do Min da Cidadania) , ii) remuneração de terceiros sem vínculo com o proponente; e, 2) despesas não finalísticas, separando-as em: i) despesas administrativas (art. 26, Decreto 5.761/06 e art. 10 da IN 2/2019) , ii) remuneração para captação de recursos (art. 25, Decreto 5.761/06 e art. 8º da IN 2/2019) , iii) custos de divulgação (art. 9º da IN 2/2019) , iv) destinação de produtos resultantes do projeto cultural ao patrocinador, v) custos com direitos autorais (art. 13 da IN 2/2019) , de modo que a Secretaria de Fomento e Incentivo à Cultura possa certificar-se e  comprovar que esses tipos de despesas ocorreram dentro dos limites legais, bem como torne-se mais eficiente o processo de análise de prestação de contas.
Recomendação 9.3.6 do Acórdão 2513/2018-TCU-Plenário
'9.3.6. elabore documento orientador que exemplifique aos proponentes de projetos culturais incentivados com recursos da Lei 8.313/1991 e ao setor do MinC responsável pela análise de prestação de contas acerca de como devem ser apresentadas as documentações comprobatórias das despesas realizadas pelos proponentes, a fim de conter informações suficientes para comprovar a adequada prestação dos serviços (item III.4.6) .'
Situação que levou à proposição da deliberação
182. A documentação comprobatória da execução dos projetos culturais constantes da amostra da auditoria realizada não possuem a descrição detalhada dos serviços prestados ou produtos entregues ao proponente, bem como carece de informações suficientes para comprovar a adequada aplicação dos recursos captados por meio dos incentivos fiscais da Lei nº 8.313/1991 (Lei Rouanet) .
Providências adotadas e comentários dos gestores
183. O gestor esclarece que a Instrução Normativa nº 2/2019 contempla em seu art. 47 como deverá ser feita a comprovação ¿nanceira pelos proponentes e que o 'Salic é estruturado para que seu preenchimento seja intuitivo e dispense a leitura de manuais e documentos orientadores'. 
184. Conclui dizendo que 'considerando que o SALIC é estruturado para que seu preenchimento seja intuitivo e dispense a leitura de manuais e documentos orientadores; considerando ainda a existência de tutoriais disponíveis para consulta no Portal da Lei de Incentivo, entende-se superada a recomendação'.
Análise
185. O objetivo da recomendação é fazer com que os proponentes possam realizar a prestação de contas dos projetos culturais aprovados e executados com a descrição detalhada dos serviços prestados ou produtos entregues, bem como incluindo informações suficientes para comprovar a adequada aplicação dos recursos captados por meio dos incentivos fiscais da Lei nº 8.313/1991. A deliberação não foi implementada, mas deve-se considerar 	que a recomendação se encontra dentro do caráter discricionário da Secretaria de Fomento e Incentivo à Cultura do Ministério da Cidadania, no que tange a avaliação da conveniência e oportunidade de executá-la.
186. Dessa maneira, tal deliberação vai de encontro ao caráter discricionário do gestor. Conforme disposto no art. 11 da Resolução-TCU 315/2020 'as recomendações devem contribuir para o aperfeiçoamento da gestão e dos programas e ações de governo, em termos de economicidade, eficiência e efetividade, cabendo à unidade jurisdicionada avaliar a conveniência e a oportunidade de implementá-las.' Assim, cabe ao gestor a avaliar a conveniência e a oportunidade de implementar a presente recomendação, ficando prejudicado seu monitoramento.
Evidências que fundamentam as conclusões: 
187. Nota Técnica nº 27/2019, da Secretaria de Fomento e Incentivo à Cultura, do Ministério da Cidadania, de 15/1/2020 (peça 25, p. 27-51) .
	Conclusão: considerar prejudicado o monitoramento da recomendação.
	Proposta de encaminhamento: 
188. Considerar prejudicado o monitoramento da recomendação do item 9.3.6 do Acórdão 2513/2018-TCU-Plenário.
Recomendação 9.3.7 do Acórdão 2513/2018-TCU-Plenário
'9.3.7. comunique os proponentes dos projetos culturais aptos a captarem recursos financeiros oriundos da Lei 8.313/1991 acerca das vedações impostas pela Lei de Diretrizes Orçamentárias em relação à aplicação dos valores incentivados (item III.9.6) .'
Situação que levou à proposição da deliberação
189. Em análise ao Pronac nº 11.9806, verificou-se que a Fundação Roberto Marinho efetuou pagamento a servidor público federal com recursos oriundos da Lei 8.313/1991, prática vedada pelo artigo 20, inciso VIII, da Lei nº 12.465, de 12 /08/2011, (LDO/2012) .
190. Nos projetos Pronac nº 11.9806 e Pronac nº 10.7097, constatou-se que o Banco do Brasil cobrou tarifas bancárias da Fundação Roberto Marinho, prática igualmente vedada pela legislação em vigor.
Providências adotadas e comentários dos gestores
191. A Nota Técnica nº 27/2019 traz os seguintes esclarecimentos, relativos a este tópico:
'A vedação imposta pela Lei de Diretrizes Orçamentárias de que trata o Tribunal de Contas da União é a seguinte:
Relatório de Fiscalização n. 6/2017 (TC n. Processo 034.623/2016-7) 
III.9.1. Situação encontrada: 
202. Em análise ao Pronac nº 11.9806, veri¿cou-se que a Fundação Roberto Marinho efetuou pagamento a servidor público federal com recursos oriundos da Lei 8.313/1991, prática vedada pelo artigo 20, inciso VIII, da Lei nº 12.465, de 12 /08/2011, (LDO/2012) . 
203. O artigo 20, inciso VIII, da Lei nº 12.465, de 12 /08/2011, (LDO/2012) vedou a destinação de recursos para atender despesas com pagamento, a qualquer título, a agente público da ativa por serviços prestados, inclusive consultoria, assistência técnica ou assemelhados, à conta de quaisquer fontes de recursos. 
Art. 20. Não poderão ser destinados recursos para atender a despesas com: 
VIII - pagamento, a qualquer título, a agente público da ativa por serviços prestados, inclusive consultoria, assistência técnica ou assemelhados, à conta de quaisquer fontes de recursos; 
A vedação trazida pela Lei de Diretrizes Orçamentárias (LDO) é também encontrada na Instrução Normativa nº 2/2019: 
SEÇÃO III
DAS VEDAÇÕES 
Art. 17. É vedada a realização de despesas: 
[...] II - em benefício de agente público ou agente político, integrante de quadro de pessoal de órgão ou entidade pública da administração direta ou indireta, por quaisquer tipos de serviços, salvo nas hipóteses previstas na Lei de Diretrizes Orçamentárias ou em leis especí¿cas; Além disso, quando do envio da proposta de projeto cultural via SALIC ao Ministério, o proponente declara ter conhecimento 'sobre a legislação referente ao benefício ¿scal pretendido e das normas relavas à utilização de recursos públicos e respectivos regulamentos em especial às vedações[...]'.
Análise
192. A referida nota técnica traz informação de que o art. 17 da IN 2/2019 replica a vedação da Lei de Diretrizes Orçamentárias:
'Art. 17. É vedada a realização de despesas: 
[...] II - em benefício de agente público ou agente político, integrante de quadro de pessoal de órgão ou entidade pública da administração direta ou indireta, por quaisquer tipos de serviços, salvo nas hipóteses previstas na Lei de Diretrizes Orçamentárias ou em leis especí¿cas;
Esclarece ainda que, quando do envio da proposta de projeto cultural via SALIC ao Ministério, o proponente declara ter conhecimento 'sobre a legislação referente ao benefício ¿scal pretendido e das normas relavas à utilização de recursos públicos e respectivos regulamentos em especial às vedações[...]'.
193. Considera-se a recomendação implementada, dado o conteúdo da IN 2/2019.
Evidências que fundamentam as conclusões: 
194. Nota Técnica nº 27/2019, da Secretaria de Fomento e Incentivo à Cultura, do Ministério da Cidadania, de 15/1/2020 (peça 25, p. 27-51) .
	Conclusão: considerar implementada a recomendação.
	Proposta de encaminhamento: 
195. Considerar implementada a recomendação contida do item 9.3.7 do Acórdão 2513/2018-TCU-Plenário.
Recomendação 9.3.8 do Acórdão 2513/2018-TCU-Plenário
'9.3.8. ao analisar as prestações de contas dos projetos incentivados pela Lei 8.313/1991, exija dos proponentes que realizaram pagamentos em espécie a seus fornecedores justificativas a respeito das dificuldades que os impediram de realizar o pagamento por meio do cartão ou transferência bancária, assim como documentação comprobatória que permita identificar de forma inequívoca o beneficiário final dos recursos públicos, conforme os valores sacados (item IV.3.6) .'
Situação que levou à proposição da deliberação
196. A fim de tornar mais transparente a aplicação dos recursos oriundos da Lei 8.313/1991, e facilitar o estabelecimento do nexo de causalidade entre o dispêndio e a despesa efetuada com os recursos incentivados, é recomendável que o pagamento em espécie por parte dos proponentes seja exceção e ocorra o menor número de vezes possível ao longo da execução de um projeto cultural.
197. Portanto, ao deparar-se com dificuldades que impeçam a realização de pagamentos por meios que identifiquem claramente o recebedor dos recursos, o proponente deve demonstrar ao MinC a necessidade de realizar pagamentos em espécie.
Providências adotadas e comentários dos gestores
198. O gestor faz menção ao art. 31 da IN 2/2019, que trata de pagamentos em espécie, informando que 'no momento da comprovação ¿nanceira, o proponente faz upload no SALIC das 'cópias das notas ¿scais, recibos diversos, Recibo de Pagamento ao Contribuinte Individual (RPCI) , faturas, contracheques, entre outros' (Instrução Normativa nº 2/2019, art. 47, III) , já associando o pagamento com o item da planilha autorizado na etapa de aprovação do projeto o que permite identi¿car, de maneira inequívoca, o bene¿ciário ¿nal dos recursos públicos. Destaca-se que as informações são disponibilizadas no Portal da Lei de Incentivo à Cultura', além de todos os pagamentos realizados pelos proponentes identi¿carem o bene¿ciário ¿nal dos recursos públicos.
Análise
199. O art. 31, da IN 2/2019 mencionado pelo gestor, em seu § 1º determina que 'quando for inviável o pagamento por meio do cartão ou de transferência bancária, o proponente terá direito a saques diários de até R$ 1.000,00 (mil reais) , para pagamento de despesas limitadas a este valor, devendo as demais despesas serem realizadas por meio de transferência bancária identi¿cada, cartão magnético ou qualquer outro meio eletrônico de pagamento que assegure a identi¿cação do fornecedor do bem ou serviço.' Diante do exposto, o mecanismo constante no referido artigo permite o beneficiário final dos recursos públicos, podendo-se considerar a recomendação implementada.
Evidências que fundamentam as conclusões: 
200. Nota Técnica nº 27/2019, da Secretaria de Fomento e Incentivo à Cultura, do Ministério da Cidadania, de 15/1/2020 (peça 25, p. 27-51) .
	Conclusão: considerar implementada a recomendação.
	Proposta de encaminhamento: 
201. Considerar implementada a recomendação contida do item 9.3.8 do Acórdão 2513/2018-TCU-Plenário.
Recomendação 9.3.9 do Acórdão 2513/2018-TCU-Plenário
'9.3.9. adote providências junto à Secretaria da Receita Federal do Brasil (RFB) a fim de obter informações suficientes para dar cumprimento às fiscalizações do art. 27 da Lei 8.313/1991 e apresente ao TCU, no prazo de 90 (noventa) dias, a contar do recebimento deste Acórdão, o resultado dessa ação (item III.7.6 do Relatório de Fiscalização) .'
Situação que levou à proposição da deliberação
202. Evidenciou-se que nos projetos culturais Pronac nº 15.4674 e Pronac nº 16.2180, ambos executados pelo Instituto Festival de Música de Santa Catarina, a proponente foi patrocinada por pessoas físicas e jurídicas a ela vinculadas, prática vedada pelo artigo 27 da Lei 8.313/1991. 
203. Concluiu-se que o MinC carece de informações suficientes e instrumentos adequados para fiscalizar adequadamente o disposto no artigo 27 da Lei 8.313/1991.
Providências adotadas e comentários dos gestores
204. A Nota Técnica nº 27/2019 traz as seguintes informações:
205. A CGU elaborou o Relatório de Auditoria 201600116 que apresenta os resultados dos exames realizados sob atos e consequentes fatos de gestão, ocorridos no período de 21/01/1992 a 17/11/2015, com a seguinte recomendação à Secretaria de Fomento e Incentivo à Cultura (SEFIC) :
206. Estabelecer uma parceria permanente com a Secretaria da Receita Federal do Brasil, compartilhando informações que comprovem o efetivo funcionamento das empresas, bloqueando proponentes que não estejam com sua situação ¿scal ativa e instituindo rotinas no Sistema SALIC que identi¿quem vínculos societários, de endereço, de telefone, de e-mail ou de parentesco entre proponentes, com patrocinadores, com fornecedores ou com representantes da CNIC, com pareceristas e mesmo com servidores do MinC.
207. É fornecido um relato de todas as tratativas buscando atender o comando da deliberação, a cargo da Subsecretaria de Tecnologia da Informação (STI/SE/Cidadania) , 'a qual informou que a integração dos webservices com os sistemas do Ministério deverá ser uma etapa posterior de desenvolvimento uma vez que deverão utilizar o processo mais atualizado, ou seja, com atualizações diárias, com desenvolvimento a iniciar em breve'.
Análise
208. Os esclarecimentos prestados apontam para a implementação da recomendação proferida.
Evidências que fundamentam as conclusões: 
209. Nota Técnica nº 27/2019, da Secretaria de Fomento e Incentivo à Cultura, do Ministério da Cidadania, de 15/1/2020 (peça 25, p. 27-51) .
	Conclusão: considerar implementada a recomendação.
	Proposta de encaminhamento: 
210. Considerar implementada a recomendação contida do item 9.3.9 do Acórdão 2513/2018-TCU-Plenário.
Recomendação 9.3.10 do Acórdão 2513/2018-TCU-Plenário
'9.3.10. no prazo de 30 (trinta) dias, a contar do recebimento deste Acórdão, com base nos princípios da economicidade, da eficiência, da razoabilidade e da equidade entre o pequeno e o grande produtor cultural, avalie a conveniência e oportunidade de implementar critérios diferenciados para despesas com remuneração para captação de recursos entre os proponentes, de modo a levar em consideração o histórico de captação de recursos, a capacidade do proponente em atrair patrocínios com base no seu histórico de execução de projetos culturais, o porte do proponente, o know-how histórico para captação de recursos junto ao mercado e o histórico de patrocinadores do proponente, a exemplo da definição de limite regressivo para valores admitidos como remuneração para todo aquele que realize a captação de recursos para projetos a serem incentivados pela Lei 8.313/1991 (item III.13.6) .'
Situação que levou à proposição da deliberação
211. A inexistência de critérios objetivos para validação dos valores apontados pelos proponentes como custos de captação de recursos dos projetos financiados pela Lei 8.313/1991 (Lei Rouanet) propicia a existência de superfaturamento ou ineficiência na execução desse tipo de despesa, pois não se sabe se o valor praticado pelo proponente no âmbito do projeto cultural condiz com o valor praticado no mercado.
212. Diversos proponentes que executam projetos culturais financiados pela Lei Rouanet o fazem de maneira frequente, de forma que já possuem o Know-How de como captar recursos no mercado e/ou já possuem patrocinadores cativos há anos, o que possibilita a prestação fictícia de serviços de remuneração para captação de recursos ou a remuneração acima dos valores de mercado para o serviço desempenhado pelo fornecedor. 
213. Nos casos analisados na presente auditoria, não se encontrou nenhum documento formal como, por exemplo, troca de e-mails, capaz de vincular os serviços relativos a remuneração para captação a algum patrocínio realizado no projeto cultural incentivado.
Providências adotadas e comentários dos gestores
214. Não houve manifestação por parte do gestor. 
Análise
215. Conforme disposto no art. 11 da Resolução-TCU 315/2020 'as recomendações devem contribuir para o aperfeiçoamento da gestão e dos programas e ações de governo, em termos de economicidade, eficiência e efetividade, cabendo à unidade jurisdicionada avaliar a conveniência e a oportunidade de implementá-las.' Assim, cabe ao gestor a avaliar a conveniência e a oportunidade de implementar a presente recomendação, ficando prejudicado seu monitoramento.
Evidências que fundamentam as conclusões: 
216. Nota Técnica nº 27/2019, da Secretaria de Fomento e Incentivo à Cultura, do Ministério da Cidadania, de 15/1/2020 (peça 25, p. 27-51) .
Conclusão: considerar prejudicado o monitoramento da recomendação.
Proposta de encaminhamento: 
217. Considerar prejudicado o monitoramento da recomendação do item 9.3.10 do Acórdão 2513/2018-TCU-Plenário.
Determinação 9.4.1 do Acórdão 2513/2018-TCU-Plenário
'9.4. determinar, com fundamento no art. 250, inciso V, do Regimento Interno/TCU, a oitiva do Ministério da Cultura para que, no prazo de 15 (quinze) dias, a contar do recebimento deste Acórdão, manifeste-se quanto:
9.4.1. à legalidade do art. 3º da Instrução Normativa do Ministério da Cultura 34, de 30/11/2017, que instituiu o chamado 'Plano Plurianual de Atividades' com período de execução superior ao prazo anual estipulado pelo art. 24 do Decreto 5.761/2006, com possível desrespeito ao princípio da hierarquia das normas (item IV.2.6) .'
	Situação que levou à proposição da deliberação
218. A Instrução Normativa MinC nº 4, de 30 de novembro de 2017, em seu art. 3º [disposição essa mantida pela INSTRUÇÃO NORMATIVA Nº 2, DE 23 DE ABRIL DE 2019 do Ministério da Cidadania/Gabinete do Ministro], ampliou de doze para quarenta e oito meses o período de execução de projetos culturais destinados à manutenção da pessoa jurídica sem fins lucrativos e das suas atividades culturais de caráter permanente e continuado, bem como os projetos e ações constantes do seu planejamento.
219. Segundo o artigo 24 do Decreto 5.761/2006, 'equipara-se a programas, projetos e ações culturais os planos anuais de atividades considerados relevantes para a cultura nacional pela CNIC, e esses planos deverão seguir as mesmas regras de aprovação, execução, avaliação e prestação de contas aplicáveis aos programas, projetos e ações culturais incentivados pela Lei 8.313/91'.
220. Conforme o princípio da hierarquia das leis, as Instruções Normativas elaboradas pelo MinC devem encontrar seu fundamento de validade nos atos que lhes são superiores. Sendo assim, uma IN ministerial não tem o condão alterar um Decreto Presidencial.
221. Nesse sentido, além de não possuir competência legal para ampliar o prazo de vigência desses planos de doze para quarenta e oito meses, o MinC foi na contramão do que tem alertado os órgãos de controle acerca dos problemas identificados nos planos de longa duração e com múltiplos 'subprojetos'.
	
	Providências adotadas e comentários dos gestores
222. Por intermédio do Parecer n. 00679/2018/CONJUR-MINC/CGU/AGU é apresentada a seguinte tese: 'consoante já explanado no aludido Memorial apresentado pelo Secretário de Fomento e Incentivo à Cultura desta Pasta (doc. SEI nº 0567914) não há falar-se em ilegalidade do art. 3º da Instrução Normativa MinC nº 4, de 30 de novembro de 2017, em razão da suposta ofensa ao princípio da hierarquia das normas. É que no caso não há imposição de prazo de 12 (doze) meses nos exatos termos do citado art. 24 do Decreto nº 5.761/2006 de forma a inibir a regulamentação estabelecida pelo Ministério da Cultura nas citadas Instruções Normativas. Com efeito, o citado art. 24 do Decreto nº 5.761/2006 possui a seguinte redação: 
'Art. 24. Equiparam-se a programas, projetos e ações culturais os planos anuais de atividades consideradas relevantes para a cultura nacional pela Comissão Nacional de Incentivo à Cultura: 
I - de associações civis de natureza cultural, sem fins lucrativos, cuja finalidade estatutária principal seja dar apoio a instituições da União, dos Estados, do Distrito Federal ou dos Municípios, no atendimento dos objetivos previstos no art. 3 o da Lei n o 8.313, de 1991; e
II - de outras pessoas jurídicas de natureza cultural, sem fins lucrativos. 
§ 1º O valor a ser incentivado nos planos anuais será equivalente à estimativa de recursos a serem captados a título de doações e patrocínios, conforme constar da previsão anual de receita e despesa apresentada pelo proponente. 
§ 2º Os planos anuais submeter-se-ão às mesmas regras de aprovação, execução, avaliação e prestação de contas aplicáveis aos programas, projetos e ações culturais incentivados.' 
223. O citado artigo tão somente menciona a existência de 'planos anuais', sem vincular a um limite estrito de 12 (doze) meses. Não há veiculação expressa no art. 24 do Decreto nº 5.761/2006 que impeça que os planos anuais de 12 meses sejam renovados anualmente. Desse modo, a expressão 'planos anuais' pode ser compreendida como planos que ultrapassem mais de um ano ou até mesmo vários anos, numa acepção sinônima à ideia de plurianualidade. Nesse raciocínio, a normatização realizada pelo Ministério da Cultura não conflitou, ofendeu, derrogou ou afastou a regra prevista no Decreto nº 5.761/2006. 
224. É possível defender entendimento jurídico de que as normas coexistem e se harmonizam. A regra do art. 24 do Decreto nº 5.761/2016 é válida e não sofreu restrição por parte da do art. 3º da Instrução Normativa do Ministério da Cultura, de 30/11/2017. O que correu foi a mera veiculação legítima do poder regulamentar, com vistas a otimizar e racionalizar o procedimento autorizado pelas normas de hierarquia superior. Logo, inexistindo ofensa ao princípio da hierarquia das normas, não se pode ventilar de eventual ofensa à legalidade.
225. A regulamentação estabelecida pela Instrução Normativa complementou, esclareceu e avançou na forma da Administração viabilizar a realização de atividades de planejamento anuais de diversas instituições culturais, com o intento específico e legítimo de permitir a melhor fruição dos benefícios da Lei Roaunet e, por consequência, estimular a cultura brasileira. 
226. Nesse sentido, a regra estabelecida na Instrução Normativa adquire uma certa natureza de especialidade em face da regra do Decreto. Tal diferenciação - que, repise-se, não representa ofensa, derrogação ou limitação da regra do art. 24 do Decreto nº 5.761/2006 - permite que se afaste a tese de conflito hierárquico entre os citados dispositivos. Não há antinomia real ou aparente, o que impossibilita a utilização de critérios de hermenêutica ou de soluções de conflito para o caso. Sob esse viés, o poder normativo regulamentar conferido ao Ministério da Cultura, que age por delegação do próprio Presidente da República, deve ser priorizado, ensejando uma interpretação que permita a coexistência das duas normas jurídicas postas. 
227. Por oportuno, reitero a argumentação esboçada na Memorial apresentado pela Ministério da Cultura ao Tribunal de Contas da União (doc. SEI nº 0567914) que delineia os aspectos jurídicos e técnicos da questão: 
228. A regulamentação do denominado 'Plano Plurianual de Atividades' não se insere no âmbito de matérias sujeitas a estrita reserva legal. Logo, o Ministro de Estado da Cultura pode tratar de tal temática no âmbito infra legal com espeque em seu poder regulamentar. De fato, não há impeditivo para que o Poder Executivo, ao regulamentar a Lei nº 8.313/91, trate do 'Plano Plurianual de Atividades' haja vista inexistência de qualquer impeditivo na lei de regência capaz de impedir o detalhamento do tema. 
229. A Lei nº 8.313/91, o Decreto nº 5.761/2006 ou a Constituição Federal não vedam que o Poder Executivo estabeleça regramentos relacionados ao instituto do mecenato no plano infra legal. Portanto, o estabelecimento de tais regramentos na seara federal poderá ser feito por intermédio de qualquer norma de hierarquia inferior à lei. E, ainda, não há inferioridade ou restrição de trato de matéria em razão do ato infra legal normativo escolhido para veicular a regulamentação. Em outras palavras, não haveria matéria sujeita à 'reserva de Decreto'. 
230. Tampouco existe relação necessária de superioridade hierárquica entre matérias tratadas por Decreto ou por Instrução Normativa, para o tema ora em comento. Ambas tem a mesma hierarquia legal sob a ótica constitucional. Ambas veiculam proposituras normativas estabelecidas com o objetivo de detalhar comando derivados de uma lei. Ambas devem coexistir de forma pacífica e harmônica. A Instrução Normativa pode detalhar o que não foi esclarecido no Decreto. Cabe ao detentor do poder regulamentar, in casu, o Presidente da República ou o respectivo Ministro de Estado, estabelecer regramento que compatibilize a vigência e eficácia de todos dispositivos existentes. 
231. Dessa forma, pode-se entender com juridicamente defensável que uma Instrução Normativa posterior regulamente a forma de se realizar o plano de atividades.
232. No âmbito da regulamentação da Lei Rouanet realizada pelo Decreto nº 5.761/2006 e pela Instrução Normativa MinC nº 05/2017, o art. 24 do Decreto nº 5.761 previu a criação da figura dos 'planos anuais' que se equivaleriam aos 'programas, projetos e ações culturais' para fins de execução do instituto do mecenato criado pela Lei nº 8.313/91. Em seguida, o art. 3º da Instrução Normativa nº 4, de 30 de novembro de 2017, mantido pelo art. 3º da atual Instrução Normativa nº 5, de 2017, expandiu tal situação regulamentar para abarcar de igual maneira os 'planos plurianuais' mantidos pelas entidades proponentes.
233. Esse aumento de alcance estabelecido na Instrução Normativa não conflitou com a regra do art. 24 do Decreto nº 5.761/2006. Ademais, o termo 'anual' se equivale a 'doze meses; ou período de um ano; anualmente', ao passo que o termo 'anuais' significa somente 'mais de doze meses' ou 'mais de um ano'. Nesse sentido, pode-se afirmar que o segundo termo é sinônimo 'plurianuais', i.e., 'vários anos', 'mais de um ano'. Por isso, nessa acepção Instrução Normativa e o Decreto dizem a mesma coisa. 
234. O texto criado na Instrução Normativa tão somente atua em um espaço regulamentar não restringido pelo Decreto nº 5.761/2006. Inexiste regra no Decreto nº 5.761/2006 que proíba o estabelecimento de um 'Plano de Plurianual de Atividades'. Logo, não há falar-se em falta de harmonia entre o citado art. 24 do Decreto nº 5.761/2006 e o art. 3º da Instrução Normativa nº 4, de 30 de novembro de 2017, mantido pelo art. 3º da atual Instrução Normativa nº 5, de 2017. 
235. Registro que a realização dos planos anuais e/ou plurianuais é feita por instituições culturais sem fins lucrativos, para custeio de atividades permanentes e continuadas. A medida se espelha no planejamento de médio prazo, a exemplo do que preconiza a Administração Pública, com seus planos plurianuais de atuação e previsão orçamentária pautadas em metas e plano de ação. A extensão do prazo possui como fundamento técnico a necessidade de se criar condições adequadas e seguras para a organização e planejamento das atividades, gerando economicidade para o MinC e para o proponente. Portanto, a regulamentação estabelecida reflete esta opção técnica legítima, atrelada à competência discricionária da autoridade superior desta Pasta, ente político autor da citada Instrução Normativa'.
	Análise
236. A Secretaria de Fomento e Incentivo à Cultura alega que Decreto ou Instrução Normativa, tem a mesma hierarquia legal sob a ótica constitucional, que a Instrução Normativa pode detalhar o que não foi esclarecido no Decreto. Ora, a hierarquia das normas é um capítulo clássico e básico da ciência jurídica, conforme mostra o quadro abaixo (extraído de http://portal.anvisa.gov.br/documents/33916/389979/Manual+de+Processo+Administrativo+Sanit%C3%A1rio+em+Alimentos+-+Livro+1/9a43d646-8f1e-4ba0-9d5d-cf4ed257e948?version=1.1) . 
	
237. Com relação à afirmativa de que a Instrução Normativa pode detalhar o que não foi esclarecido no Decreto está correta. No entanto, deve-se ter em mente que a Instrução Normativa não pode ir além do que estabelece o Decreto. A Constituição Federal em seu art. 87, parágrafo único, inc. II:
'Parágrafo único. Compete ao Ministro de Estado, além de outras atribuições estabelecidas nesta Constituição e na lei:
 (...) 
II - expedir instruções para a execução das leis, decretos e regulamentos.'
238. Fica muito claro que as instruções normativas apenas trazem esclarecimentos sobre a execução das referidas normas. Em nenhum momento existe no arcabouço jurídico-normativo brasileiro a possibilidade de que haja 'aumento de alcance' em Instrução Normativa de prazo temporal estabelecido em Decreto. O 'entendimento jurídico de que as normas coexistem e se harmonizam' é aquele estabelecido na Constituição Federal, qual seja, apenas explicitar instrução para execução de decreto, como no caso presente. 
239. Com relação à hermenêutica sobre a expressão 'planos anuais' do art. 24, do Decreto nº 5.761/2006, s.m.j, trata-se de projetos que possam abranger os 12 (doze) meses de um ano. 
240. Cabe destacar que a justificativa de que 'a extensão do prazo possui como fundamento técnico a necessidade de se criar condições adequadas e seguras para a organização e planejamento das atividades, gerando economicidade para o MinC e para o proponente' é vaga e não se sustenta. Sem a extensão do prazo não haveria como 'criar condições adequadas e seguras para a organização e planejamento das atividades, gerando economicidade para o MinC e para o proponente'?
241. Enquanto isso, deve-se considerar a motivação para a proposição da referida deliberação, 'o alerta dos órgãos de controle acerca dos problemas identificados nos planos de longa duração e com múltiplos 'subprojetos'.'
242. Neste ponto deve ser retomada a Resolução-TCU 315/2020 que estabelece em seu art. 2º, inciso II o conceito de ciência, modalidade de deliberação a ser encaminhada em casos específicos:
'II - ciência: deliberação de natureza declaratória que cientifica o destinatário sobre a ocorrência de irregularidade, quando as circunstâncias não exigirem providências concretas e imediatas, sendo suficiente, para fins do controle, induzir a prevenção de situações futuras análogas.' 
243. E esta deliberação se aplica à presente situação. A Secretaria de Fomento e Incentivo à Cultura deve ser cientificada de que a celebração de contratos de projetos culturais, cuja execução tenha o prazo superior a 12 meses infringe o art. 24, do Decreto nº 5.761/2006 e a ampliação do prazo de execução dos planos anuais de doze para até quarenta e oito meses reduzirá ainda mais a transparência desse tipo projeto cultural, dificultando, assim, o adequado controle sobre os gastos públicos.
	Evidências que fundamentam as conclusões: 
244. Ofício SEI nº 864/2018/SE-MINC (peça 6) , que encaminha o Parecer n. 00679/2018/CONJUR-MINC/CGU/AGU.
Conclusão: substituir a presente determinação por ciência ao órgão jurisdicionado, considerando prejudicado o respectivo monitoramento.
	Proposta de encaminhamento: 
245. Dar ciência à Secretaria Especial da Cultura (Secult) de que a celebração de contratos de projetos culturais cuja execução tenha o prazo superior a 12 meses infringe o art. 24 do Decreto nº 5.761/2006, bem como que a ampliação do prazo de execução dos planos anuais de doze para até quarenta e oito meses reduzirá ainda mais a transparência desse tipo projeto cultural, dificultando, assim, o adequado controle sobre os gastos públicos.
Determinação 9.4.2 do Acórdão 2513/2018-TCU-Plenário
'9.4. determinar, com fundamento no art. 250, inciso V, do Regimento Interno/TCU, a oitiva do Ministério da Cultura para que, no prazo de 15 (quinze) dias, a contar do recebimento deste Acórdão, manifeste-se quanto:
 (...) 
9.4.2. à razoabilidade da implementação do chamado 'Plano Plurianual de Atividades' (art. 3º da Instrução Normativa do Ministério da Cultura 34, de 30/11/2017) , uma vez que as fiscalizações recentes realizadas pelo Ministério da Transparência e Controladoria-Geral da União - CGU e pelo TCU apontaram para a falta de transparência na execução dos planos anuais e a ampliação do prazo de execução desses projetos tende a aumentar a falta de transparência desse tipo de projeto cultural (item IV.2.6) .'
	Situação que levou à proposição da deliberação
246. Considerando o histórico de fiscalizações realizadas pelos órgãos federais de controle nos projetos incentivados pela Lei 8.313/1991, a ampliação do prazo de execução dos planos anuais de doze para quarenta e oito meses reduzirá ainda mais a transparência desse tipo projeto cultural, dificultando, assim, o adequado controle sobre os gastos públicos.
247. O disposto no artigo 3º da IN MinC 4, de 30 de novembro de 2017 extrapola as competências normativas do Ministério, pois a inovação legislativa de permitir a execução de projetos culturais denominados 'Planos Plurianuais de Atividades', com vigência de até quarenta e oito meses, não possui harmonia legal com o disposto no artigo 24 do Decreto 5.761/2006.
248. Os projetos culturais denominados 'Plano Anual de Atividades', com vigência de doze meses, foram considerados muito pouco transparentes pela CGU e pela equipe de fiscalização do TCU. 
249. Ampliar o prazo de vigência desse tipo de projeto com a atual sistemática controle exercida pelo Ministério da Cultura sobre os projetos incentivados pela Lei Rouanet, que sequer tem conseguido dar vazão às prestações de contas sob sua responsabilidade, significa aumentar o risco de má aplicação de recursos públicos.
	Providências adotadas e comentários dos gestores
250. Novamente, o Ministério da Cultura, por intermédio do citado Memorial (doc. SEI nº 0567914) justificou de forma correta a opção regulamentar adotada uma vez que 'No que concerne à falta de transparência apontada pelo Ministério da Transparência e Controladoria-Geral da União - CGU e pelo TCU, esta está sendo corrigida pela melhoria dos sistemas de aprovação, fiscalização de execução e controle no âmbito desta Pasta. Eventual deficiência durante a execução dos projetos não se transmuda em impedimento para a adoção de procedimentos regulamentares por parte do Ministro de Estado da Cultura. Não seria adequado imaginar que erros na aprovação e na execução de determinado projeto seriam corrigidos através da inibição ao exercício do poder regulamentar do cargo, resguardando-se o princípio da proporcionalidade, notadamente em relação aos subprincípios da adequação e necessidade'. 
251. Demais disso, a restrição ao poder regulamentar do Ministério não seria medida idônea para corrigir os eventuais problemas de fiscalização apontados pelos órgãos de controle. A 'tendência' de aumento da falta de transparência desse tipo de projeto cultural não é uma constatação irrefutável. A simples melhoria do sistema de controle e aperfeiçoamento da gestão poderia corrigir as falhas apontadas pelo Ministério da Transparência e Controladoria-Geral da União - CGU e pelo TCU, o que justificaria, portanto, a opção regulamentar estabelecida no art. 3º da Instrução Normativa MinC nº 4, de 30 de novembro de 2017. 
252. Logo, não é possível estabelecer uma necessária correlação entre a impossibilidade de regulamentar os planos plurianuais de atividade e os apontamentos de fiscalização prévios realizados pelos órgãos de controle. 
253. Uma vez que restou comprovada a adoção de medidas administrativas para melhoria do sistema de controle das contas e da execução dos projetos - tais como melhoria do sistema de admissão de projetos, as trilhas de controle construídas com a CGU, a realização de métricas de controle de itens orçamentários e de monitoramento dos Planos de Distribuição de produtos culturais, a movimentação por conta única, a utilização de cartão eletrônico e o registro de todas as transações dos projetos no Portal da Transparência - a opção regulamentar estabelecida no art. 3º da Instrução Normativa MinC nº 4, de 30 de novembro de 2017, se afigurou como justificada e, por consequência, plenamente de acordo com a noção de razoabilidade.
254. O Ministério da Cultura comprovou ter incrementado os sistemas de controle dos processos culturais. A partir disso, o Ministério da Cultura se tornou aderente à otimização da fiscalização questionada pelos órgãos de controle. Em razão de tal situação fática, afasta-se a possibilidade do Ministério da Cultura ter agido de forma imprudente, desarrazoada ou desproporcional ao fixar em ato normativo complementar a possibilidade de realização de plano plurianual de atividades no âmbito dos projetos culturais incentivados.
255. Nesse sentido, transcrevo novamente trecho do Memorial já apresentado ao Tribunal de Contas da União que corrobora o raciocínio supra: 
'18. A restrição do poder regulamentar sugerida não seria medida capaz de sanear o problema observado, que deve ser atacado por medidas de controle e gestão, a exemplo das medidas já em curso. Nesse sentido, o Ministério da Cultura implementou medidas administrativas com o intuito de corrigir a falta de transparência na execução dos projetos culturais em trâmite nesta Pasta. À guisa de exemplo é possível mencionar a capacitação de técnicos e gestores culturais nas 27 unidades da federação, o novo fluxo de admissão de projetos, as trilhas de controle construídas com a CGU, a realização de métricas de controle de itens orçamentários e de monitoramento dos Planos de Distribuição de produtos culturais, a movimentação por conta única, a utilização de cartão eletrônico e o registro de todas as transações dos projetos no Portal da Transparência. 
19. Essas medidas se coadunam com práticas de gestão adequadas para corrigir os riscos apontados pelo Tribunal de Contas da União, que apresenta soluções aos questionamentos acerca da ampliação dos prazos de execução dos planos anuais realizada pelas Instrução Normativa nº 4/2017 e Instrução Normativa nº 05/2017, sob o aspecto do subprincípio da adequação.'
	Análise
256. É apontada a 'melhoria do sistema de admissão de projetos, as trilhas de controle construídas com a CGU, a realização de métricas de controle de itens orçamentários e de monitoramento dos Planos de Distribuição de produtos culturais, a movimentação por conta única, a utilização de cartão eletrônico e o registro de todas as transações dos projetos no Portal da Transparência', apontando, dessa maneira para a razoabilidade da implementação do chamado 'Plano Plurianual de Atividades'. 
257. Considerando o aprimoramento do controle da execução dos projetos apresentados, tornar-se-ia razoável a implementação dos referidos planos. No entanto, deve-se considerar as deficiências com relação ao controle verificadas nas fiscalizações realizadas, considerados muito pouco transparentes pela CGU e pela equipe de fiscalização do TCU. É importante ter em mente também que o antigo Ministério da Cultura, atual Secretaria de Fomento e Incentivo à Cultura, do Ministério da Cidadania não tem conseguido dar vazão às prestações de contas sob sua responsabilidade, conforme ficou claro ao se examinar o cumprimento da determinação proferida no item 9.1.3 do acórdão em tela.  Dessa maneira, a razoabilidade na implementação do chamado 'Plano Plurianual de Atividades' fica adstrita ao incremento dos sistemas de controle dos processos culturais e da capacidade da Secretaria de Fomento e Incentivo à Cultura de analisar as prestações de contas dos projetos apresentados rigorosamente nos prazos previstos quando da aprovação dos mesmos.
	Evidências que fundamentam as conclusões: 
258. Ofício SEI nº 864/2018/SE-MINC (peça 6) , que encaminha o Parecer n. 00679/2018/CONJUR-MINC/CGU/AGU.
Conclusão: substituir a presente determinação por ciência ao órgão jurisdicionado, considerando prejudicado o respectivo monitoramento.
	Proposta de encaminhamento:
259. Dar ciência à Secretaria Especial da Cultura (Secult) de que a razoabilidade na implementação do chamado 'Plano Plurianual de Atividades', previsto no art. 3º da Instrução Normativa 02/2019 fica adstrita ao incremento dos sistemas de controle dos processos culturais e da capacidade de se analisar as prestações de contas dos projetos apresentados, rigorosamente, nos prazos previstos quando da aprovação dos mesmos.
Determinação 9.4.3 do Acórdão 2513/2018-TCU-Plenário
'9.4. determinar, com fundamento no art. 250, inciso V, do Regimento Interno/TCU, a oitiva do Ministério da Cultura para que, no prazo de 15 (quinze) dias, a contar do recebimento deste Acórdão, manifeste-se quanto:
 (...) 
9.4.3. à legalidade do art. 42 da Instrução Normativa do Ministério da Cultura 4, de 30 de novembro de 2017 que, ao criar a possibilidade da transferência de recursos remanescentes oriundos de renúncia fiscal não utilizados para outro projeto cultural aprovado pelo MinC em favor do mesmo proponente não encontra amparo legal na Lei 8.313/1991 (item IV.4.6) .'
Situação que levou à proposição da deliberação
260. O art. 5º, inciso V, da Lei 8.313/1991 estipula que os saldos não utilizados na execução dos projetos incentivados mediante renúncia fiscal concedida pela Lei Rouanet pertencem ao Fundo Nacional da Cultura (FNC) , cuja aplicação de recursos é discricionária, não possuindo qualquer vinculação por proponente. 
261. Em nenhum momento a Lei 8.313/1991 permite a vinculação entre os saldos remanescentes da execução dos projetos incentivados mediante renúncia fiscal aos projetos futuros dos proponentes que captaram tais valores anteriormente, porém não os utilizaram em sua integralidade.
262. Ressalta-se que os critérios de aplicação dos recursos do FNC, dispostos no capítulo II da Lei 8.313/91, diferem dos critérios de aplicação dos recursos oriundos de renúncia fiscal, elencados no capítulo IV da referida norma. Ou seja, o normativo do Minc ainda dá tratamento igual a recursos que possuem critérios de aplicação diferentes.
Providências adotadas e comentários dos gestores
263. Este Ministério da Cultura se manifestou sobre o tema no Memorial (doc. SEI nº 0567914) encaminhado ao Tribunal de Contas da União nos seguintes termos: 
' (...) O art. 42 da atual Instrução Normativa do Ministério da Cultura foi implementado pelo art. 72 da Instrução Normativa nº 01, de 24 de junho de 2013, mantida nas atuais IN´s., com vistas a garantir uma otimização da fruição do mecanismo do mecenato. 
21. Os planos anuais são aqueles destinados a instituições culturais sem fins lucrativos, que possuem ações continuadas identificadas pelo Poder público como social e culturalmente relevantes. Existe a verificação de que as atividades são reiteradas e se prolongam no tempo. Por isso, a transferência de aporte se justifica. Trata-se de preservação da perenidade da manutenção de Centros Culturais, Museus, Corpos estáveis etc. 
22. Essa opção regulamentar foi implementada visando a desburocratização e evitando o perecimento das análises já realizadas entre projetos, otimizando o custo hora-homem e a fruição do objeto cultural efetivamente entregue.
23. Considera-se efetiva a manutenção do recurso captado, chancelado pelo poder público e pelo patrocinador, sendo uma das operações mais virtuosa que se pode empregar no contexto prático operacional. A destinação de recursos remanescentes viabiliza a existência do projeto sem solução de continuidade. Considera-se atendido o objetivo da eficiência ao se otimizar tempo, recursos e hora-homem de ambos os lados. E, seguramente, o mecanismo não admite perda do controle dos custos e rubricas orçamentárias durante a operação.
24. Isto posto, a transferência do recurso remanescente não conflita com o teor do inciso V do art. 5º da Lei nº 8.313/91, uma vez que se busca atender à teleologia da norma que é, ao fim e ao cabo, criar um ambiente regulatório e econômico propício ao estímulo da produção cultural no país. A permissão de transferência de recursos remanescentes oriundos de renúncia fiscal foi estabelecida no âmbito administrativo desde a criação da Instrução Normativa nº 3/2010, que modificou a Instrução Normativa nº 01, de 05 de outubro de 2010. Desde então, foram realizados atos administrativos consolidados com base nesta permissão regulamentar por mais de 08 (oito) anos consecutivos e que eventual afastamento desta norma deve considerar a repercussão concreta de tal medida em relação a tais situações existentes.' 
264. Nesse ponto, destaco que o exercício do poder regulamentar do Ministério da Cultura no caso foi exercido de forma próxima a uma ideia de deslegalização da matéria, ou seja, em um espaço normativo concedido para que a autoridade administrativa possa estabelecer regras de natureza técnica para a melhor consecução da política pública tratada na Lei [1]. 
265. Nesse compasso, a opção regulamentar criada para garantir uma melhor otimização do mecanismo de fomento estabelecido na Lei nº 8.313/91 não pode ser maculada, eis que encontra como fonte de legitimação a possibilidade de realização da obrigação constitucional de promover 'a valorização e a difusão das manifestações culturais', nos termos do caput do art. 216 da Constituição Federal. 
266. O Poder regulamentar da Administração Pública não pode ser entendido, apenas, como a implementação de uma hipótese abstratamente já prevista em lei, mas também, como o desenvolvimento das finalidades e valores do Ordenamento Jurídico. Consoante escólio de Alexandre Santos Aragão: 'Por esse significado a Administração não é livre para fazer tudo o que a lei não proíba, mas pode fazer, com base na lei, mas a lei não precisa necessariamente já predeterminar todo o conteúdo da ação administrativa. E, por outro lado, à luz da legalidade ampla/juridicidade, além de ter base legal, a sua atuação também tem de ser compatível com o sistema constitucional de valores. [2]'
267. Prossegue o eminente doutrinador: 'O princípio da legalidade administrativa significa, então, nessa acepção, que a Administração Pública, ao contrário do particular, que pode fazer tudo que a lei não proíba, só pode fazer aquilo que a lei (aqui entendida de forma larga, como ordenamento jurídico) esteie. A lei não precisa preordenar exaustivamente toda a ação administrativa, bastando para ela fixar os parâmetros básicos que a Administração Pública deve observar ao exercer os poderes por ela conferidos. E, em casos bem extremos, não pode ser descartada a possibilidade de a Administração Pública atuar, inclusive restringindo direitos e criando obrigações, direta e exclusivamente por força da necessidade de preservar valores e princípios constitucionais. Sobre a posição do STF sobre o tema, é de grande valia, o relato-síntese que, na ADI n. 3100, o Ministro GILMAR MENDES faz da jurisprudência da Corte no sentido de que a atuação da Administração Pública pode ser intra legem, não precisando ser apenas secundum legem[3]'
268. Dessa feita, entendo que a previsão regulamentar estabelecida no art. 42 da Instrução Normativa do Ministério da Cultura 4, de 30 de novembro de 2017 não ofende os ditames da Lei nº 8.313/1991. A atuação regulamentar operou secundum legem e no espaço normativo cabível, com vistas a viabilizar de forma mais racional e econômica possível a consecução da política pública de incentivo prevista. 
269. Não existe ofensa ao disposto no inciso V do art. 5º da Lei nº 8.313/91, que identifica os saldos não utilizados na execução de projetos como componentes do Fundo Nacional de Cultura. 
270. Nesse ponto, a regulamentação estabelecida no art. 42 da Instrução Normativa MinC nº 4, de 30 de novembro de 2017, tão somente estabeleceu o afastamento da necessidade de retorno imediato do 'saldo não utilizado' ao Fundo Nacional de Cultura ao menos para aqueles projetos que estejam albergados dentro dos planos anuais, eis que tal retorno não seria sob um parâmetro técnico justificado de otimização do mecanismo de fomento a melhor opção a ser adotada para a própria consecução do incentivo cultural.
271. Note-se que a previsão legal de que o 'os saldos não utilizados na execução de projetos compõem o Fundo Nacional de Cultura' pode sofrer ingerência do poder regulamentar. Os trâmites e a maneira pela qual haverá o 'retorno' ao Fundo pode ser regulamentado pelo órgão técnico responsável pela matéria, sem que se cogite qualquer ofensa à Lei nº 8.313/91.
272. A regulamentação contida delimitou a forma como o inciso V do art. 5º da Lei nº 8.313/91 pode de forma mais eficiente ser aplicado. Desse modo, criou-se de forma justificada medida regulamentar passível de ser interpretada de forma coerente e compatível com o citado inciso da Lei Rouanet. A opção regulamentar adotada deve ser respeitada, eis que representa o correto entendimento da área técnica responsável pela condução da política pública prevista na Lei nº 8.313/91.
Análise
273. Inicialmente, cabe destacar que o art. 42 da Instrução Normativa 4/2017 continua vigente na IN 2/2019, conforme texto a seguir:
'Art. 42. A transferência de recursos remanescentes não utilizados para outro projeto homologado pelo Ministério da Cidadania se aplica para planos anuais e plurianuais de atividades ou projeto de ação continuada do mesmo proponente, desde que o projeto anterior seja encerrado e seja declarado o valor transferido em campo específico do novo projeto, que será computado como valor captado no projeto receptor.
§ 1º No caso de aprovação do pleito, o saldo transferido deverá somar-se aos recursos já captados para fins de atingimento dos limites de movimentação financeira do projeto vigente.
§ 2º Caso o pleito não seja aprovado ou não ocorra o pedido em um prazo de até 30 (trinta) dias, os recursos serão recolhidos ao FNC, dispensada a anuência do proponente.'
Em síntese o gestor alega que:
' (...) essa opção regulamentar foi implementada visando a desburocratização e evitando o perecimento das análises já realizadas entre projetos';
' (...) a destinação de recursos remanescentes viabiliza a existência do projeto sem solução de continuidade';
' (...) a transferência do recurso remanescente não conflita com o teor do inciso V do art. 5º da Lei nº 8.313/91, uma vez que se busca atender à teleologia da norma que é, ao fim e ao cabo, criar um ambiente regulatório e econômico propício ao estímulo da produção cultural no país';
' (...) a opção regulamentar criada para garantir uma melhor otimização do mecanismo de fomento estabelecido na Lei nº 8.313/91 não pode ser maculada, eis que encontra como fonte de legitimação a possibilidade de realização da obrigação constitucional de promover 'a valorização e a difusão das manifestações culturais', nos termos do caput do art. 216 da Constituição Federal';
' (...) a regulamentação estabelecida no art. 42 da Instrução Normativa MinC nº 4, de 30 de novembro de 2017, tão somente estabeleceu o afastamento da necessidade de retorno imediato do 'saldo não utilizado' ao Fundo Nacional de Cultura ao menos para aqueles projetos que estejam albergados dentro dos planos anuais, eis que tal retorno não seria sob um parâmetro técnico justificado de otimização do mecanismo de fomento a melhor opção a ser adotada para a própria consecução do incentivo cultural'.
274. Nenhuma das justificativas consegue adequar o texto legal ao entendimento esposado pelo jurisdicionado. O art. 5º, inciso V, da Lei 8.313/1991 estipula que os saldos não utilizados na execução dos projetos incentivados mediante renúncia fiscal concedida pela Lei Rouanet pertencem ao Fundo Nacional da Cultura (FNC) [grifo nosso], cuja aplicação de recursos é discricionária, não possuindo qualquer vinculação por proponente. 
275. Para a utilização dos recursos remanescentes da maneira proposta deve-se buscar a modificação do texto legal, não havendo outra alternativa. 
Evidências que fundamentam as conclusões: 
276. Ofício SEI nº 864/2018/SE-MINC (peça 6) , que encaminha o Parecer n. 00679/2018/CONJUR-MINC/CGU/AGU.
Conclusão: substituir a presente determinação por ciência ao órgão jurisdicionado, considerando prejudicado o respectivo monitoramento.
Proposta de encaminhamento: 
277. Dar ciência à Secretaria Especial da Cultura de que conforme o art. 5º, inciso V, da Lei 8.313/1991 os saldos não utilizados na execução dos projetos incentivados mediante renúncia fiscal concedida pela Lei Rouanet pertencem ao Fundo Nacional da Cultura (FNC) , a quem cabe a aplicação discricionária dos recursos eventualmente remanescentes, não havendo, portanto, a possibilidade de serem utilizados para outro projeto cultural aprovado pelo Ministério do Turismo em favor do mesmo proponente.
IV. INCONVENIÊNCIA DE REALIZAÇÃO DE FISCALIZAÇÃO
278. O Acórdão 2513/2018-TCU-Plenário (peça 2) , em seu item 9.5, posteriormente ajustado pelo Acórdão 1610/2020-TCU-Plenário, ambos prolatados no processo originador deste monitoramento TC Processo 034.623/2016-7, determinou que a Unidade Técnica avaliasse a conveniência de realizar auditoria para avaliar o atingimento dos objetivos propostos para o Pronac. Entendemos nesta Unidade, SMJ, que não é o caso de se proceder a avaliação dessa natureza neste momento, haja vista a falta de conveniência e de oportunidade, por duas razões. 
278.1. A primeira é o fato de que, atualmente, a quase totalidade dos projetos culturais do Pronac estão atrasados em suas prestações de contas, fato esse sendo apurado no processo de Acompanhamento TC Processo 008.379/2017-3, da relatoria do Ministro André de Carvalho. São mais de 20 mil prestações de contas em estoque, algumas com atraso na análise superior a uma década. Hoje, certamente, a própria Secretaria Especial da Cultura (Secult) , não tem a mínima condição de saber o grau de atendimento dos objetivos do Pronac, o que somente poderá ser mensurado quando, pelo menos, parte significativa do estoque de prestações de contas for resolvido. Qualquer trabalho de fiscalização realizado em condições tão precárias de informação teria resultado bastante aquém do desejado, o que afasta a conveniência de se realizar a auditoria em questão.
278.2. A segunda é que as determinações e recomendações que foram tratadas neste relatório, em que pesem ser muito relevantes, não trazem indícios de descumprimento dos objetivos do Pronac. Trazem sim, questões relevantes com relação à transparência e ao controle no uso dos recursos públicos destinados aos projetos culturais, assuntos distintos e que vêm sendo tratados pela Secult, o que afasta a oportunidade de se realizar a auditoria em questão.
V. CONCLUSÃO
279. Os encaminhamentos propostos levaram em consideração as novas orientações emanadas pela Resolução-TCU 315/2020, que objetivam formular deliberações racionais, viáveis, claras, objetivas, que possam culminar em resultados efetivos para a administração pública ao menor custo possível. Buscaram-se as alternativas mais adequada para esse momento processual, sem que se perdesse o foco das determinações e das recomendações que constaram do Acórdão 2513/2018-TCU-Plenário (peça 2) . O quadro abaixo traz todas deliberações proferidas e os respectivos encaminhamentos propostos:
	Item
	Determinação / Recomendação
	Encaminhamento

	9.1.1
	no prazo de 30 (trinta) dias, faça constar no Sistema de Apoio às Leis de Incentivo à Cultura - Salic análises detalhadas realizadas por parecerista (...) 
	dar ciência à Secretaria Especial da Cultura, do Ministério do Turismo, com fundamento no art. 9º, inc. I, da Resolução-TCU 315, de 2020, que em atendimento ao disposto no art. 6º, caput c/c § 3º, do Decreto 5.761/2006, deve-se fazer constar no Sistema de Apoio às Leis de Incentivo à Cultura - Salic análises detalhadas realizadas por parecerista credenciado e pela Comissão Nacional de Incentivo à Cultura relativas aos custos indicados nas propostas para captação de recursos da Lei 8.313/1991, com base em elementos como cotações, tabelas de preços, publicações especializadas, instrumentos matemáticos elaborados por aquela Secretaria e outras fontes disponíveis, de modo a certificar-se e a comprovar que tais custos estão condizentes com os praticados no mercado da respectiva região e com os limites de gastos impostos pela Secretaria de Fomento e Incentivo à Cultura, do Ministério da Cidadania.
considerar prejudicado o monitoramento do item 9.1.1. do Acórdão 2513/2018-TCU-Plenário.

	9.1.2
	no prazo de 30 (trinta) dias, antes de aprovar propostas de projetos culturais que já possuam outra fonte pública de renda, exija do proponente (...) 
	considerar em cumprimento a determinação contida do item 9.1.2 do Acórdão 2513/2018-TCU-Plenário. 

	9.1.3
	no prazo de 120 (cento e vinte) dias, analise conclusivamente as prestações de contas dos projetos culturais do Programa Nacional (...) 
	fixar o prazo de 90 (noventa) dias à Secretaria-Executiva do Ministério do Turismo (MTur) , para que sejam concluídos os exames das prestações de contas dos projetos culturais do Programa Nacional de Apoio à Cultura - Pronac 15.4674, 16.2180, 15.4225, 09.6277, 12.9046, 10.12458, 13.5253, 12.7212, 10.7097, 11.9806, 13.9298, 14.10875, apurando eventuais danos ao erário, e instaurando, se for o caso, as tomadas de contas especiais, com vistas ao atendimento do item 9.1.3 do Acórdão 2513/2018-TCU-Plenário.
considerar em cumprimento a determinação contida do item 9.1.2 do Acórdão 2513/2018-TCU-Plenário.

	9.1.4
	no prazo de 30 (trinta) dias, normatize a exigência para que a documentação comprobatória da execução financeira do projeto (notas fiscais, faturas etc.) (...) 
	considerar cumprida a determinação contida do item 9.1.4 do Acórdão 2513/2018-TCU-Plenário.

	9.1.5
	no prazo de 30 (trinta) dias, normatize a exigência de que os proponentes dos projetos culturais incentivados com recursos da Lei 8.313/1991, enquanto não (...) 
	considerar cumprida a determinação contida do item 9.1.5 do Acórdão 2513/2018-TCU-Plenário.

	9.1.6
	no prazo de 30 (trinta) dias, defina critérios objetivos por meio dos quais possa conferir, quando da análise das prestações de contas, se os valores (...) 
	considerar em cumprimento a determinação do item 9.1.6 do Acórdão 2513/2018-TCU-Plenário, dispensando-se a formulação de providências adicionais ante o que dispõe o art. 16, parágrafo único, inciso II, da Resolução-TCU 315/2020.

	9.1.7
	no prazo de 30 (trinta) dias, normatize a exigência para que os proponentes de projetos culturais do tipo 'Plano Anual' e equivalentes, (...) 
	considerar cumprida a determinação contida do item 9.1.7 do Acórdão 2513/2018-TCU-Plenário.

	9.1.8
	no prazo de 180 (cento e oitenta) dias, insira no portal www.versalic.cultura.gov.br toda a documentação comprobatória (...) 
	dar ciência à Secretaria-Executiva do Ministério do Turismo, com fundamento no art. 9º, inc. I, da Resolução-TCU 315, de 2020, de que a não disponibilização dos documentos relativos ao processo de aprovação e execução dos projetos culturais incentivados pela Lei 8.313/1991 (notas fiscais, faturas, extratos bancários etc.) no portal www.versalic.cultura.gov.br, está em desacordo com o preceito geral de transparência do gasto público insculpido no art. 5º, inciso XXXIII da CF/88 e na Lei de Acesso à Informação.
considerar prejudicado o monitoramento do item 9.1.8. do Acórdão 2513/2018-TCU-Plenário.

	9.1.9
	no prazo de 365 dias, insira no portal www.versalic.cultura.gov.br toda a documentação comprobatória (...) 
	considerar prejudicado o monitoramento da determinação contida no item 9.1.9 do Acórdão 2513/2018-TCU-Plenário.

	9.1.10
	no prazo de 120 (cento e vinte) dias, comprove perante ao TCU que houve a restituição aos cofres do Fundo Nacional de Cultura (...) 
	considerar em cumprimento a determinação do item 9.1.10 do Acórdão 2513/2018-TCU-Plenário, dispensando-se a formulação de providências adicionais ante o que dispõe o art. 16, parágrafo único, inciso II, da Resolução-TCU 315/2020.

	9.2
	que informe ao TCU o momento de início da efetiva utilização do Cartão de Pagamento do Incentivo Fiscal por parte dos proponentes dos projetos (...) 
	considerar em cumprimento a determinação do item 9.1.10 do Acórdão 2513/2018-TCU-Plenário, dispensando-se a formulação de providências adicionais ante o que dispõe o art. 16, parágrafo único, inciso II, da Resolução-TCU 315/2020.

	9.3.1
	antes de aprovar propostas de projetos culturais, certifique-se que seus objetos estão suficientemente detalhados, a fim de permitir a identificação (...) 
	considerar implementada a recomendação contida do item 9.3.1 do Acórdão 2513/2018-TCU-Plenário.

	9.3.2
	analise em conjunto as prestações de contas dos projetos do tipo 'itinerante', a fim de facilitar a identificação de possíveis duplicidades (...) 
	considerar implementada a recomendação contida do item 9.3.2 do Acórdão 2513/2018-TCU-Plenário.

	9.3.3
	adote medidas junto às secretarias estaduais e municipais de cultura ou órgãos equivalentes, a fim de analisar de maneira conjunta os projetos culturais (...) 
	considerar prejudicado o monitoramento da recomendação do item 9.3.3 do Acórdão 2513/2018-TCU-Plenário.

	9.3.4
	normatize a exigência para que os proponentes de projetos incentivados pela Lei 8.313/1997 apresentem à pasta ministerial, quando da prestação de contas (...) 
	dar ciência à Secretaria Especial da Cultura (Secult) , com fundamento no art. 9º da Resolução-TCU 315/2020, de que inexiste efetiva segregação das despesas administrativas dos projetos financiados pela Lei 8.313/91 analisados nas prestações de contas constantes da amostra da auditoria realizada, o que impossibilita verificar se essas despesas estão em conformidade com o limite imposto pelo art. 26 do Decreto 5.761/06.
considerar prejudicado o monitoramento da recomendação do item 9.3.4 do Acórdão 2513/2018-TCU-Plenário.

	9.3.5
	normatize a exigência para que os proponentes dos projetos culturais incentivados com recursos da Lei 8.313/1991, ao prestarem contas da aplicação (...) 
	dar ciência à Secretaria Especial da Cultura (Secult) que as prestações de contas dos projetos incentivados pela Lei Rouanet devem apresentar documentação comprobatória desses gastos de maneira segregada, de modo a facilitar a verificação quanto ao cumprimento legal, segregando a documentação comprobatória das despesas em dois grupos: 1) despesas finalísticas, dividindo-as em: i) remuneração do proponente e de pessoas vinculadas ao proponente (art. 11 da IN 2/2019 do Min da Cidadania) , ii) remuneração de terceiros sem vínculo com o proponente; e, 2) despesas não finalísticas, separando-as em: i) despesas administrativas (art. 26, Decreto 5.761/06 e art. 10 da IN 2/2019) , ii) remuneração para captação de recursos (art. 25, Decreto 5.761/06 e art. 8º da IN 2/2019) , iii) custos de divulgação (art. 9º da IN 2/2019) , iv) destinação de produtos resultantes do projeto cultural ao patrocinador, v) custos com direitos autorais (art. 13 da IN 2/2019) , de modo que a Secretaria de Fomento e Incentivo à Cultura possa certificar-se e  comprovar que esses tipos de despesas ocorreram dentro dos limites legais, bem como torne-se mais eficiente o processo de análise de prestação de contas.
considerar prejudicado o monitoramento da recomendação do item 9.3.5 do Acórdão 2513/2018-TCU-Plenário.

	9.3.6
	elabore documento orientador que exemplifique aos proponentes de projetos culturais incentivados com recursos da Lei 8.313/1991 e ao setor do MinC (...) 
	considerar prejudicado o monitoramento da recomendação do item 9.3.6 do Acórdão 2513/2018-TCU-Plenário

	9.3.7
	comunique os proponentes dos projetos culturais aptos a captarem recursos financeiros oriundos da Lei 8.313/1991 acerca das vedações impostas pela Lei (...) 
	considerar implementada a recomendação contida do item 9.3.7 do Acórdão 2513/2018-TCU-Plenário.

	9.3.8
	ao analisar as prestações de contas dos projetos incentivados pela Lei 8.313/1991, exija dos proponentes que realizaram pagamentos (...) 
	considerar implementada a recomendação contida do item 9.3.8 do Acórdão 2513/2018-TCU-Plenário.

	9.3.9
	adote providências junto à Secretaria da Receita Federal do Brasil (RFB) a fim de obter informações suficientes para dar cumprimento às fiscalizações (...) 
	considerar implementada a recomendação contida do item 9.3.9 do Acórdão 2513/2018-TCU-Plenário.

	9.3.10
	no prazo de 30 (trinta) dias, a contar do recebimento deste Acórdão, com base nos princípios da economicidade, da eficiência, da razoabilidade (...) 
	considerar prejudicado o monitoramento da recomendação do item 9.3.10 do Acórdão 2513/2018-TCU-Plenário.

	9.4.1
	à legalidade do art. 3º da Instrução Normativa do Ministério da Cultura 34, de 30/11/2017, que instituiu o chamado 'Plano Plurianual de Atividades' (...) 
	dar ciência à Secretaria Especial da Cultura (Secult) de que a celebração de contratos de projetos culturais cuja execução tenha o prazo superior a 12 meses infringe, o art. 24, do Decreto nº 5.761/2006, bem como a ampliação do prazo de execução dos planos anuais de doze para até quarenta e oito meses reduzirá ainda mais a transparência desse tipo projeto cultural, dificultando, assim, o adequado controle sobre os gastos públicos.
considerar prejudicado o monitoramento da recomendação do item 9.4.1 do Acórdão 2513/2018-TCU-Plenário.

	9.4.2
	à razoabilidade da implementação do chamado 'Plano Plurianual de Atividades' (...) , uma vez que as fiscalizações recentes realizadas (...) 
	dar ciência à Secretaria Especial da Cultura (Secult) de que a razoabilidade na implementação do chamado 'Plano Plurianual de Atividades', previsto no art. 3º da Instrução Normativa 02/2019 fica adstrita ao incremento dos sistemas de controle dos processos culturais e da capacidade de se analisar as prestações de contas dos projetos apresentados, rigorosamente, nos prazos previstos quando da aprovação dos mesmos.
considerar prejudicado o monitoramento da recomendação do item 9.4.2 do Acórdão 2513/2018-TCU-Plenário.

	9.4.3
	à legalidade do art. 42 da Instrução Normativa do Ministério da Cultura 4, de 30 de novembro de 2017 que, ao criar a possibilidade da transferência (...) 
	dar ciência à Secretaria Especial da Cultura de que conforme o art. 5º, inciso V, da Lei 8.313/1991 os saldos não utilizados na execução dos projetos incentivados mediante renúncia fiscal concedida pela Lei Rouanet pertencem ao Fundo Nacional da Cultura (FNC) , a quem cabe a aplicação discricionária dos recursos eventualmente remanescentes, não havendo, portanto, a possibilidade de serem utilizados para outro projeto cultural aprovado pelo Ministério do Turismo em favor do mesmo proponente.
considerar prejudicado o monitoramento da recomendação do item 9.4.3 do Acórdão 2513/2018-TCU-Plenário.

280. Pode ser observado que desde a auditoria realizada no então Ministério da Cultura (MinC) , hoje substituído pela Secretaria Especial da Cultura (Secult) , vinculada ao Ministério do Turismo (MTur) , houve um aprimoramento no acompanhamento dos projetos culturais propostos, em especial com relação à transparência dos dados lançados no portal http://versalic.cultura.gov.br.
281. Das determinações proferidas, três foram consideradas cumpridas (9.1.4, 9.1.5 e 9.1.7) , referentes a questões pertinentes à melhoria na comprovação de despesas realizadas e na transparência da execução financeira dos projetos. Quatro determinações, que estão em cumprimento (9.1.2, 9.1.6, 9.1.10 e 9.2) , dizem respeito à melhoria na comprovação de despesas realizadas (item 9.1.2) , à análise das prestações de contas (item 9.1.6) , à restituição de valores de pagamentos indevidos de tarifas bancárias (item 9.1.10) e à utilização do Cartão de Pagamento do Incentivo Fiscal pelos proponentes dos projetos culturais (item 9.2) .
282. Em relação às recomendações, cinco foram consideradas implementadas (9.3.1, 9.3.2, 9.3.7, 9.3.8 e 9.3.9) . Tais recomendações tratam de detalhamento dos projetos, prestações de contas dos projetos 'itinerantes', comunicação aos proponentes de vedações da LDO, pagamentos em espécie pelos proponentes e providências junto à RFB para cumprimento das fiscalizações do art. 27 da lei 8.313/1991.
283. Em sete situações (9.1.1, 9.1.8, 9.3.4, 9.3.5, 9.4.1, 9.4.2 e 9.4.3) optou-se por encaminhar proposições de ciência ao gestor, considerando que as deliberações propostas possuem características de 'ciência', na forma disciplinada no art. 9º, inciso II, da Resolução-TCU 315/2020, cientificando o destinatário sobre situação irregular, de forma que atue em caráter preventivo, a fim de inibir situações futuras análogas. Tais proposições tratam do lançamento das análises dos pareceristas no Sistema de Apoio às Leis de Incentivo à Cultura - Salic, comprovando a compatibilidade dos custos com o mercado (9.1.1) ; da inserção de documentação comprobatória de despesas dos projetos no portal http://versalic.cultura.gov.br. (9.1.8) ; da apresentação, quando da prestação de contas, da relação do quadro de pessoal administrativo do proponente (9.3.4) ; da segregação de despesas, pelos proponentes, entre despesas finalísticas e despesas não finalísticas (9.3.5) ; da legalidade do art. 3º da IN 2/2019 ('Plano Plurianual de Atividades') (9.4.1) ; da razoabilidade da implementação do 'Plano Plurianual de Atividades' (9.4.2) e da legalidade do art. 42 da IN 2/2019 (9.4.3) . Como consequência, o monitoramento dos referidos itens foi considerado prejudicado.
284. O monitoramento foi considerado prejudicado na deliberação constante no item 9.1.9, porque o tema já havia sido devidamente encaminhado no item 9.1.8. Outras três deliberações também foram consideradas prejudicadas: os itens 9.3.3, 9.3.6 e 9.3.10 tratam de questões relacionadas à conveniência e a oportunidade do gestor em implementá-las, não cabendo ao TCU avaliar os atos de gestão daí decorrentes.
285. Com relação à possível auditoria para verificar o atingimento dos objetivos do Pronac, em atendimento ao disposto no item 9.5 do Acórdão 2513/2018-TCU-Plenário (peça 2) , posteriormente ajustado pelo Acórdão 1610/2020-TCU-Plenário (TC Processo 034.623/2016-7) , deixa-se de propor sua realização em razão de falta de conveniência e de oportunidade.
286. Apresenta-se, por fim, a proposta de fixar novo prazo para cumprimento da determinação contida no item 9.1.3, visando à conclusão de análise de prestações de contas em projetos já concluídos."
6.	Nesse contexto, o órgão instrutivo, em pareceres uniformes, oferece a seguinte proposta de encaminhamento (Peça 28, p. 54/56) :
	6.1. considerar cumpridas as determinações constantes dos itens 9.1.4, 9.1.5 e 9.1.7 do Acórdão 2513/2018-TCU-Plenário;
	6.2. considerar em cumprimento as determinações constantes dos itens 9.1.2, 9.1.6, 9.1.10 e 9.2 do Acórdão 2513/2018-TCU-Plenário;
	6.3. considerar implementadas as recomendações constantes dos itens 9.3.1, 9.3.2, 9.3.7, 9.3.8 e 9.3.9 do Acórdão 2513/2018-TCU-Plenário;
	6.4. considerar prejudicado o monitoramento das determinações e recomendações constantes dos itens 9.1.1, 9.1.8, 9.1.9, 9.3.3, 9.3.4, 9.3.5, 9.3.6, 9.3.10, 9.4.1, 9.4.2 e 9.4.3 do Acórdão 2513/2018-TCU-Plenário; 
	6.5. fixar o prazo de 90 (noventa) dias à Secretaria-Executiva do Ministério do Turismo - MTur, para que sejam concluídos os exames das prestações de contas dos projetos culturais do Programa Nacional de Apoio à Cultura - Pronac 15.4674, 16.2180, 15.4225, 09.6277, 12.9046, 10.12458, 13.5253, 12.7212, 10.7097, 11.9806, 13.9298, 14.10875, apurando eventuais danos ao erário, e instaurando, se for o caso, as tomadas de contas especiais, com vistas ao atendimento do item 9.1.3 do Acórdão 2513/2018-TCU-Plenário;
	6.6. dar ciência à Secretaria Especial da Cultura, do Ministério do Turismo, com fundamento no art. 9º da Resolução/TCU 315/2020, que:
	6.6.1. constitui irregularidade não fazer constar no Sistema de Apoio às Leis de Incentivo à Cultura - Salic análises detalhadas realizadas por parecerista credenciado e pela Comissão Nacional de Incentivo à Cultura relativas aos custos indicados nas propostas para captação de recursos da Lei 8.313/1991, com base em elementos como cotações, tabelas de preços, publicações especializadas, instrumentos matemáticos elaborados por aquela Secretaria e outras fontes disponíveis, de modo a certificar-se e a comprovar que tais custos estão condizentes com os praticados no mercado da respectiva região e com os limites de gastos impostos pela Secretaria de Fomento e Incentivo à Cultura, conforme disposto disposto no art. 6º, caput e § 3º, do Decreto 5.761/2006;
	6.6.2. constitui irregularidade a falta de efetiva segregação das despesas administrativas dos projetos financiados pela Lei 8.313/1991 analisados nas de prestações de contas constantes da amostra da auditoria realizada, o que impossibilita verificar se essas despesas estão em conformidade com o limite imposto pelo art. 26 do Decreto 5.761/2006;
	6.6.3. constitui irregularidade nas prestações de contas dos projetos incentivados pela Lei 8.313/1991, a não-apresentação de documentação comprobatória de gastos de maneira segregada, de modo a facilitar a verificação quanto ao cumprimento legal, devendo a segregação ser em dois grupos: 1) despesas finalísticas, dividindo-as em: i) remuneração do proponente e de pessoas vinculadas ao proponente (art. 11 da IN 2/2019) , ii) remuneração de terceiros sem vínculo com o proponente; e, 2) despesas não finalísticas, separando-as em: i) despesas administrativas (art. 26, Decreto 5.761/06 e art. 10 da IN 2/2019) , ii) remuneração para captação de recursos (art. 25, Decreto 5.761/06 e art. 8º da IN 2/2019) , iii) custos de divulgação (art. 9º da IN 2/2019) , iv) destinação de produtos resultantes do projeto cultural ao patrocinador, v) custos com direitos autorais (art. 13 da IN 2/2019) , de modo que a Secretaria de Fomento e Incentivo à Cultura possa comprovar que esses tipos de despesas ocorreram dentro dos limites legais, bem como se torne mais eficiente o processo de análise de prestação de contas realizado;
	6.6.4. constitui irregularidade a celebração de contratos de projetos culturais, cuja execução tenha o prazo superior a 12 meses, bem como a ampliação do prazo de execução dos planos anuais de doze para até quarenta e oito meses, por reduzir ainda mais a transparência desse tipo de projeto cultural, dificultando, assim, o adequado controle sobre os gastos públicos, em atendimento ao disposto no infringe o art. 24 do Decreto nº 5.761/2006;
	6.6.5. constitui irregularidade na implementação do chamado 'Plano Plurianual de Atividades', previsto no art. 3º da Instrução Normativa 02/2019 a ausência ou a insuficiência dos sistemas de controle dos processos culturais e da capacidade de se analisar as prestações de contas dos projetos apresentados, rigorosamente, nos prazos previstos quando da aprovação dos mesmos;
	6.6.6. constitui irregularidade a não-devolução dos saldos não-utilizados na execução dos projetos incentivados mediante renúncia fiscal concedida pela Lei 8.313/1991 ao Fundo Nacional da Cultura - FNC, ao qual pertencem referidos saldos, conforme o art. 5º, inciso V, da Lei 8.313/1991;
	6.7. dar ciência à Secretaria-Executiva do Ministério do Turismo e à Secretaria Especial da Cultura, com fundamento no art. 9º, inciso I, da Resolução/TCU 315, de 2020, de que a não disponibilização dos documentos relativos ao processo de aprovação e execução dos projetos culturais incentivados pela Lei 8.313/1991 (notas fiscais, faturas, extratos bancários etc.) no portal www.versalic.cultura.gov.br, está em desacordo com o preceito geral de transparência do gasto público insculpido no art. 5º, inciso XXXIII, da CF/88 e na Lei 12.527/2011 - Lei de Acesso à Informação (item 9.1.8) ; 
	6.8. encaminhar o Acórdão proferido à Secretaria Executiva do Ministério do Turismo e à Secretaria Especial da Cultura, informando que o Relatório e o Voto que o fundamentam estão disponíveis no Portal do Tribunal (www.tcu.gov.br/acordaos) ; e
	6.9. restituir os autos à Secretaria de Controle Externo do Trabalho e Entidades Paraestatais, para continuidade do monitoramento.
	É o Relatório.

não há.

Não atuou.

MONITORAMENTO DAS DETERMINAÇÕES E RECOMENDAÇÕES FORMULADAS POR FORÇA DO ACÓRDÃO 2.315/2018 - PLENÁRIO. AUDITORIA COM VISTAS A VERIFICAR A CONFORMIDADE DA APLICAÇÃO DE RECURSOS PÚBLICOS EM PROJETOS CULTURAIS INCENTIVADOS MEDIANTE RENÚNCIA FISCAL CONCEDIDA PELA LEI 8.313/1991. MEDIDAS IMPLEMENTADAS E EM IMPLEMENTAÇÃO. MONITORAMENTO DE OUTRAS PROVIDÊNCIAS PREJUDICADO. FIXAÇÃO DE PRAZO PARA CUMPRIMENTO DE DETERMINAÇÃO. CIÊNCIA.

MONITORAMENTO (MON)

Secretaria de Controle Externo do Trabalho e Entidades Paraestatais - SecexTrabalho.

Cuidam os presentes autos do Monitoramento das determinações e recomendações endereçadas ao então Ministério da Cultura, sucedido pela Secretaria Especial da Cultura, órgão vinculado ao Ministério do Turismo, por força do Acórdão 2513/2018-TCU-Plenário, proferido no bojo do TC-Processo 034.623/2016-7.
2.	O processo acima mencionado se refere ao Relatório da Auditoria de Conformidade realizada pela Secretaria de Controle Externo da Educação, da Cultura e do Desporto - SecexEducação, objetivando verificar a conformidade da aplicação de recursos públicos em projetos culturais incentivados mediante renúncia fiscal concedida pela Lei 8.313/1991 (Lei Rouanet) e mencionados na Operação Boca Livre, da Polícia Federal.
3.	Os trabalhos levados a efeito pela equipe de fiscalização identificaram os seguintes achados de auditoria:
	3.1. insuficiência da documentação apresentada no âmbito das prestações de contas para comprovar a entrega dos produtos contratados;
	3.2. ausência de instrumentos que comprovem a adequação dos valores contratados aos praticados no mercado;
	3.3. movimentação financeira de recursos provenientes de patrocínios em conta corrente diferente da aberta, em instituição financeira oficial, para movimentação exclusiva dos recursos incentivados;
	3.4. pagamentos realizados sem a comprovação da efetiva prestação dos serviços e economicidade das contratações realizadas;
	3.5. execução de despesas vedadas pela legislação;
	3.6. alteração de valores de itens orçamentários do projeto cultural incentivado acima do limite legal permitido para remanejamento de despesas;
	3.7. utilização de documentação comprobatória idêntica para justificar débitos duplicados dentro de um mesmo projeto cultural; e
	3.8. falta de transparência na movimentação financeira dos projetos culturais financiados, ficando prejudicado o nexo de causalidade entre dispêndio e despesa efetuada.
4.	Nesse contexto, esta Corte aprovou o Acórdão 2513/2018-TCU-Plenário, a seguir reproduzido:
"9.1. determinar ao Ministério da Cultura, com fundamento no art. 250, inciso II, do Regimento Interno/TCU, que, a contar do recebimento deste Acórdão:
9.1.1. no prazo de 30 (trinta) dias, faça constar no Sistema de Apoio às Leis de Incentivo à Cultura - Salic análises detalhadas realizadas por parecerista credenciado e pela Comissão Nacional de Incentivo à Cultura relativas aos custos indicados nas propostas para captação de recursos da Lei 8.313/1991, com base em elementos como cotações, tabelas de preços, publicações especializadas, instrumentos matemáticos elaborados pelo MinC e outras fontes disponíveis, de modo a certificar-se e a comprovar que tais custos estão condizentes com os praticados no mercado da respectiva região e com os limites de gastos impostos pelo MinC, em atendimento ao disposto no art. 6º, caput c/c § 3º, do Decreto 5.761/2006 (item III.1.6) ;
9.1.2. no prazo de 30 (trinta) dias, antes de aprovar propostas de projetos culturais que já possuam outra fonte pública de renda, exija do proponente o plano de trabalho e a respectiva planilha de custos referente à aplicação de recursos estaduais e/ou municipais, de modo a certificar-se e a comprovar que a solicitação para captação de recursos incentivados pela Lei 8.313/1991 não irá se sobrepor à solicitação realizada a outros entes federativos (item III.2.6) ;
9.1.3. no prazo de 120 (cento e vinte) dias, analise conclusivamente as prestações de contas dos projetos culturais do Programa Nacional de Apoio à Cultura - Pronac 5.4674, 16.2180, 15.4225, 09.6277, 12.9046, 10.12458, 13.5253, 12.7212, 10.7097, 11.9806, 13.9298, 14.10875 e, para tanto, leve em consideração as impropriedades/irregularidades mencionadas pela equipe de fiscalização do TCU relacionadas no Quadro-Resumo dos achados de auditoria anexo ao Relatório de Fiscalização (peça 73, p. 95-97) , bem como os principais aspectos descritos como achados de auditoria em cada projeto cultural auditado, constante do Anexo A do referido documento (itens III.4.6; III.5.6; III.6.6; III.7.6; III.8.6; III.9.6; III.10.6; III.11.6 do Relatório de Fiscalização) ;  
9.1.4. no prazo de 30 (trinta) dias, normatize a exigência para que a documentação comprobatória da execução financeira do projeto (notas fiscais, faturas etc.) seja emitida pelo fornecedor do produto/prestador do serviço com a devida identificação do projeto cultural e seu respectivo número Pronac, de modo a evitar que uma mesma documentação comprobatória seja apresentada na prestação de contas de projetos culturais distintos (item III.4.6 do Relatório de Fiscalização) ;
9.1.5. no prazo de 30 (trinta) dias, normatize a exigência de que os proponentes dos projetos culturais incentivados com recursos da Lei 8.313/1991, enquanto não for efetivamente implementada a utilização do cartão magnético para a movimentação de recursos financeiros da Lei Rouanet, apresentem mensalmente ao Ministério da Cultura, por meio do Salic: i) os extratos das contas bancárias específicas dos projetos culturais incentivados emitidos por instituição financeira oficial referente à movimentação dos recursos executada no mês imediatamente anterior ao envio da documentação exigida; ii) as documentações comprobatórias (faturas, notas fiscais etc.) dos débitos lançados nos referidos extratos bancários; e iii) a conciliação bancária entre os mencionados extratos bancários e as documentações comprobatórias dos débitos (item III.12.6) ; 
9.1.6. no prazo de 30 (trinta) dias, defina critérios objetivos por meio dos quais possa conferir, quando da análise das prestações de contas, se os valores praticados pelos proponentes na execução de projetos culturais financiados com recursos da Lei 8.313/1991 a título de remuneração para captação de recursos são compatíveis com os princípios constitucionais da economicidade e da eficiência, de modo a certificar-se e a comprovar que tais custos estão condizentes com os praticados no mercado da respectiva região (item III.13.6) ;
9.1.7. no prazo de 30 (trinta) dias, normatize a exigência para que os proponentes de projetos culturais do tipo 'Plano Anual' e equivalentes, apresentem a documentação comprobatória da execução do 'subprojeto' realizado dentro do plano anual, de modo que a documentação relativa a prestação de contas seja apresentada por intermédio do Sistema de Apoio às Leis de Incentivo à Cultura - Salic em até 30 dias após a realização do evento cultural e disponibilizada para consulta pública na internet (item IV.1.6) ;
9.1.8. no prazo de 180 (cento e oitenta) dias, insira no portal www.versalic.cultura.gov.br toda a documentação comprobatória (notas fiscais, faturas, extratos bancários etc.) apresentada pelos proponentes relativa à execução de todos os projetos culturais das entidades objeto da presente auditoria - Instituto Festival de Música de Santa Catarina, Instituto Tomie Ohtake, Instituto Itaú Cultural, Base Sete Projetos Culturais Ltda., JWAP Promoções e Eventos Ltda., NETT Núcleo Experimental Teatro de Tábuas, Fundação Roberto Marinho (item IV.1.6) ;
9.1.9. no prazo de 365 dias, insira no portal www.versalic.cultura.gov.br toda a documentação comprobatória (notas fiscais, faturas, extratos bancários etc.) da execução dos projetos culturais financiados pela Lei 8.313/1991 que não compõem o chamado 'passivo de prestações de contas do Ministério da Cultura pendentes de análise', referente aos projetos incentivados pela Lei 8.313/1991 (item IV.1.6) ;
9.1.10. no prazo de 120 (cento e vinte) dias, comprove perante ao TCU que houve a restituição aos cofres do Fundo Nacional de Cultura de valores relativos a pagamentos indevidos de tarifas bancárias (item III.9 do Relatório de Fiscalização) ;
9.2. determinar ao Ministério da Cultura, com fulcro no art. 250, inciso II, do Regimento Interno/TCU,  que informe ao TCU o momento de início da efetiva utilização do Cartão de Pagamento do Incentivo Fiscal por parte dos proponentes dos projetos culturais incentivados pela Lei 8.313/1991, e evidencie se o novo modelo de pagamento permite a identificação do destinatário final (nome, CPF/CNPJ) dos recursos públicos aplicados na execução dos projetos culturais incentivados mediante análise dos extratos bancários da conta única do projeto incentivado (item item III.12 do Relatório de Fiscalização) ;
9.3. recomendar ao Ministério da Cultura, com fundamento no art. 250, inciso III, do Regimento Interno/TCU, que:
9.3.1. antes de aprovar propostas de projetos culturais, certifique-se que seus objetos estão suficientemente detalhados, a fim de permitir a identificação do nexo de causalidade entre os dispêndios realizados e os objetos aprovados (item III.2.6) .
9.3.2. analise em conjunto as prestações de contas dos projetos do tipo 'itinerante', a fim de facilitar a identificação de possíveis duplicidades na documentação comprobatória das despesas (item III.2.6) ;
9.3.3. adote medidas junto às secretarias estaduais e municipais de cultura ou órgãos equivalentes, a fim de analisar de maneira conjunta os projetos culturais incentivados com recursos públicos originários de mais de uma esfera federativa e, ao final da avaliação, publique no Sistema de Apoio às Leis de Incentivo à Cultura - Salic os pareceres conclusivos de cada órgão incentivador quanto à aplicação dos recursos públicos (item III.2.6) ;
9.3.4. normatize a exigência para que os proponentes de projetos incentivados pela Lei 8.313/1997 apresentem à pasta ministerial, quando da prestação de contas dos recursos captados, relação de seu quadro de pessoal administrativo que atuou na execução do projeto cultural por meio de documentação hábil capaz de comprovar o vínculo empregatício entre o funcionário e o proponente, tal como Relação Anual de Informações Sociais ou contrato de prestação de serviços (item III.3.6) ;
9.3.5. normatize a exigência para que os proponentes dos projetos culturais incentivados com recursos da Lei 8.313/1991, ao prestarem contas da aplicação dos recursos captados, segreguem a documentação comprobatória das despesas em dois grupos: 1) despesas finalísticas, dividindo-as em: i) remuneração do proponente e de pessoas vinculadas ao proponente (art. 11 da IN MinC 4/2017) , ii) remuneração de terceiros sem vínculo com o proponente; e, 2) despesas não finalísticas, separando-as em: i) despesas administrativas (art. 26, Decreto 5.761/06 e art. 10 da IN MinC 4/17) , ii) remuneração para captação de recursos (art. 25, Decreto 5.761/06 e art. 8º da IN MinC 4/17) , iii) custos de divulgação (art. 9º da IN MinC 4/17) , iv) destinação de produtos resultantes do projeto cultural ao patrocinador, v) custos com direitos autorais (art. 13 da IN MinC 4/2017) , de modo que o MinC possa certificar-se e  comprovar que esses tipos de despesas ocorreram dentro dos limites legais, bem como torne-se mais eficiente o processo de análise de prestação de contas realizado pelo Ministério da Cultura (item III.3.6) ;
9.3.6. elabore documento orientador que exemplifique aos proponentes de projetos culturais incentivados com recursos da Lei 8.313/1991 e ao setor do MinC responsável pela análise de prestação de contas acerca de como devem ser apresentadas as documentações comprobatórias das despesas realizadas pelos proponentes, a fim de conter informações suficientes para comprovar a adequada prestação dos serviços (item III.4.6) ;
9.3.7. comunique os proponentes dos projetos culturais aptos a captarem recursos financeiros oriundos da Lei 8.313/1991 acerca das vedações impostas pela Lei de Diretrizes Orçamentárias em relação à aplicação dos valores incentivados (item III.9.6) ;
9.3.8. ao analisar as prestações de contas dos projetos incentivados pela Lei 8.313/1991, exija dos proponentes que realizaram pagamentos em espécie a seus fornecedores justificativas a respeito das dificuldades que os impediram de realizar o pagamento por meio do cartão ou transferência bancária, assim como documentação comprobatória que permita identificar de forma inequívoca o beneficiário final dos recursos públicos, conforme os valores sacados (item IV.3.6) ;
9.3.9. adote providências junto à Secretaria da Receita Federal do Brasil (RFB) a fim de obter informações suficientes para dar cumprimento às fiscalizações do art. 27 da Lei 8.313/1991 e apresente ao TCU, no prazo de 90 (noventa) dias, a contar do recebimento deste Acórdão, o resultado dessa ação (item III.7.6 do Relatório de Fiscalização) ;
9.3.10. no prazo de 30 (trinta) dias, a contar do recebimento deste Acórdão, com base nos princípios da economicidade, da eficiência, da razoabilidade e da equidade entre o pequeno e o grande produtor cultural, avalie a conveniência e oportunidade de implementar critérios diferenciados para despesas com remuneração para captação de recursos entre os proponentes, de modo a levar em consideração o histórico de captação de recursos, a capacidade do proponente em atrair patrocínios com base no seu histórico de execução de projetos culturais, o porte do proponente, o know-how histórico para captação de recursos junto ao mercado e o histórico de patrocinadores do proponente, a exemplo da definição de limite regressivo para valores admitidos como remuneração para todo aquele que realize a captação de recursos para projetos a serem incentivados pela Lei 8.313/1991 (item III.13.6) ;
9.4. determinar, com fundamento no art. 250, inciso V, do Regimento Interno/TCU, a oitiva do Ministério da Cultura para que, no prazo de 15 (quinze) dias, a contar do recebimento deste Acórdão, manifeste-se quanto:
9.4.1. à legalidade do art. 3º da Instrução Normativa do Ministério da Cultura 34, de 30/11/2017, que instituiu o chamado 'Plano Plurianual de Atividades' com período de execução superior ao prazo anual estipulado pelo art. 24 do Decreto 5.761/2006, com possível desrespeito ao princípio da hierarquia das normas (item IV.2.6) ;
9.4.2. à razoabilidade da implementação do chamado 'Plano Plurianual de Atividades' (art. 3º da Instrução Normativa do Ministério da Cultura 34, de 30/11/2017) , uma vez que as fiscalizações recentes realizadas pelo Ministério da Transparência e Controladoria-Geral da União - CGU e pelo TCU apontaram para a falta de transparência na execução dos planos anuais e a ampliação do prazo de execução desses projetos tende a aumentar a falta de transparência desse tipo de projeto cultural (item IV.2.6) ;
9.4.3.	à legalidade do art. 42 da Instrução Normativa do Ministério da Cultura 4, de 30 de novembro de 2017 que, ao criar a possibilidade da transferência de recursos remanescentes oriundos de renúncia fiscal não utilizados para outro projeto cultural aprovado pelo MinC em favor do mesmo proponente não encontra amparo legal na Lei 8.313/1991 (item IV.4.6) ;
9.5. recomendar à Secretaria Geral de Controle Externo - Segecex que avalie a conveniência e oportunidade de incluir em seu planejamento a realização de auditoria para avaliar o atingimento dos objetivos propostos para o Pronac, previstos no art. 1º da Lei 8.313/1991;
9.6. encaminhar, nos termos do art. 16, § 3º, da Lei 8.443/1992, cópia desta deliberação à Procuradoria da República no Estado de São Paulo, para adoção das medidas cabíveis quanto ao fato de as entidades Instituto Tomie Ohtake, CNPJ: 00.984.768/0001-47 (Pronac 15.4225) , Base Sete Projetos Culturais Ltda., CNPJ: 05.155.740/0001-10 (Pronac 09.6277 e Pronac 12.9046) , e NETT Núcleo Experimental Teatro de Tábuas, CNPJ: 03.377.377/0001-52 (Pronac 13.5253) , terem apresentado documentação comprobatória idêntica para justificar débitos duplicados em projetos culturais por elas executados com recursos oriundos da Lei 8.313/1991; 
9.7. enviar cópia deste Acórdão à Comissão de Segurança Pública e Combate ao Crime Organizado da Câmara dos Deputados - CSPCCO, em resposta à Solicitação do Congresso Nacional constante do TC Processo 033.011/2016-8, assim como ao Ministério da Transparência e Controladoria-Geral da União, para ciência."
5.	Como visto no Relatório precedente, a então Secretaria de Controle Externo do Trabalho e Entidades Paraestatais - SecexTrabalho, responsável pela instrução nesta fase processual, promoveu a análise da extensa documentação juntada aos autos em decorrência do decisum acima reproduzido e avaliou, caso a caso, a implementação, pela unidade jurisdicionada, das determinações e recomendações expedidas por esta Corte.
6.	Destaco, desde já, minha concordância com o exame levado a efeito pela unidade técnica, o qual incorporo às minhas razões de decidir, sem prejuízo de destacar, na sequência, os pontos que considero mais relevantes acerca da matéria.
7.	A unidade técnica atesta o cumprimento das importantes determinações constantes dos subitens 9.1.4, 9.1.5 e 9.1.7 do Acórdão 2513/2018-TCU-Plenário, atinentes à melhoria nos procedimentos de comprovação de despesas realizadas e à transparência da execução financeira dos projetos.
8.	O comando a que se refere o subitem 9.1.4 foi motivado pela constatação de que a documentação comprobatória da execução dos projetos culturais constantes da amostra da auditoria não possuía a descrição detalhada dos serviços prestados ou produtos entregues ao proponente, bem como carecia de informações suficientes para comprovar a adequada aplicação dos recursos captados por meio dos incentivos fiscais da Lei 8.313/1991.
9.	Ante a constatação de que, a partir do novo modelo de contas estabelecido pela Instrução Normativa MinC 1/2017, no âmbito do qual a prestação de contas passou a ser realizada em tempo real a partir de um novo modelo de transação eletrônica, por meio de conta vinculada do Banco do Brasil, o qual possibilita a comprovação digital dos gastos concomitantemente à sua realização pelo proponente, deve-se considerar cumprida a determinação em tela.
10.	A expedição da determinação indicada no subitem 9.1.5 visou a garantir a transparência da execução financeira, ante a verificação, pela equipe de auditoria, da impossibilidade, a partir da análise do extrato da conta corrente de um projeto cultural, de se identificar o destinatário final dos recursos públicos, uma vez que o documento somente trazia a indicação da rubrica "cheque compensado", sem identificar o beneficiário do título de crédito.
11.	Considerando que, atualmente, os projetos executados possuem os extratos de suas contas registrados no Sistema de Apoio às Leis de Incentivo à Cultura - Salic, bem como o fato de que a Instrução Normativa MC 2/2019 passou a exigir do proponente a anexação, por meio do aludido sistema, da documentação comprobatória pertinente, nos termos do art. 47 do aludido normativo, a SecexTrabalho reputou cumprida a determinação. 
12.	Acompanho tal posicionamento, sem prejuízo de destacar que, posteriormente à elaboração da instrução precedente, a Instrução Normativa MC 2/2019 foi revogada por meio da Instrução Normativa/SECULT/MTUR 1/2022, a qual reproduz, em seu at. 53, as disposições contidas no art. 47 do regulamento que a antecedeu.
13.	Já a providência a que alude o subitem 9.1.7 foi determinada ante a constatação de que as informações referentes aos projetos culturais executados com recursos da Lei Rouanet disponibilizadas no portal eletrônico do então Ministério da Cultura não eram suficientes para o adequado controle social das despesas.
14.	Considerando que o art. 43 da então Instrução Normativa MC 2/2019 previa a alimentação do Portal da Transparência com dados referentes a todas as etapas de execução do objeto, nos termos estabelecidos no plano de execução, a unidade especializada considerou cumprida a determinação em epígrafe. Contudo, a novel Instrução Normativa/SECULT/MTUR 1/2022 não traz qualquer menção à disponibilização de informações de consumo no Portal da Transparência, cenário que dificulta o controle social, motivo pelo qual tal ocorrência deve ser objeto de ciência à Secretaria Especial da Cultura.
15.	A unidade técnica classificou como "em cumprimento" a determinação constante do subitem 9.1.2, com vistas a que o então Ministério da Cultura, previamente à aprovação de propostas de projetos culturais que já contassem com outra fonte pública de renda, exigisse do proponente o plano de trabalho e a respectiva planilha de custos referente à aplicação de recursos estaduais e/ou municipais, de modo a certificar-se e a comprovar que a solicitação para captação de recursos incentivados pela Lei 8.313/1991 não se sobreporia à solicitação realizada a outros entes federativos.
16.	Como visto no Relatório precedente, em observância aos comandos constantes do art. 36 da Instrução Normativa MC 2/2019, o sistema Salic permite ao proponente declarar recursos provenientes de outras fontes, sejam estes estaduais, municipais ou próprios.
17.	Não obstante, verifico não constar, dos elementos enviados pela Secretaria Especial da Cultura, menção a qualquer ação com vistas à verificação da veracidade da informação declarada pelos proponentes com respeito ao emprego de recursos estaduais e municipais em seus projetos, motivo pelo qual a determinação deve ser considerada em cumprimento, nos termos assinalados pela secretaria especializada.
18.	Demais disso, consigno que a necessidade de apresentação, pelo proponente, de recursos provenientes de outras fontes também consta do art. 36 da Instrução Normativa/SECULT/MTUR 1/2022.
19.	Por meio do comando a que se refere o subitem 9.1.6, esta Corte determinou que o então Ministério da Cultura definisse critérios objetivos por meio dos quais pudesse conferir, quando da análise das prestações de contas, se os valores praticados pelos proponentes na execução de projetos culturais financiados com recursos da Lei 8.313/1991, a título de remuneração para captação de recursos, seriam compatíveis com os princípios constitucionais da economicidade e da eficiência, de modo a certificar-se e a comprovar que tais custos estão condizentes com os praticados no mercado da respectiva região.
20.	A aludida Instrução Normativa 2/2019, editada, portanto, posteriormente ao Acórdão 2.315/2018 - Plenário, estabeleceu, por meio de seu art. 8º, que a remuneração para captação de recursos observasse o limite de 10% do valor do custo do projeto, limitado ao teto de R$ 100.000,00.
21.	Além disso, a Secretaria Especial da Cultura noticiou estar em curso estudo com foco na implementação de melhorias no modelo, que, se aprovadas, alterarão a captação de recursos nos projetos de incentivo fiscal.
22.	Nesse contexto, reputo adequada a análise empreendida pela SecexTrabalho, no sentido de considerar em cumprimento o comando em tela.
23.	Impende esclarecer, ainda com relação a este ponto, que o teor do art. 8º da revogada Instrução Normativa MC 2/2019 foi reproduzido no bojo do art. 12 da Instrução Normativa/SECULT/MTUR 1/2022.
24.	O subitem 9.1.10 da decisão ora monitorada diz respeito à fixação do prazo de 120 dias, para que o então órgão ministerial comprovasse a restituição aos cofres do Fundo Nacional de Cultura de valores relativos a pagamentos indevidos de tarifas bancárias.
25.	Em síntese, a equipe de fiscalização constatou que, a despeito da vedação legal, o Banco do Brasil havia cobrado, dos proponentes dos projetos culturais incentivados, tarifas bancárias incidentes sobre a movimentação de recursos oriundos da Lei 8.313/1991 nas contas especificas criadas para a execução das ações culturais.
26.	Em sua resposta, a Secretaria Especial da Cultura, apesar de argumentar que tal determinação deveria ser dirigida à instituição bancária, noticia o envio de ofício ao Banco do Brasil, por meio do qual requereu a restituição dos valores indevidamente descontados de maneira global, e não individualizada.
27.	A instituição bancária solicitou, então, a apresentação do detalhamento das cobranças impugnadas, com a discriminação de valor, data, e números da conta corrente e da agência, para posterior análise.
28.	Salientando não possuir as ferramentas computacionais adequadas para a realização da varredura das contas e geração de relatório com o grau de detalhamento exigido pelo Banco do Brasil, a Secretaria Especial da Cultura noticiou sua opção pela manutenção do procedimento de maneira individualizada, sem, todavia, apresentar qualquer informação concreta acerca de valores eventualmente restituídos aos cofres do Fundo Nacional de Cultura.
29.	Desse modo, deve-se considerar a determinação em epígrafe em cumprimento, na linha da proposta de encaminhamento oferecida pela SecexTrabalho.
30.	Por meio do subitem 9.2 do Acórdão 2513/2018-TCU-Plenário, o TCU determinou que o então Ministério da Cultura informasse o momento de início da efetiva utilização do Cartão de Pagamento do Incentivo Fiscal por parte dos proponentes dos projetos culturais incentivados pela Lei 8.313/1991, evidenciando se o novo modelo de pagamento permitia a identificação do destinatário final (nome, CPF/CNPJ) dos recursos públicos aplicados na execução dos projetos culturais incentivados, mediante análise dos extratos bancários da conta única do projeto incentivado.
31.	O comando sub examine tem estreita relação com aquele constante do subitem 9.1.5, anteriormente mencionado.
32.	Como visto, a auditoria apurou que não se conseguia, à época, identificar, a partir da análise do extrato da conta corrente de um projeto cultural financiado com recursos da Lei Rouanet, o destinatário final dos recursos públicos empregados, pois tal informação não integrava os documentos bancários apresentados.
33.	Não obstante o registro dos extratos das contas dos projetos atualmente executados no Salic (itens 10 e 11 supra) , bem assim os esforços da Secretaria Especial da Cultura, os quais dependem tecnicamente da atuação do Banco do Brasil para gerar resultados concretos, não foi comprovada a efetiva implementação do Cartão de Pagamento do Incentivo Fiscal, motivo pelo qual a determinação também deve ser considerada "em cumprimento".
34.	No que tange às recomendações endereçadas ao então Ministério da Cultura, a unidade técnica sugere considerar implementadas aquelas a que se referem os subitens 9.3.1, 9.3.2, 9.3.7, 9.3.8 e 9.3.9.
35.	A recomendação contida no subitem 9.3.1 é no sentido de que, antes de aprovar propostas de projetos culturais, o então órgão ministerial se certificasse de que seus objetos estavam suficientemente detalhados, a fim de permitir a identificação do nexo de causalidade entre os dispêndios realizados e os objetos aprovados.
36.	Pode-se considerar a recomendação implementada, haja vista o extenso rol de documentos obrigatórios estabelecidos pelo Anexo III da Instrução Normativa MC 2/2019, os quais garantiriam o grau de detalhamento necessário das propostas de projetos culturais aprovadas.
37.	De modo semelhante, o Anexo IV da Instrução Normativa/SECULT/MTUR 1/2022 também exige um vasto e abrangente conjunto de documentos e informações referentes às propostas culturais a serem submetidas à Secretaria Especial da Cultura.
38.	Por meio do subitem 9.3.2, este Tribunal recomendou a realização da análise em conjunto das prestações de contas dos projetos do tipo "itinerante", a fim de facilitar a identificação de possíveis duplicidades na documentação comprobatória das despesas.
39.	A equipe de fiscalização havia identificado que os projetos do tipo "itinerante", em função de serem realizados de maneira continuada, acarretariam o risco de que o proponente se utilizasse de uma mesma documentação comprobatória para justificar despesas iguais para projetos culturais diferentes.  
40.	Em sua manifestação, a Secretaria Especial da Cultura assinala que o novo modelo de contas iniciado com a então Instrução Normativa MC 1/2017, no qual a prestação de contas é apresentada pelo proponente digitalmente, mitigaria a possibilidade de utilização de documentação comprobatória em duplicidade para qualquer tipo de projeto, inclusive os "itinerantes".
41.	Além disso, o órgão informa empreender constantes estudos de novas soluções tecnológicas aptas a minimizar eventuais duplicidades na comprovação financeira dos projetos, a exemplo do desenvolvimento de módulos no Salic para consumo dos dados da Receita Federal acerca da Nota Fiscal Eletrônica.
42.	Nesse contexto, acolhendo a análise levada a termo pela SecexTrabalho, reputo que a recomendação pode ser considerada implementada.
43.	Por meio do subitem 9.3.7, este Tribunal recomendou ao então Ministério da Cultura que o órgão comunicasse os proponentes dos projetos culturais aptos a captarem recursos financeiros oriundos da Lei 8.313/1991 acerca das vedações impostas pela Lei de Diretrizes Orçamentárias, em relação à aplicação dos valores incentivados.
44.	A auditoria que originou as determinações e recomendações ora monitoradas constatou, em um dos projetos examinados, pagamento realizado a servidor público federal com recursos captados com esteio na Lei 8.313/1991, prática vedada pelo art. 20, inciso VIII, da Lei 12.465/2011 (LDO/2012) .
45.	Como visto no Relatório precedente, a recomendação pode ser considerada atendida, ante o teor do art. 17, inciso II, da Instrução Normativa MC 2/2019, que veda a realização de despesas "em benefício de agente público ou agente político, integrante de quadro de pessoal de órgão ou entidade pública da administração direta ou indireta, por quaisquer tipos de serviços, salvo nas hipóteses previstas na Lei de Diretrizes Orçamentárias ou em leis específicas".
46.	Consigno que a vedação constante do referido dispositivo foi reproduzida no art. 21, inciso I, da Instrução Normativa/SECULT/MTUR 1/2022.
47.	Já a recomendação constante do subitem 9.3.8, também endereçada ao então Ministério da Cultura, era a de que o órgão, ao analisar as prestações de contas dos projetos incentivados pela Lei 8.313/1991, exigisse dos proponentes que realizaram pagamentos em espécie a seus fornecedores justificativas a respeito das dificuldades que os impediram de realizar o pagamento por meio do cartão ou transferência bancária, assim como documentação comprobatória que permitisse identificar de forma inequívoca o beneficiário final dos recursos públicos, conforme os valores sacados.
48.	Tendo em vista que o art. 31, § 1º, da Instrução Normativa 2/2019 assevera que, "quando for inviável o pagamento por meio do cartão ou de transferência bancária, o proponente terá direito a saques diários de até R$ 1.000,00 (mil reais) , para pagamento de despesas limitadas a este valor, devendo as demais despesas serem realizadas por meio de transferência bancária identificada, cartão magnético ou qualquer outro meio eletrônico de pagamento que assegure a identificação do fornecedor do bem ou serviço", observa-se que a recomendação em foco foi implementada.
49.	Destaco que o texto do art. 31, § 1º, da Instrução Normativa 2/2019 foi mantido pela Instrução Normativa/SECULT/MTUR 1/2022, em seu art. 38, § 1º.
50.	Já o subitem 9.3.9 diz respeito à recomendação de que o então Ministério da Cultura adotasse providências junto à Secretaria da Receita Federal do Brasil, a fim de obter informações suficientes para dar cumprimento às fiscalizações do art. 27 da Lei 8.313/1991.
51.	A constatação que motivou a expedição do comando supra foi a de que, em dois projetos culturais executados pelo Instituto Festival de Música de Santa Catarina, a proponente foi patrocinada por pessoas físicas e jurídicas a ela vinculadas, prática vedada pelo art. 27 da Lei 8.313/1991, o que evidenciou que o órgão carecia de informações suficientes e instrumentos adequados para fiscalizar adequadamente o disposto no mencionado art. 27.
52.	A Secretaria de Tecnologia da Informação do Ministério da Cidadania descreveu uma série de iniciativas voltadas à solução do problema identificado, o qual também foi objeto de recomendação formulada pela Controladoria-Geral da União.
53.	Nesse contexto, considerando as medidas adotadas pelo órgão, bem como a informação de que o desenvolvimento dos procedimentos necessários para que as informações demandadas recebam atualizações diárias se iniciariam em breve, o que permitiria a fiscalização mais eficiente da utilização dos recursos captados, a recomendação também pode ser considerada implementada.
54.	Com respeito às determinações indicadas nos subitens 9.1.1 e 9.1.8, acolho a análise empreendida pela unidade técnica, a qual incorporo às minhas razões de decidir, no sentido de que os aludidos comandos, expedidos anteriormente à vigência da Resolução/TCU 315/2020, amoldam-se à situação descrita no art. 9º, inciso II, do normativo em tela, devendo seu monitoramento ser considerado prejudicado, sem prejuízo de que se dê ciência das impropriedades à unidade jurisdicionada.
55.	Com efeito, em ambos os casos, os comandos possuem natureza declaratória, com o fito de esclarecer ao destinatário a ocorrência de falhas ou impropriedades de natureza formal, mostrando-se suficiente, in casu, que delas se dê ciência, respectivamente, à Secretaria Especial da Cultura e à Secretaria-Executiva do Ministério do Turismo, nos termos sugeridos pela secretaria especializada.
56.	Ante a adoção das medidas indicadas no parágrafo anterior, em especial a ciência à Secretaria-Executiva do Ministério do Turismo de que a não disponibilização dos documentos relativos ao processo de aprovação e execução dos projetos culturais incentivados pela Lei 8.313/1991 no portal www.versalic.cultura.gov.br está em desacordo com o preceito geral de transparência do gasto público insculpido no art. 5º, inciso XXXIII, da Constituição Federal e na Lei de Acesso à Informação, deve ser considerada prejudicada a determinação constante do subitem 9.1.9. 
57.	Essa conclusão se arrima no fato de que o comando em foco engloba a universalidade dos projetos culturais financiados por força da Lei 8.313/1991, façam eles ou não parte do chamado "passivo de prestações de contas do Ministério da Cultura pendentes de análise".
58.	A unidade técnica também entende que o monitoramento das recomendações a que se referem os subitens 9.3.4 e 9.3.5 do Acórdão 2513/2018-TCU-Plenário deve ser considerado prejudicado, dando-se ciência das falhas ao órgão jurisdicionado, encaminhamento que reputo adequado.
59.	Nessa linha, destaco que os mencionados comandos, expedidos anteriormente à vigência da Resolução/TCU 315/2020, amoldam-se à situação descrita no art. 9º, inciso II, do normativo em tela.  
60.	Outra questão digna de relevo é a oitiva do então Ministério da Cultura determinada por força do subitem 9.4.1, a fim de que o órgão se manifestasse acerca da legalidade do art. 3º de sua Instrução Normativa 34/2017, que instituiu o chamado "Plano Plurianual de Atividades" com período de execução superior ao prazo anual estipulado pelo art. 24 do Decreto 5.761/2006, com possível desrespeito ao princípio da hierarquia das normas.
61.	Em sua análise, a qual considero adequada, a SecexTrabalho concluiu que as justificativas trazidas aos autos não lograram justificar a ocorrência inicialmente apontada, restando caracterizado que a mencionada Instrução Normativa não se limitou a definir instruções para a execução do Decreto a que se refere, desbordando do conteúdo daquele.
62.	Cumpre destacar que, posteriormente ao exame empreendido pela unidade técnica, o Decreto 5.761/2006 foi revogado por meio do Decreto 10.755/2021. Todavia, o novel regulamento manteve integralmente as menções aos "planos anuais", sem qualquer inovação com vistas à previsão de "planos plurianuais de atividades".
63.	Além disso, a recente Instrução Normativa/SECULT/MTUR 1/2022, a qual estabelece procedimentos para apresentação, recebimento, análise, homologação, execução, acompanhamento, prestação de contas e avaliação de resultados de projetos culturais financiados por meio do mecanismo de Incentivo Fiscal do Programa Nacional de Apoio à Cultura, não prevê os aludidos "planos plurianuais de atividades", razão pela qual deixo de acolher a proposta de ciência formulada pela unidade técnica.
64.	O então Ministério da Cultura também foi instado a se manifestar, em obediência ao comando do subitem 9.4.2, sobre a razoabilidade da implementação do chamado "Plano Plurianual de Atividades", uma vez que fiscalizações recentes realizadas pelo Ministério da Transparência e Controladoria-Geral da União - CGU e pelo TCU haviam apontado para a falta de transparência na execução dos planos anuais e a ampliação do prazo de execução desses projetos tenderia a aumentar a falta de transparência desse tipo de projeto cultural.
65.	A SecexTrabalho, a par de ressaltar as deficiências atinentes ao controle dos projetos culturais verificadas nas fiscalizações realizadas por equipes de fiscalização do TCU e da CGU, especialmente com relação à insuficiente transparência, sinaliza a dificuldade da Secretaria Especial da Cultura para se desincumbir da análise das prestações de contas sob sua responsabilidade.
66.	Assim, entende que a "implementação do chamado 'Plano Plurianual de Atividades' fica adstrita ao incremento dos sistemas de controle dos processos culturais e da capacidade da Secretaria de Fomento e Incentivo à Cultura de analisar as prestações de contas dos projetos apresentados rigorosamente nos prazos previstos" quando de sua aprovação.
67.	Considerando que a Instrução Normativa/SECULT/MTUR 1/2022, atualmente vigente, não traz qualquer menção a "planos plurianuais de atividade", nos termos do item 57 supra, também deixo de acolher a proposta de ciência sugerida pela SecexTrabalho.
68.	A oitiva do órgão jurisdicionado contemplou, ainda, em atendimento ao subitem 9.4.3, questão atinente à legalidade do art. 42 da Instrução Normativa MinC 4/2017, que, ao criar a possibilidade da transferência de recursos remanescentes oriundos de renúncia fiscal não utilizados para outro projeto cultural aprovado pelo Ministério da Cultura em favor do mesmo proponente, não encontraria amparo legal na Lei 8.313/1991.
69.	Consoante assinalado pela unidade técnica, o teor do art. 42 da aludida IN 4/2017 foi posteriormente reproduzido no bojo da Instrução Normativa MC 2/2019, a qual revogou sua antecessora.
70.	Posteriormente à instrução do feito, a matéria passou a ser regulada pela Instrução Normativa/SECULT/MTUR 1/2022, a qual mantém, em seu art. 48, a possibilidade de transferência de recursos remanescentes não utilizados para outro projeto homologado pela Secretaria Especial da Cultura, nos seguintes termos:
"Art. 48 A transferência de recursos remanescentes não utilizados para outro projeto homologado pela Secretaria Especial de Cultura se aplica para Planos Anuais de Atividades ou projeto de ação continuada do mesmo proponente, desde que o projeto anterior seja encerrado e seja declarado o valor transferido em campo específico do novo projeto, que será computado como valor captado no projeto receptor.
§ 1º No caso de aprovação do pleito, o saldo transferido deverá somar-se aos recursos já captados para fins de atingimento dos limites de movimentação financeira do projeto vigente.
§ 2º Caso o pleito não seja aprovado ou não ocorra o pedido em um prazo de até trinta dias, os recursos serão recolhidos ao FNC, dispensada a anuência do proponente.
§ 3º A transferência do saldo remanescente será computada na captação do projeto recebedor."
71.	Consoante destacado no exame promovido pela SecexTrabalho, a transferência disciplinada no regulamento da Secretaria Especial da Cultura não encontra respaldo na Lei 8.313/1991, a qual estabelece que os saldos não utilizados na execução de projetos culturais incentivados por meio de renúncia fiscal devem ser revertidos ao Fundo Nacional da Cultura, in verbis: 
"Art. 5° O FNC é um fundo de natureza contábil, com prazo indeterminado de duração, que funcionará sob as formas de apoio a fundo perdido ou de empréstimos reembolsáveis, conforme estabelecer o regulamento, e constituído dos seguintes recursos:
 (...) 
V - saldos não utilizados na execução dos projetos a que se referem o Capítulo IV e o presente capítulo desta lei;"
72.	Desse modo, cumpre dar ciência da impropriedade à Secretaria Especial da Cultura, consoante sugerido pela unidade técnica.
73.	Com relação às recomendações a que aludem os subitens 9.3.3, 9.3.6 e 9.3.10, reputo adequada a análise realizada pela unidade instrutiva, no sentido de que seu monitoramento deve ser considerado prejudicado, haja vista as questões por elas tratadas se inserirem no campo discricionário do gestor, a quem compete avaliar a conveniência e a oportunidade de implementá-las, consoante o disposto no art. 11 da Resolução/TCU 315/2020 ("as recomendações devem contribuir para o aperfeiçoamento da gestão e dos programas e ações de governo, em termos de economicidade, eficiência e efetividade, cabendo à unidade jurisdicionada avaliar a conveniência e a oportunidade de implementá-las") .
74.	Não obstante, ressalto que a documentação acostada pela Secretaria Especial da Cultura deixou assente que todos os pontos a que se referem os comandos supra foram objeto de análise daquele órgão. 
75.	Por meio do subitem 9.1.3, este Colegiado determinou que o então Ministério da Cultura analisasse conclusivamente, no prazo de 120 (cento e vinte) dias, as prestações de contas dos projetos culturais do Programa Nacional de Apoio à Cultura - Pronac 15.4674, 16.2180, 15.4225, 09.6277, 12.9046, 10.12458, 13.5253, 12.7212, 10.7097, 11.9806, 13.9298 e 14.10875.
76.	Considerando que, até a data de elaboração da instrução precedente, não havia sido realizado o exame de nenhuma das prestações de contas referentes aos projetos culturais em epígrafe, deve-se fixar novo prazo para o cumprimento dessa obrigação legal por parte da Secretaria Especial da Cultura.
77.	Finalmente, este Plenário recomendou, por meio do subitem 9.5 do Acórdão 2.513/2018, que a Secretaria-Geral de Controle Externo - Segecex avaliasse a conveniência e oportunidade de incluir em seu planejamento a realização de auditoria para avaliar o atingimento dos objetivos propostos para o Pronac, previstos no art. 1º da Lei 8.313/1991.
78.	Em sua manifestação, o órgão instrutivo assinala o atraso na prestação de contas de quase todos os projetos culturais incentivados, destacando haver, em certo período, mais de 20 mil processos no estoque da Secretaria Especial da Cultura, informação apurada no bojo do TC-Processo 008.379/2017-3 (Acompanhamento) , em fase recursal, atualmente da relatoria do Ministro Bruno Dantas. 
79.	Diante dessa situação, a unidade técnica pondera que a própria Secretaria Especial da Cultura não teria a exata ciência do grau de atendimento dos objetivos do Pronac, constatação que somente seria possível a partir da análise de significativa parcela das prestações de contas ainda pendentes.	Assim, considerando que a realização de fiscalização nessas condições teria resultado aquém do esperado, entende afastada a conveniência na realização do aludido trabalho.
80.	Além disso, consigna que as determinações e recomendações formuladas por meio do Acórdão 2513/2018-TCU-Plenário não se referem a indícios de descumprimento dos objetivos do Pronac, mas a questões relevantes com relação à transparência e ao controle no uso dos recursos públicos destinados aos projetos culturais, as quais têm sido priorizadas no âmbito da Secretaria Especial da Cultura, o que afastaria a oportunidade de se realizar a auditoria em foco.
81.	Acolho o exame promovido pela SecexTrabalho e deixo de propor, neste momento, a realização de auditoria para avaliar o atingimento dos objetivos propostos para o Pronac, sem prejuízo de que tal tópico possa ser revisitado posteriormente, principalmente com os dados obtidos a partir do avanço das análises das prestações de contas dos projetos culturais já executados.
	Diante do exposto, voto por que seja adotada a deliberação que ora submeto a este Colegiado.
T.C.U., Sala das Sessões, em 23 de novembro de 2022.
MARCOS BEMQUERER COSTA
Relator